ACORDAO-COMPLETO-2382567

ACÓRDÃO 2637/2019 ATA 42/2019 - PLENÁRIO

VISTOS, relatados e discutidos estes autos de acompanhamento de desestatização com vistas a analisar, nos termos da Instrução Normativa-TCU 81/201, a documentação referente à outorga objeto do Leilão de Transmissão Aneel 2/2019,
ACORDAM os Ministros do Tribunal de Contas da União, reunidos em sessão plenária, ante as razões expostas pelo Relator, em:
9.1. considerar que, sob o ponto de vista formal, a Agência Nacional de Energia Elétrica (Aneel) atendeu aos requisitos previstos nos arts. 3º e 8º da IN-TCU 81/2018 para a desestatização de que trata o Leilão Aneel 2/2019, e que, dentro do escopo da presente análise, não foram constatadas irregularidades ou impropriedades que desaconselhem o regular prosseguimento do processo de outorga;
9.2. recomendar à Aneel, com fulcro no art. 250, inciso III, do Regimento Interno do TCU, que avalie a conveniência e a oportunidade de:
9.2.1. aperfeiçoar, por meio de normatização, o modelo de determinação dos prazos estabelecidos para a execução dos empreendimentos destinados à transmissão de energia, com base em critérios objetivos e condições pré-estabelecidas (tamanho e características do empreendimento, complexidade técnica e socioambiental, planejamento setorial, mitigação de riscos, dentre outros) ;
9.2.2. elaborar modelo de verificação da qualidade mínima aceitável para os Relatórios R3 de linhas de transmissão de energia, com indicação dos elementos essenciais à caracterização dos empreendimentos, permitindo o desenvolvimento de indicadores para o aperfeiçoamento dos processos de desestatização, em consonância com as diretrizes estabelecidas pelo MME em conjunto com a EPE;
9.2.3. elaborar modelo de verificação da qualidade mínima aceitável para os Relatórios R5 de linhas de transmissão de energia, em consonância com as diretrizes estabelecidas pelo MME em conjunto com a EPE;
9.2.4. incluir os custos relativos à apresentação da Garantia de Fiel Cumprimento do Contrato, à realização do leilão e à gestão da referida garantia nos cálculos da máxima RAP permitida; e
9.2.5. exigir percentuais de Garantia de Fiel Cumprimento do Contrato acima de 5% do valor do investimento, com fundamento no art. 56, § 3º, da Lei 8.666/1993, no caso de lotes que indiquem a necessidade de garantias excepcionais (maiores riscos financeiros, técnicos e de atendimento ao prazo contratual fixado) , sopesando o benefício desse acréscimo (maior garantia de execução em caso de aplicação de penalidade) com o possível aumento da RAP (em razão do aumento dos custos das transmissoras com a emissão do seguro-garantia) e estabelecendo critérios objetivos para a exploração desta discricionariedade.
9.3. determinar à Aneel que, no prazo de 180 dias, encaminhe a este Tribunal informações sobre as medidas adotadas e/ou sobre os correspondentes cronogramas para atendimento às recomendações acima efetuadas, apresentando justificativas técnicas nos casos de não adoção de alguma recomendação ou de ausência de programação relativa à recomendação;
9.4. dar ciência ao Ministério de Minas e Energia e à Empresa de Pesquisa Energética sobre as falhas relativas à deficiência na qualidade dos relatórios R3 e R5 do Leilão de Transmissão Aneel 2/2019, encaminhando cópia da instrução da unidade técnica (peça 42) , com o objetivo de subsidiá-los nos estudos de melhoria dos relatórios técnicos que integram os leilões de sistemas de transmissão;
9.5. juntar cópia desta decisão e da instrução da unidade técnica (peça 42) ao TC Processo 028.601/2016-5; e
9.6. encaminhar cópia deste acórdão à Aneel, ao Ministério de Minas e Energia, à Empresa de Pesquisa Energética e ao Operador Nacional do Sistema.

Processo de desestatização para acompanhar a concessão da prestação de serviço público de transmissão de energia elétrica, referente à construção, à operação e à manutenção de empreendimentos que comporão a Rede Básica do Sistema Interligado Nacional (SIN).

Ministério de Minas e Energia; Agência Nacional de Energia Elétrica; Empresa de Pesquisa Energética; Operador Nacional do Sistema Elétrico.

3. Interessados/Responsáveis: não há.

13.1. Ministros presentes: Ana Arraes (na Presidência), Walton Alencar Rodrigues, Benjamin Zymler, Raimundo Carreiro, Bruno Dantas (Relator) e Vital do Rêgo.
13.2. Ministro-Substituto convocado: Augusto Sherman Cavalcanti.
13.3. Ministros-Substitutos presentes: Marcos Bemquerer Costa, André Luís de Carvalho e Weder de Oliveira.

ACORDAO-COMPLETO-2521073

Acórdão de Relação 3084/2021 - Plenário

Acórdão de Relação

BRUNO DANTAS

Trata-se de acompanhamento destinado a analisar a documentação referente à outorga objeto do Leilão de Transmissão Aneel 2/2019, nos termos da IN-TCU 81/2018, quanto aos aspectos de legalidade, legitimidade e economicidade.
O referido leilão visa a concessão da prestação de serviço público de transmissão de energia elétrica, por um período de 30 anos, referente à construção, à operação e à manutenção de empreendimentos que comporão a Rede Básica do Sistema Interligado Nacional (SIN) , incluindo a gestão socioambiental e fundiária associada, com obras nos estados do Acre, Alagoas, Bahia, Ceará, Goiás, Mato Grosso, Mato Grosso do Sul, Minas Gerais, Pará, Rio de Janeiro, Rio Grande do Sul e São Paulo. Serão licitados 12 lotes, totalizando 2.470 km de linhas de transmissão, bem como 7.800 MVA de transformações, com investimentos estimados da ordem de 4,2 bilhões de reais e expectativa de geração de aproximadamente 8,8 mil empregos diretos.
Transcrevo a seguir, com os ajustes necessários, a instrução da secretaria responsável pela análise da demanda (peça 42) , que contou com a anuência do supervisor da fiscalização e do corpo diretivo da unidade (peças 43-45) :
"I. Introdução
I.1. Visão Geral
I.1.1. Legislação aplicável
2. As licitações para a concessão de empreendimentos de Linhas de Transmissão de energia elétrica são regidas pelo art. 175 da Constituição Federal de 1988, pela legislação setorial específica, especialmente pelas Leis 10.848/2004, 9.427/1996, 9.074/1995 e 8.987/1995 e, subsidiariamente, pela Lei 8.666/1993.
3. No âmbito do Tribunal de Contas da União (TCU) , a matéria está disciplinada pela IN-TCU 81/2018, que dispõe sobre o acompanhamento concomitante de privatizações de empresas, concessões e permissões de serviço público, contratação das Parcerias Público-Privadas (PPP) e de outorgas de atividades econômicas reservadas ou monopolizadas pelo Estado, por meio de análise da documentação remetida pelo poder concedente.
I.1.2. Entrega da documentação
4. Ao menos os documentos descritos no art. 3º da IN-TCU 81/2018 devem ser encaminhados ao TCU, de sorte que tais documentos assumem a condição de balizadores do planejamento da ação de controle.
5. Após a análise da documentação entregue pela Aneel por meio do Ofício 293/2019-DIR/ANEEL (peça 10) , complementada pelo e-mail enviado em 21/8/2019 (peça 11) , verificou-se que os documentos apresentados atendiam, de modo geral, à determinação constante no supracitado dispositivo (peça 14) .
I.1.3. Cronograma previsto
6. Consta à página 20 da Nota Técnica 18/2019-SEL-SCT/ANEEL, de 17/8/2019 (peça 15) , os seguintes marcos previstos no cronograma de realização do Leilão Aneel 2/2019 (Tabela 1) :
Tabela 1. Cronograma de atividades elaborado pela Aneel, referente ao Leilão 2/2019
	Eventos
	Data

	Publicação, no site da Aneel, do edital aprovado após contribuições da Audiência Pública e encaminhamento ao TCU
	20/8/2019

	Workshop de esclarecimentos técnicos sobre o edital e seus anexos
	21/10/2019

	Reunião pública da Diretoria para aprovação do edital, caso haja alterações
	18/11/2019

	Publicação, no D.O.U., do Aviso de Convocação do Leilão e divulgação do Comunicado Relevante a que se refere o item 10.9.6
	19/11/2019

	Sessão pública de realização do Leilão, no recinto da B3 S.A., sito à Rua XV de Novembro 275 - São Paulo - SP, às 10 horas
	19/12/2019

	Assinatura dos Contratos de Concessão
	20/3/2020

I.1.4. Discriminação dos lotes
7. A Tabela 2, a seguir, mostra informações sobre os lotes previstos para o leilão, atrelados aos Planos de Outorgas de Transmissão de Energia Elétrica - POTEE, de dezembro/2018 e de julho/2019.
Tabela 2. Discriminação dos empreendimentos previstos para cada lote objeto do Leilão Aneel 2/2019, justificativas e prazos para entrada em operação comercial.
	Lote (UF) 
	Empreendimentos
	Justificativa do lote
	Prazo (meses) 

	1
 (RS) 
	LT 230 kV Caxias Norte - Caxias 6 - C1 - 30 km;
LT 230 kV Caxias Norte- Vinhedos - Cl - 24 km;
LT 230 kV Caxias Norte- Monte Claro - C1- 27 km;
SE 525/230/138 kV Caxias Norte, 525/230 kV- (9+1R) x 224 MVA e 230/138 kV- 3 x 225 MVA;
Trechos de LT em 525 kV entre a SE Caxias Norte e a LT Itá - Caxias, C1, com 2 x 11 km;
Trechos de LT em 525 kV entre a SE Caxias Norte e a LT Campos Novos - Caxias, C1, com 2 x 13 km;
Trechos de LT em 230 kV entre a SE Caxias Norte e a LT Farroupilha - Caxias do Sul 2 C1, com 2 x 10 km;
Trechos de LT em 230 kV entre a SE Caxias Norte e a LT Farroupilha - Caxias do Sul 5 C1, com 2 x 10 km.
	Atendimento Elétrico à região serrana do Estado do Rio Grande do Sul.
	60

	2
 (BA) 
	SE 230/69 kV Olindina- 2 x 50 MVA;
Trechos de LT em 230 kV entre a SE Olindina e a LT Cícero Dantas - Catu C1, com 2 x 0,4 km;
Trechos de LT em 230 kV entre a SE Olindina e a LT Cícero Dantas - Catu C2, com 2 x 0,4 km.
	Atendimento às cargas da microrregião de Ribeira do Pombal.
	36

	3 (MG/RJ) 
	LT 345 kV Santos Dumont 2 - Leopoldina 2 C1, com 95 km;
LT 345 kV Leopoldina 2 - Lagos C1, com 143 km;
SE 345/138 kV Leopoldina 2 - (6+1Res) x 75 MVA.
	Atendimento à Zona da Mata Mineira e Região da Mantiqueira.
	60

	4 (AL) 
	LT 230 kV Messias - Rio Largo II C4, com 15 km.
	Escoamento de Geração na SE Suape II.
	42

	5 (PA/MT) 
	LT 230 kV Cláudia - Cachimbo C1, com 278 km;
LT 230 kV Cachimbo - Novo Progresso C1, com 227 km;
SE 500/230/138 kV Cláudia - novo pátio 230 kV e transformação 500/230 kV- (3+1Res) x 150 MVA, e novo pátio 138 kV e transformação 230/138 kV- 1 x 200 MVA;
SE 230 kV Cachimbo;
SE 230/138 kV Novo Progresso - 2 x 100 MVA.
	Suprimento à Região de Novo Progresso.
	60

	6 (MS/SP) 
	LT 440 kV Ilha Solteira - Três Irmãos C2, com 37 km.
	Escoamento do Potencial de
Fotovoltaica/Biomassa na região Noroeste do Estado de São Paulo.
	42

	7
 (MG) 
	LT 345 kV Nova Ponte - Araxá 3 C1, com 114 km;
LT 345 kV Nova Ponte - Uberlândia 10 C1, com 57 km;
SE 500/345 kV Nova Ponte - novo pátio 345 kV e transformação 500/345 kV- (6+1Res) x 100 MVA;
SE 345/138 kV Araxá 3 - (3+1Res) x 100 MVA;
SE 345/138 kV Uberlândia 10 - (3+1Res) x 100 MVA;
SE 345/138 kV Monte Alegre de Minas 2 - (6+1Res) x 66,67 MVA;
Trechos de LT em 345 kV entre a SE Monte Alegre de Minas 2 e a LT Itumbiara - Porto Colômbia, com 2 x 1 km.
	Atendimento ao Triângulo Mineiro e Alto Paranaíba.
	60

	8
 (CE) 
	SE 230/69 kV Crato II - 2 x 150 MVA;
Trechos de LT em 230 kV entre a SE Crato II e a LT Milagres - Tauá II, com 2 x 34 km.
	Atendimento às Cargas da SE Milagres.
	48 (1) 

	9 (BA/GO) 
	LT 230 kV Rio das Éguas - Rio Formoso II, C1/C2, CD, 105 km;
SE 230/138 kV Rio Formoso II, 2 x 200 MVA;
SE 500/230 kV Rio das Éguas - novo pátio 230 kV e transformação 500/230 kV - (6+1R) x 100 MVA.
	Atendimento à região Oeste da Bahia.
	48

	10
 (BA) 
	LT 500 kV Sapeaçu- Camaçari IV C1, com 105 km;
LT 230kV Camaçari IV- Pirajá, C1/C2, CD, com 40 km;
SE 230/69 kV Pirajá - 2 x 180 MVA;
SE 230/69 kV Camaçari II - 2 x 150 MVA.
	Atendimento à Região Metropolitana de Salvador.
	60

	11
 (AC) 
	LT 230 kV Rio Branco I - Feijó C1, com 392 km;
LT 230 kV Feijó - Cruzeiro do Sul Cl, com 280 km;
SE 230/69 kV Feijó - 2 x 20 MVA;
SE 230/69 kV Cruzeiro do Sul - 2 x 50 MVA.
	Integração de Cruzeiro do Sul e Feijó ao Sistema Interligado.
	60

	12
 (BA) 
	LT 230 kV Poções III- Itapebi C1, com 193 km.
	Atendimento ao Extremo Sul da Bahia
	60

Fonte: Nota Técnica 18/2019-SEL-SCT/ANEEL (peça 15, p. 5-6) c/c a Nota Técnica 529/219-SCT/ANEEL (peça 16, p. 3-6) .
Nota (1) : Inconsistência entre os prazos constantes nas Notas Técnicas 18/2019-SEL-SCT/ANEEL (42 meses) e 529/219-SCT/ANEEL (48 meses) .
I.1.5. Investimentos previstos e valores máximos para a Receita Anual Permitida - RAP
8. A Tabela 3, a seguir, apresenta os valores dos investimentos previstos para cada lote, bem como as correspondentes máximas quantias de Receita Anual Permitida-RAP. A estimativa dos investimentos foi impulsionada por estudos realizados pela Empresa de Pesquisa Energética - EPE para a licitação da expansão do parque de transmissão e encaminhada pelo Ministério de Minas e Energia - MME à Aneel. Tais estudos compõem a documentação do edital (Relatórios Técnicos R1 - Análise Técnico-Econômica de Alternativas; R2 - Detalhamento Elétrico e Econômico da Alternativa Escolhida; R3 - Estudo Socioambiental de Detalhamento da Solução Escolhida; R4 - Detalhamento da Integração Elétrica com a Rede Existente; e R5 - Custos Fundiários) .
Tabela 3 - Valores estimados e locais de implantação dos empreendimentos - Leilão Aneel 2/2019
	Lote (UF) 
	Estimativa de Investimentos¹
	RAP (R$) ¹
	Lote (UF) 
	Estimativa de Investimentos¹
	RAP (R$) ¹

	1
 (RS) 
	681.550.491,10
	113.876.318,89
	7
 (MG) 
	553.567.254,19
	95.043.482,14

	2
 (BA) 
	75.865.541,06
	12.434.045,80
	8
 (CE) 
	101.650.766,50
	17.021.516,55

	3
 (MG/RJ) 
	375.804.168,04
	64.972.807,84
	9
 (BA/GO) 
	303.378.548,42
	50.051.921,77

	4
 (AL) 
	29.674.696,81
	5.868.632,78
	10
 (BA) 
	517.860.201,09
	88.985.802,44

	5
 (PA/MT) 
	590.873.588,90
	101.360.368,86
	11
 (AC) 
	720.011.005,43
	123.232.941,15

	6
 (MS/SP) 
	98.792.055,01
	16.674.648,69
	12
 (BA) 
	171.099.239,30
	30.214.618,11

				Total
	4.220.127.555,85
	719.737.105,02

Fonte: Aneel (peças 10 e 28, Planilhas RAP, itens não digitalizáveis) .
Nota: (1) Os valores apresentados nessa tabela estão de acordo com os documentos apresentados pela Aneel após diligência da SeinfraElétrica. Os valores inicialmente previstos constam à peça 10. Houve alterações apenas nos lotes 2, 3, 6, 9 e 10, resultando em acréscimos na estimativa de investimentos de R$ 42 milhões e na RAP máxima de R$ 7 milhões.
9. Foi adotada a metodologia vigente do submódulo 9.8 do PRORET (Procedimentos de Regulação Tarifária) , aprovado pela Resolução Normativa Aneel 831/2018 e, para cálculo da RAP Máxima utilizados os valores do Banco de Preços Aneel vigente, aprovado pela Resolução Homologatória 2.514/2019, referenciados a maio de 2019.
10. A metodologia adotada para o cálculo da RAP Máxima é o método do Fluxo de Caixa Livre da Firma, o qual contempla como resultado o fluxo de caixa gerado pela operação da empresa, deduzido dos reinvestimentos necessários para sua manutenção: adotando-se essa metodologia, o investidor tem como remuneração exatamente o custo de seu capital próprio estimado.
11. O investimento estimado para execução dessas obras alcança a cifra de mais de R$ 4,2 bilhões e a soma das Receitas Anuais Permitidas (RAPs) calculadas pela agência para todos os empreendimentos atinge aproximadamente R$ 720 milhões.
12. O pagamento da RAP dar-se-á em doze parcelas mensais, na forma prevista no Contrato de Prestação de Serviços de Transmissão - CPST (a ser celebrado com o Operador Nacional do Sistema Elétrico - ONS) e no Contrato de Uso do Sistema de Transmissão - CUST (a ser firmado entre o ONS, representando as concessionárias de transmissão, e cada usuário) .
I.1.6. Critérios para o reajustamento da RAP
13. A RAP será objeto de reajustes a cada 12 meses pelo IPCA e estará sujeita a revisões a cada 5 anos, conforme procedimentos e parâmetros estabelecidos no Contrato de Concessão.
14. Nas revisões, serão recalculados o custo do capital de terceiros e o custo de operação e manutenção, levando-se em conta a atualização de parâmetros previamente definidos quando do cálculo da RAP, preservando-se o investimento inicial com base em premissas regulatórias estabelecidas no momento do Leilão.
15. No regulamento deste processo de Revisão de Receita das concessionárias de transmissão com concessões obtidas mediante licitação, serão reavaliados os custos percentuais de operação e manutenção, em função da evolução dos procedimentos operativos e do desenvolvimento de novas tecnologias que resultem em reduções desses custos, de acordo com regulamentação específica sobre o tema.
16. O parâmetro regulatório relacionado à Operação e Manutenção poderá ser revisado para determinação do ganho de eficiência empresarial, quando da revisão de receita, contribuindo para a modicidade tarifária.
17. A fixação de novos valores para a RAP, decorrentes de reajustes e revisões, conforme definidos na legislação e no Contrato de Concessão, somente será realizada por meio de Resolução da Aneel.
I.1.7. Edital do Leilão de Transmissão 2/2019
18. A sessão pública do Leilão será realizada nas instalações da B3 S.A. Tem por objetivo a contratação da Concessão do Serviço pela menor receita anual requerida. Os lances serão apresentados em envelope fechado, seguidos de lances a viva-voz, caso a diferença entre os valores da menor proposta financeira e da segunda melhor oferta seja igual ou inferior a 5% (cinco por cento) .
19. Haverá inversão das fases do Leilão, sendo, portanto, a habilitação etapa subsequente à realização da sessão pública do Leilão. Na fase de habilitação serão examinados os documentos das proponentes que se sagrarem vencedoras, com o fim de verificar o atendimento às condições de habilitação jurídica, técnica, econômico-financeira e fiscal fixadas no Edital (peça 17) .
20. Os documentos exigidos para a habilitação jurídica, econômico-financeira e para a comprovação da regularidade fiscal são aqueles previstos nas Leis 8.666/1993 e 8.987/1995.
21. A verificação do adimplemento de obrigações setoriais de que tratam as Leis 8.631/1993 e 9.427/1999, se a proponente for autorizada, concessionária, ou permissionária de serviço público de energia elétrica no Brasil, será feita pela comissão especial de licitação, no momento da análise dos documentos de habilitação.
I.1.8. Síntese das inovações/alterações no Leilão de Transmissão 2/2019
22. Destacam-se as seguintes inovações/alterações no Leilão de Transmissão Aneel 2/2019, em comparação ao último Leilão de Transmissão, o Leilão Aneel 4/2018:
22.1. passou-se a considerar a antecipação da data de entrada em operação comercial em uma cláusula específica nos contratos de concessão (Cláusula Sexta) , evidenciando que tal possibilidade compõe o risco do negócio (alínea 'r' da Primeira Subcláusula da Cláusula Décima Sétima dos Contratos de Concessão) ;
22.2. evidenciou-se nos contratos de concessão a necessidade de depreciação/amortização do investimento associado aos empreendimentos dentro do período de concessão, sem direito a indenizações referentes a tais investimentos ao término do contrato (Cláusula Sétima, Décima Terceira Subcláusula) ;
22.3. inserção de dispositivos prevendo explicitamente a aplicação de multa contratual, com base na Lei 8.666/1993, devido a descumprimento dos termos e prazos firmados, com a execução da Garantia de Fiel Cumprimento-GFC, no caso de não pagamento da multa aplicada por parte da Transmissora, conforme detalhado na Nota Técnica 08/2019-SEL-SCT-SFE-ANEEL (peça 19) ; e
22.4. as fases que antecedem a sessão pública de realização do Leilão terão prazos diferenciados (Figura 1) em razão da entrada em vigor da IN-TCU 81/2018 (que substituiu a IN-TCU 27/1998) , sendo este o primeiro leilão da Aneel executado sob a égide do referido normativo;
Figura 1. Comparativo realizado pela Aneel dos prazos em razão da alteração normativa
Fonte: Apresentação Aneel Leilão 2/2019.
I.2. Limitações
23. A enorme quantidade de documentos para a caracterização de cada lote, associada à quantidade de lotes leiloados (doze) , exigiram uma abordagem mais seletiva da documentação. Desta feita, considerando o prazo previsto para a manifestação da unidade técnica constante na IN-TCU 81/2018, bem como a necessidade de se concluir o ciclo de controle para o prosseguimento da fase externa do leilão (a Aneel deve se pronunciar sobre as questões observadas e corrigir eventuais falhas apontadas antes da fase externa) , a equipe de fiscalização adotou critérios para a seleção dos itens financeiramente mais relevantes quando do exame das planilhas de estimativa de investimentos e de cálculo das RAP Máximas.
24. Do mesmo modo, o tempo limitado para a análise da documentação exigiu que a equipe de fiscalização considerasse como pressuposto que o banco de preços da Aneel e seus normativos eram válidos e confiáveis. Nada obstante, com objetivo de mitigar o risco decorrente desse pressuposto, a nova metodologia de acompanhamento, destacada no item II.2 desta instrução, prevê a validação contínua do banco de preços da Aneel, bem como de outros critérios adotados pela autarquia que tenham caráter contínuo (as ações de controle transversais) .
I.3. Volume de recursos fiscalizados
25. O montante de investimento acumulado dos lotes que compõem o Leilão Aneel de Transmissão totaliza R$ 4,2 bilhões, o que equivale ao volume de recursos fiscalizados.
I.4. Benefícios estimados da fiscalização
26. Entre os benefícios estimados desta fiscalização pode-se mencionar o aprimoramento dos processos de desestatização de Linhas de Transmissão, auxiliando na identificação de falhas/erros, diminuindo a quantidade de etapas formais que pouco contribuem com o processo, impulsionando estudos necessários ao aperfeiçoamento das técnicas e dos controles existentes, bem como aumentando a segurança quanto ao sucesso dos processos de desestatização (mitigando os riscos de os leilões se tornarem desertos) . Apesar de haver reflexos diretos no caso concreto, não se considera possível, neste trabalho, quantificar em valores monetários o total dos benefícios desta fiscalização.
I.5. Referência normativa do trabalho realizado
27. Os trabalhos foram realizados em conformidade com as Normas de Auditoria do Tribunal de Contas da União (Portaria TCU 280, de 8 de dezembro de 2010, alterada pela Portaria TCU 168, de 30 de junho de 2011) .
II. Metodologia utilizada
28. O acompanhamento das contratações das concessões de Linhas de Transmissão é atualmente regulamentado pela IN-TCU 81/2018, que prevê a realização do controle observando o princípio da significância, de acordo com os critérios de materialidade, relevância, oportunidade e risco (art. 2º, § 1º) . A IN-TCU 81/2018 possibilita ainda a análise a partir de um número selecionado de outorgas, caso autorizado pelo Ministro Relator (art. 2º, § 3º) .
29. Ao menos os documentos descritos no art. 3º da IN-TCU 81/2018 devem ser encaminhados ao TCU, de sorte que tais documentos assumem a condição de balizadores do planejamento da ação de controle, podendo ser segregados em quatro temas: viabilidade técnica; viabilidade econômico-financeira; legalidade; e controles Aneel / EPE / MME / ONS.
30. Convém recordar que a IN-TCU 27/1998 (revogada pela IN-TCU 81/2018) estabelecia que o exame deveria ser realizado em quatro estágios: (i) viabilidade; (ii) processo de concorrência (edital, processo de pré-qualificação e minuta contratual) ; (iii) habilitação (julgamento e recursos) ; e (iv) contrato de concessão (situação financeira do ofertante ganhador após outorga; plano de investimento e fluxo de recursos; e composição/evolução acionária) . Atualmente, sob as regras da IN-TCU 81/2018, não mais estão previstos os exames correspondentes aos 3º e 4º estágios, os quais se destinavam a avaliar a fase externa do processo licitatório.
31. Na fase de planejamento houve uma etapa destinada à avaliação dos riscos inerentes ao processo de desestatização em referência, bem como dos controles existentes, de modo a permitir a mensuração dos riscos residuais remanescentes. Paralelamente, foi realizado painel de referência para validar os riscos primeiramente apontados pela equipe de fiscalização e permitir colecionar outros riscos eventualmente não considerados.
32. O painel de referência contou com a presença de servidores da SeinfraElétrica, de representante do gabinete do Exmo. Ministro Relator, de representantes do Núcleo de Supervisão de Auditoria (NSA) , bem como de servidores do TCU que atuaram anteriormente em processos de desestatização de Linhas de Transmissão. É oportuno destacar que o presente trabalho contou ainda com o apoio do NSA, que alocou um dos servidores lotados na Semec na função de supervisor da presente fiscalização.
33. A equipe de fiscalização propôs ainda um novo modelo de acompanhamento dos processos de desestatização de Linhas de Transmissão, segregando as ações de controle pontuais (específicas, realizadas a partir da documentação apresentada em razão dos leilões) das ações de controle transversais (gerais, atinentes aos processos e à base de dados que subsidiam a elaboração da documentação que compõe os editais dos leilões) . Tal sistemática fora apoiada pelo Secretário da SeinfraElétrica, que vislumbrou possibilidade de melhoria nos processos de controle, bem como pelos servidores que participaram do painel de referência.
34. As questões e os procedimentos aplicados decorrem, portanto, de análise de risco que considera um modelo de acompanhamento dos processos de desestatização de Linhas de Transmissão baseado em duas linhas de atuação: as ações de controle de caráter contínuo (as ações de controle transversais) e as ações de controle relacionadas aos exames dos casos concretos (as ações de controle pontuais - adstritas ao Editais de Leilões de Linhas de Transmissão) .
35. Enquanto as ações de controle pontuais têm como foco, especificamente, as ações, omissões, erros e possibilidades de melhorias dos Leilões de Linhas de Transmissão (visando assegurar que os resultados dos leilões eventualmente não sejam prejudiciais ao interesse público) , as ações de controle transversais avaliam questões estruturais (visando assegurar que as bases de dados e os procedimentos adotados sejam confiáveis) .
II.1. Análise de riscos
36. Nesse contexto foram colecionados os potenciais riscos associados ao processo de desestatização de Linhas de Transmissão, os quais exigem adequado tratamento. A avaliação de riscos foi juntada à peça 13 destes autos (Identificação de Riscos, Matriz de Avaliação de Riscos - MAR e Definição de Escopo) .
37. No âmbito do supracitado estudo, foram identificados doze riscos relevantes:
 (i) falhas nos estudos técnicos (tanto em face da qualidade desses estudos, quanto em razão de a escolha da alternativa mais vantajosa tomar como base preços constantes em um Banco de Preços que potencialmente pode não refletir os valores de mercado) ;
 (ii) deficiência nos estudos socioambientais e fundiários, por não considerarem em sua plenitude todos os fatores sensíveis à implantação do empreendimento conforme programado;
 (iii) falha na elaboração / fornecimento da documentação (inclusive erros nas planilhas para cálculo da RAP) ;
 (iv) orçamento e elementos de projeto básico impróprios ou imprecisos, impedindo a plena caracterização das obras, investimentos e/ou serviços;
 (v) definição de prazos incompatíveis com o objeto da contratação e/ou desconsideração de questões relevantes que podem impactar no prazo e, consequentemente, no fluxo de caixa projetado do proponente;
 (vi) contratação de serviços com restrições legais relacionadas a questões com alta sensibilidade (ambientais, fundiárias, concessões caducadas, dentre outras) , havendo necessidade de ajustes diversos;
 (vii) falha na publicidade dos elementos essenciais à caracterização do objeto;
 (viii) adoção de critérios econômico-financeiros incompatíveis com a legislação / jurisprudência vigentes (por exemplo, a utilização do beta da construção civil e/ou a adoção de um Custo Médio Ponderado do Capital [Weighted Average Capital Cost - WACC] pouco atrativo) ;
 (ix) adoção de soluções visando atender a interesses particulares;
 (x) estudos impróprios e custos sub ou superestimados, prejudicando a ampla concorrência;
 (xi) sistema de garantias contratuais ineficiente; e
 (xii) desconsideração de erros observados por terceiros (audiência pública que precedeu o leilão) .
II.2. Novo modelo de abordagem (ações de controle pontuais x ações de controle transversais) 
38. O conjunto de riscos apontados indicou que há questões estruturantes e questões específicas de cada leilão que exigem a atenção desta Corte de Contas. Nesse sentido, com o objetivo de estruturar um plano de ações mais eficiente, a equipe de fiscalização propôs uma abordagem segregando as ações de controle de caráter contínuo (as ações de controle transversais) das ações de controle relacionadas aos exames dos casos concretos (as ações de controle pontuais - adstritas aos editais dos Leilões de Linhas de Transmissão) .
39. Enquanto as ações de controle pontuais têm como foco, especificamente, as ações, omissões, erros e possibilidades de melhorias dos Leilões de Linhas de Transmissão (visando assegurar que os resultados dos leilões eventualmente não sejam prejudiciais ao interesse público) , as ações de controle transversais avaliam questões estruturais (visando assegurar que as bases de dados e os controles sejam confiáveis) , como por exemplo: (i) a adequação dos processos de exame da viabilidade técnica e de cálculo da viabilidade econômico-financeira (inclusive os dados constantes no Banco de Preços de Referência da Aneel) , o Custo Médio Ponderado do Capital (Weighted Average Capital Cost - WACC) , e as Notas Técnicas emitidas pela Aneel; e (ii) o controle e a legalidade das ações empreendidas e/ou omissões dos órgãos e entidades competentes (Aneel, Empresa de Pesquisa Energética - EPE, Ministério de Minas e Energia - MME e Operador Nacional do Sistema - ONS) .
40. Ao passo que as ações de controle pontuais devem ser implementadas em todos os Leilões de Transmissão, as ações transversais devem compor projetos de acompanhamento de maior envergadura (buscando o aperfeiçoamento das técnicas, ferramentas e premissas utilizadas na elaboração da documentação que compõe os Editais de Linhas de Transmissão) , a exemplo dos trabalhos desenvolvidos no âmbito do TC Processo 006.335/2013-6 (Fiscalização de Custos / Banco de Preços - Acórdão 1163/2014-TCU-Plenário, de relatoria do Min. José Jorge) e do TC Processo 028.601/2016-5 (Auditoria Operacional - Licenciamento Empreendimentos de Transmissão de Energia Elétrica - Acórdão 523/2018-TCU-Plenário, de relatoria do Min. José Múcio Monteiro) .
41. A convicção quanto à necessidade de implantação do novo modelo de abordagem adveio de um exame aprofundado das deliberações deste Tribunal, exaradas entre 2011 e 2018, acerca dos processos relacionados a desestatização de Linhas de Transmissão, ainda que de forma indireta (peça 20) . O referenciado estudo confirmou que havia dois temas transversais principais que, por sua relevância, eram tratados continuamente: o custo médio ponderado do capital (WACC) e a metodologia de estimativa de custos/Banco de Preços.
42. Tais temas, em função da metodologia adotada para o cálculo da Receita Anual Permitida, norteiam a elaboração dos planos de negócio dos empreendimentos que são leiloados. Ademais, sob o viés dos participantes do leilão, o WACC e o custo estimado de investimento são os elementos mais relevantes para a elaboração da oferta. Paralelamente, temas estanques, mas do mesmo modo relevantes, como a qualidade dos estudos técnicos e a viabilidade da obtenção do licenciamento ambiental no prazo estimado, também eram tratados com muita frequência. Ou seja, o exame dos processos correspondentes às deliberações exaradas entre 2011 e 2018 permitiu observar que, mesmo que de forma incipiente e empírica, naturalmente esta Corte de Contas já havia impulsionado ações de controle relacionadas a temas estruturais (transversais) .
43. Outrossim, tais estudos indicaram a recorrência de vários desses temas nos diversos leilões, bem como que o TCU alcançou maiores avanços no aprimoramento do processo de desestatização quando realizou estudos mais específicos e aprofundados. Nada obstante, a segregação proposta não é no sentido de não se analisar questões atreladas a temas transversais nos exames pontuais (relacionados a casos concretos) . O contrário, os casos concretos são uma valiosa fonte de identificação de questões que necessitam ser aperfeiçoadas.
44. O que se propõe, portanto, é que as questões estruturais identificadas deixem de ser tratadas no âmbito dos processos dos leilões e, mesmo que sejam objeto de encaminhamentos nesses processos, que passem a ser tratadas em processos específicos: estruturados e planejados, com o objetivo de capturar o potencial máximo de aperfeiçoamento desses temas.
II.3. Questões formuladas
45. Desta feita, considerando tais premissas, pontualmente avaliou-se a viabilidade de se incluir o exame de cada um dos dozes riscos relevantes identificados (item 37, retro) no escopo das ações de controle pontuais (atreladas diretamente aos leilões) . Tal análise (peça 13, p. 3-4) indicou que apenas sete dos doze riscos deveriam ser tratados nas ações de controle pontuais, tendo sido elaboradas cinco questões de fiscalização associadas a tais eventos (Tabela 4) .
Tabela 4. Questões de fiscalização elaboradas e riscos associados
	Questões de fiscalização
	Riscos associados

	1 - O tratamento dado aos relevantes riscos socioambientais e fundiários é apropriado?
	Deficiência nos estudos socioambientais e fundiários, por não considerarem em sua plenitude todos os fatores sensíveis à implantação do empreendimento conforme programado.

	2 - As RAPs Máximas, bem como os parâmetros utilizados para suas estimativas e correspondentes cronogramas, possuem nível de confiabilidade aceitável?
	Falha na elaboração / fornecimento da documentação (inclusive erros nas planilhas para cálculo da RAP) .

		Orçamento e elementos de projeto básico impróprios ou imprecisos, impedindo a plena caracterização das obras, investimentos e/ou serviços.

		Definição de prazos incompatíveis com o objeto da contratação e/ou desconsideração de questões relevantes que podem impactar no prazo e, consequentemente, no fluxo de caixa projetado do proponente.

	3 - Há lotes procedentes de concessões caducadas e, havendo tais situações, a decretação da extinção da concessão é um ato jurídico perfeito?
	Contratação de serviços com restrições legais relacionadas a questões com alta sensibilidade (ambientais, fundiárias, concessões caducadas, dentre outras) , havendo necessidade de ajustes diversos.

	4 - As garantias exigidas são adequadas, considerando os objetivos do sistema de garantia e os objetos leiloados?
	Sistema de garantias contratuais ineficiente.

	5 - Houve adequado tratamento das questões tratadas na audiência pública?
	Desconsideração de erros observados por terceiros.

46. Paralelamente, embora o objetivo imediato do presente feito não seja o desenvolvimento de metodologia de acompanhamento dos Leilões de Transmissão, foram realizadas proposições quanto aos exames complementares que deveriam ser realizados no âmbito das ações de controle transversais (peça 13) , de modo a auxiliar o desenvolvimento da referida metodologia e com o objetivo de promover a integração das citadas ações de controle.
II.4. Trilha de fiscalização (ações de controle pontuais - leilões) 
47. Ao fim e ao cabo, quanto aos procedimentos a serem aplicados no âmbito dos acompanhamentos realizados nas ações de controle pontuais (nos leilões, especificamente) , foi elaborada trilha de fiscalização (peça 21) contendo os seguintes tópicos: (i) quantificação e tratamento de riscos socioambientais e/ou fundiários relevantes; (ii) tratamento do risco de judicialização em face de caducidade de concessões que estão sendo novamente leiloadas; (iii) avaliação da documentação apresentada quanto a existência de eventuais erros/omissões; (iv) avaliação da compatibilidade dos cronogramas (não apenas dos lotes com riscos socioambientais e/ou fundiários relevantes) e do impacto de eventuais ajustes nas RAP Máximas calculadas; (v) conferência quanto à regular caracterização dos lotes; (vi) avaliação da metodologia de cálculo em relação a questões sensíveis cujo controle não pode ser verificado por meio de processos de controle transversais e do impacto dos correspondentes ajustes nas RAP Máximas calculadas; (vii) avaliação da eficiência dos sistema de garantias (adequação das garantias exigidas) ; e (viii) conferência quanto ao processamento das contribuições obtidas na Audiência Pública.
III. Audiência Pública (contribuições e/ou falhas) 
48. O resumo das análises das 199 contribuições, recebidas de 27 entidades durante a Audiência Pública 23/2019, encontra-se no item III.3 da NT-18-2019-SEL-SCT/ANEEL, que trata justamente da aprovação do Edital do Leilão de Transmissão 2/2019-Aneel após a análise das contribuições da referida audiência (peça 15, p. 12-13) .
49. A análise da audiência pública é detalhada no Apêndice 1 desta instrução (p. 28-30) . Ao final, a realização da audiência pública mostrou-se eficiente e, a princípio, não é possível vislumbrar falha relativa à atuação da Aneel. Nesta etapa do processo de desestatização, a agência ajustou a documentação do Leilão naquilo que lhe era pertinente, com base nas sugestões apresentadas, não sendo constatada a existência de contribuição relevante que a Aneel não tenha acatado.
IV. Editais, anexos, minutas contratuais, planilhas e relatórios técnicos
IV.1. Tratamento dos relevantes riscos socioambientais e fundiários
50. Os relatórios R3 estão atualizados, conforme determinação constante no item 9.1.3 do Acórdão 523/2018-TCU-Plenário, de relatoria do Ministro José Mucio. Convém destacar que a equipe de fiscalização se limitou a verificar as datas dos referidos documentos, não empreendendo esforços com vistas a avaliar se os seus conteúdos também estão atualizados (peça 41) .
51. O tratamento dos riscos socioambientais e fundiários é mais facilmente realizado a partir dos apontamentos constantes nos relatórios R5 (que trata do levantamento dos custos fundiários) e R3 (que trata da análise socioambiental, incluindo os mapas de uso e ocupação do solo, de geomorfologia, de cobertura vegetal, de áreas protegidas, de interesse socioambiental, de restrições socioambientais, e de municípios e infraestrutura regional) . A análise de risco efetuada pela equipe de fiscalização é detalhada no Apêndice 2 desta instrução (p. 31-41) e indica que há riscos relacionados ao prazo de execução dos lotes 1 e 10 (prazos potencialmente inferiores aos necessários) que devem ser administrados pela Aneel concomitantemente à execução dos empreendimentos (Apêndice 2, item 12) . Quanto aos prazos estabelecidos para a execução dos lotes 6, 9 e 12, cujo exame indicou a concessão de prazos maiores que os necessários, por meio do Ofício de Requisição 02-182/2019-TCU/SeinfraElétrica, de 2/10/2019 (peça 27) foram formalizados os questionamentos à Aneel, a qual respondeu à solicitação de esclarecimentos deste Tribunal informando (peça 28, p. 9) :
'Para definição dos prazos, além do licenciamento e questões fundiárias, consideramos itens como:
1. Tamanho do empreendimento (quantidade e complexidade dos empreendimentos do lote na região) ;
2. Obras especiais (linhas subterrâneas, elevadas movimentações de terra, grandes travessias de linhas de transmissão, implantação em áreas urbanas, fundações de torres dentro do leito de rios, terrenos alagadiços em parte do ano principalmente na região Norte) ;
3. Empreendimentos advindos de contratos caducados (por dificuldade na implantação anterior à caducidade - com efeito de aumento do prazo, possibilidade de se utilizar licenças existentes - com efeito de redução no prazo) ;
4. Datas de necessidade estabelecidas pelo planejamento setorial (quando possível atendê-las caso os estudos sejam disponibilizados em tempo hábil) .
Para definição do prazo do lote 6 considerou-se questões de licenciamento ambiental (licenciamento federal) e obras especiais (torres no leito do rio na chegada da subestação UHE Ilha Solteira) .
Para definição do prazo do lote 9 considerou-se questões de licenciamento ambiental (licenciamento federal) , tamanho do empreendimento (setor novo 230 kV, extensão de linha de transmissão e subestação nova) e uso da terra na região (forte presença de agronegócios e culturas mecanizadas com pivôs centrais) .
Para definição do prazo do lote 12 considerou-se questões de licenciamento ambiental (licenciamento na região sudeste do estado da Bahia) , extensão da linha de transmissão e por ser empreendimento alternativo e com parte do corredor próximo da extinta LT 230 kV Funil - Itapebi (a mencionada LT era objeto de contrato caducado, por dificuldades socioambientais e de licenciamento) .'
 (grifos acrescidos) 
52. Ou seja, em síntese, a autarquia informa que os prazos considerados para os lotes 6, 9 e 12 foram alongados em face da existência de obras especiais no lote 6, do uso da terra na região do lote 9 e de dificuldades socioambientais e de licenciamento do trecho correspondente ao lote 12, observadas em contrato anterior já caducado.
53. Enfim, dos esclarecimentos apresentados pela Aneel, depreende-se que a autarquia entendeu que seria razoável conceder: para o lote 6, 11 meses de prazo a mais, em face de torres a serem construídas no leito do rio, na chegada da subestação UHE Ilha Solteira; para o lote 9, 9 meses de prazo a mais, em razão da forte presença de agronegócios e culturas mecanizadas com pivôs centrais, o que, a princípio, atrasaria a liberação da faixa de servidão; e para o lote 12, 15 meses de prazo a mais, em face de ser empreendimento alternativo, com parte do corredor próximo da extinta LT 230 kV Funil - Itapebi, cujo contrato fora caducado em razão de dificuldades socioambientais e de licenciamento.
54. As justificativas apresentadas pela Aneel devem ser consideradas, em que pese a situação encontrada indique um grau de fragilidade no modelo de determinação do prazo para a entrada em operação dos empreendimentos. Ou seja, embora o exame realizado pela equipe de fiscalização (Apêndice 2, item 6) indique que os lotes 6 e 9 sejam classificados como empreendimentos de baixo risco e que o lote 12 seja classificado como empreendimento de médio risco, em especial em função do maior risco de atraso no licenciamento ambiental, a Aneel optou por conceder prazo para entrada em operação superior ao estimado pela equipe de fiscalização, cujos cálculos tomaram como base parâmetros apresentados pela própria Aneel em fiscalizações anteriores. Reconhece-se, no entanto, que há uma subjetividade nesses parâmetros, haja vista que a autarquia ainda não estabeleceu parâmetros objetivos para esses cálculos.
55. Não fossem as autorizações prévias para a antecipação da entrada em operação dos empreendimentos, o que é visto pela equipe de fiscalização como um fator positivo no processo de contratação (uma vez que estimula os participantes dos leilões a serem mais eficientes e, paralelamente, atende ao interesse público de reduzir o prazo em que os empreendimentos entram em operação, quando necessários ao equilíbrio do SIN) , não seria demasiado relevante aprofundar nessa questão em uma ação de controle pontual. Entretanto, tal fato potencialmente resulta em uma redução da RAP ofertada no leilão, haja vista que a redução do prazo de investimento (com o adiantamento da data de entrada em operação) , antecipa o início das receitas e, consequentemente, reduz custos atrelados ao capital investido. Ou seja, caso essa redução da RAP não seja efetivamente capturada pelos ofertantes, pode-se ter um incremento desarrazoado na RAP contratada. Essa questão sugere, portanto, a necessidade de a Aneel impulsionar estudos para o aperfeiçoamento, de forma normatizada, do modelo de determinação dos prazos para a execução dos lotes, com critérios objetivos e condições pré-estabelecidas de se sopesar questões subjetivas (princípios da eficiência, do interesse público e da razoabilidade - art. 2º, caput, Lei 9.784/1999) .
56. Quanto à falta de uniformidade dos relatórios R3, algumas questões não foram abordadas nos relatórios de alguns lotes (em especial no relatório do lote 12, mas em menor grau nos relatórios dos lotes 7, 9 e 10) , os quais deixaram de indicar informações importantes, bem como tais informações não puderam ser obtidas pelo cotejamento de dados existentes nos documentos anexos. Ao ser questionada, a Aneel informou que (peça 28, p. 11-12) :
'A gestão dos Relatórios R3 segue metodologia estabelecida pelo Planejamento (MME e EPE) , não cabendo à ANEEL contestações quanto a metodologia adotada para emissão dos mesmos, nem quanto a uniformização do procedimento.
Em nossa análise, as informações que por ventura não estejam presentes de forma explícita no texto do relatório podem ser obtidas nos documentos anexos tais como: mapas, desenhos, cadernos, coordenadas georreferenciadas do corredor de estudo em arquivo 'kmz', estudo preliminar socioambiental do Relatório R1, etc; e são suficientes para instrução dos lotes.'
 (grifos acrescidos) 
57. O entendimento da Aneel não se coaduna com o entendimento da equipe de fiscalização. Em que pese os Relatórios R3 sigam metodologia estabelecida pelo Planejamento do MME e da EPE, a autarquia, assim como o MME, quando da aprovação dos referidos estudos, deve verificar se tais documentos apresentam efetivamente, de forma clara e objetiva, todas as informações previstas na Nota Técnica DEA 25/14, de novembro/2014 - Termo de Referência para Elaboração de 'Relatório de Definição da Diretriz e Análise Socioambiental - Relatório R3' para Linhas de Transmissão (peça 24) .
58. Há que se considerar que os participantes dos leilões não detêm o mesmo prazo que a Aneel, o MME e a EPE para a análise da documentação pertinente aos lotes ofertados, devendo os órgãos e entidades responsáveis pela etapa de instrução do leilão garantir que a documentação que acompanha o edital do leilão seja completa e forneça as informações necessárias à rápida compreensão dos elementos atinentes aos lotes leiloados. Convém ressaltar que, nos lotes cujos elementos de caracterização não sejam objetivamente esclarecidos e/ou apresentados, naturalmente há a precificação desses elementos na forma de risco e, consequentemente, isso resulta na oferta de uma RAP maior do que deveria ser ou, até mesmo, no desinteresse quanto ao lote.
59. No caso concreto em exame, convém destacar trechos do item 7, do Relatório R3 do lote 12, que denotam claramente essa impropriedade (peça 37, p. 107-115) :
'Travessia de corpos d´água, indicando o nome dos rios e a extensão da travessia
A diretriz cruza diversos cursos d´água. Uma indicação da extensão das travessias só será possível após a topografia e elaboração da planta perfil. Porém, os cursos d'água mais relevantes estão listados abaixo.
Travessia de rodovias e ferrovias, indicando as respectivas denominações.
As rodovias identificadas na área de estudo estão indicadas abaixo. Uma indicação dos nomes das rodovias e extensão das travessias só será possível após a topografia e elaboração da planta perfil.
Extensão de vegetação nativa atravessada pela diretriz
 (...) A extensão exata de vegetação nativa atingida só poderá ser mensurada na próxima etapa de planejamento, durante a topografia e elaboração da planta/perfil da LT.
Extensão de travessia da LT em áreas de silvicultura e cana-de-açúcar
Há agricultura em praticamente todo o corredor, sendo criação de gado predominante. A extensão exata de vegetação nativa atingida só poderá ser mensurada na próxima etapa de planejamento, durante a topografia e elaboração da planta/perfil da LT.'
 (grifos acrescidos) 
60. O referido conteúdo não atende à completude de informações previstas no tópico 7 da Nota Técnica DEA 25/14 (peça 24, p. 17-23) , dedicado à Caracterização da Diretriz Preferencial, o que além de constituir-se evidência da falta de uniformidade mencionada, representa riscos não mensurados com o condão de prejudicar a atratividade do leilão.
61. A constatação denota fragilidade nos controles da Aneel quanto à qualidade dos relatórios R3, o que, consequentemente, resulta em redução da confiabilidade desses documentos (afronta aos princípios da eficiência, do interesse público e da razoabilidade - art. 2º, caput, Lei 9.784/1999; e ao art. 5º da Lei 8.987/1995) .
62. Nessa esteira, convém ressaltar que por meio do TC Processo 028.601/2016-5, o qual se encontra em fase de monitoramento do Acórdão 523/2018-TCU-Plenário, de relatoria do Ministro José Mucio Monteiro, vem sendo monitorada a revisão que está sendo efetuada, a cargo do MME em conjunto com a EPE, dos métodos e diretrizes para a elaboração dos relatórios técnicos R1, R2, R3, R4 e R5, bem como a revisão dos procedimentos, instrumentos, métodos e critérios utilizados para avaliar a qualidade desses relatórios.
63. Sobre o assunto, o MME realizou, no período de 12/9/2018 a 26/10/2018, Consulta Pública (peça 39) sobre a 'minuta do normativo que estabelece diretrizes para o planejamento da transmissão de energia elétrica', a qual prevê que a EPE deve elaborar documento sobre as diretrizes para elaboração dos relatórios técnicos, submetendo-o à aprovação do MME (peça 40, p. 8) . Contudo, não se tem notícia da aprovação da referida minuta até o momento.
64. Desse modo, considerando que o MME e a EPE já estão tratando do assunto e que a questão está sendo acompanhada por meio do TC Processo 028.601/2016-5, entende-se pertinente, com o objetivo de subsidiar os entes governamentais nos estudos de melhoria dos relatórios técnicos que integram os leilões de sistemas de transmissão, dar ciência à EPE e ao MME dos apontamentos relativos à deficiência na qualidade dos relatórios R3 do Leilão 2/2019 (item IV.1) , bem como juntar cópia da presente instrução e da deliberação que vier a ser adotada nestes autos no TC Processo 028.601/2016-5, de modo a auxiliar o monitoramento que está sendo efetuado no referido processo.
65. Por fim, considerando a previsão constante do art. 5º, caput, inciso I, da Resolução Normativa Aneel 594/2013 (peça 38, p. 4) , verifica-se a necessidade de a Aneel impulsionar estudos para criação de um modelo de verificação da qualidade mínima aceitável para os Relatórios R3, com indicação dos elementos essenciais à caracterização dos empreendimentos e preenchimento de tabela com tais informações, permitindo o desenvolvimento de indicadores para o aperfeiçoamento dos processos de desestatização de linhas de transmissão, em consonância com as diretrizes estabelecidas pelo MME em conjunto com a EPE.
IV.2. Nível de confiabilidade das RAPs Máximas, bem como dos parâmetros utilizados para suas estimativas e correspondentes cronogramas
66. Os questionamentos realizados pela equipe de fiscalização foram formalizados por meio do Ofício de Requisição 02-182/2019-TCU/SeinfraElétrica, de 2/10/2019 (peça 27) . Segue a síntese do exame realizado, considerando as respostas apresentadas pela Aneel (juntadas aos autos à peça 28) em face dos questionamentos efetuados pela equipe de fiscalização.
IV.2.1. Avaliação da documentação apresentada quanto a existência de eventuais erros/omissões
67. No que diz respeito a erros/omissões relevantes nos documentos/planilhas apresentados, vários apontamentos foram realizados pela equipe de fiscalização, os quais foram posteriormente submetidos à Aneel, a qual se posicionou pontualmente sobre cada questão. O detalhamento desses apontamentos está no Apêndice 3 desta instrução (p. 42-44) .
68. A maior parte dos apontamentos atrelados a erros nas planilhas foi acatada e corrigida pela Aneel (Apêndice 3, itens 1-6) . No entanto, parcela dos apontamentos relacionada a questões fundiárias não foi acatada, em especial em face da ausência de padronização quanto à forma de abordagem dos custos fundiários. Trata-se de questão que exige melhoria, que é também destacada no item IV.2.4 (Indenização Fundiária) desta instrução, sob o viés dos critérios para a definição dos coeficientes de servidão (questão materialmente mais relevante e que abarca esse tema) .
69. Com relação aos Valores das Garantias de Fiel Cumprimento do Contrato (p. 38 do Edital) , constatou-se erro em relação aos valores constantes no item 11.1 do Edital (Apêndice 3, itens 7-8) . Tal questão também foi objeto de questionamento à Aneel, a qual comprovou que nova versão do edital já havia sido disponibilizada corrigindo o erro.
IV.2.2. Conferência quanto à regular caracterização dos lotes
70. No exame relativo à regular caracterização dos lotes, buscou-se identificar impropriedades e/ou imprecisões nos orçamentos/estudos técnicos que pudessem prejudicar a plena caracterização das obras e dos investimentos. Esse exame possibilitou identificar dois custos desconsiderados em todos os lotes (Tabela 5) : o custo relativo à apresentação da Garantia de Fiel Cumprimento do Contrato (item 11 do Edital; peça 17, p. 37-40) ; e o custo correspondente à realização do leilão/gestão da referida garantia, previsto no Apêndice G do Edital (peça 17, 67) .
Tabela 5. Custos desconsiderados - valores de investimento originalmente previstos.
	Lote
	Valor do Investimento Previsto
	Custo da Garantia do Contrato - 4% do valor garantido (1) 
	Apêndice G - Remuneração B3 S.A.
	Total dos Custos Desconsiderados
	% do Investimento

	1
	681.550.491,10
	1.363.100,98
	334.354,46
	1.697.455,44
	0,25%

	2
	76.539.678,54
	153.079,36
	331.835,02
	484.914,38
	0,63%

	3
	375.804.168,04
	751.608,34
	330.838,79
	1.082.447,13
	0,29%

	4
	29.674.696,81
	59.349,39
	330.743,21
	390.092,60
	1,31%

	5
	590.873.588,90
	1.181.747,18
	329.468,83
	1.511.216,01
	0,26%

	6
	98.792.055,01
	197.584,11
	323.287,23
	520.871,34
	0,53%

	7
	553.567.254,19
	1.107.134,51
	323.239,34
	1.430.373,85
	0,26%

	8
	101.650.766,50
	203.301,53
	319.599,08
	522.900,61
	0,51%

	9
	261.246.610,85
	522.493,22
	325.991,37
	848.484,59
	0,32%

	10
	517.325.513,02
	1.034.651,03
	327.871,99
	1.362.523,02
	0,26%

	11
	720.011.005,43
	1.440.022,01
	323.798,34
	1.763.820,35
	0,24%

	12
	171.099.239,30
	342.198,48
	324.990,46
	667.188,94
	0,39%

 (1) Nota: O Edital possibilita (item 8.3, p. 22) a apresentação de garantia nas modalidades caução em dinheiro, seguro-garantia, fiança bancária e títulos da dívida pública. Para o cálculo do custo da apresentação da Garantia do Fiel Cumprimento do Contrato considerou-se o custo médio para a emissão do seguro-garantia (considerando sociedades empresárias que possuem lastro em instituição financeira) . Segundo Justen Filho (2010, p. 720) , o seguro-garantia 'passou a ter grande relevo, na medida em que o custo passou a ser menor do que o das demais modalidades previstas no elenco do art. 56 [Lei 8.666/1993]. Como decorrência, difundiu-se a opção dos interessados pelo seguro-garantia'. Por outro lado, conforme o Acórdão 325/2007-TCU-Plenário, o percentual atribuível ao seguro-garantia no BDI depende do prazo de execução da obra, da classificação de risco da empresa e da negociação do prêmio com a seguradora, sendo que 'Referências de instituições operadoras de seguros indicam que o prêmio pela garantia situa-se no intervalo percentual de 0,45% a 4,0% ao ano sobre o valor da apólice, conforme a classificação obtida pela empresa junto à instituição seguradora'.
71. São custos relevantes que, teoricamente, correspondem a uma redução, entre 3,5% e 19%, na remuneração prevista para os investidores pelo modelo de Fluxo de Caixa Livre da Firma. Isso ocorre, pois, nesse modelo, a remuneração do investidor corresponde exatamente ao custo de seu capital próprio. No caso em exame, a remuneração do investidor corresponde, portanto, ao montante obtido a partir da aplicação de uma taxa de 9,89% (kp) sobre 70% do valor do investimento (Tabela 6) .
Tabela 6. Redução na remuneração prevista para o investidor em face da desconsideração dos custos relativos à apresentação da garantia do contrato e à remuneração da B3 S.A. (instituição realizadora do leilão e responsável pela gestão da garantia do contrato) .
	Lote
	Valor do Investimento Previsto
	Remuneração Estimada para o Investidor
	Total dos Custos Desconsiderados
	Remuneração Real do Investidor
	Redução na Remuneração do Investidor

	1
	681.550.491,10
	47.183.740,50
	1.697.455,44
	45.486.285,06
	3,6%

	2
	76.539.678,54
	5.298.841,95
	484.914,38
	4.813.927,57
	9,2%

	3
	375.804.168,04
	26.016.922,55
	1.082.447,13
	24.934.475,43
	4,2%

	4
	29.674.696,81
	2.054.379,26
	390.092,60
	1.664.286,66
	19,0%

	5
	590.873.588,90
	40.906.178,56
	1.511.216,01
	39.394.962,55
	3,7%

	6
	98.792.055,01
	6.839.373,97
	520.871,34
	6.318.502,63
	7,6%

	7
	553.567.254,19
	38.323.461,01
	1.430.373,85
	36.893.087,16
	3,7%

	8
	101.650.766,50
	7.037.282,56
	522.900,61
	6.514.381,95
	7,4%

	9
	261.246.610,85
	18.086.102,87
	848.484,59
	17.237.618,28
	4,7%

	10
	517.325.513,02
	35.814.445,27
	1.362.523,02
	34.451.922,25
	3,8%

	11
	720.011.005,43
	49.846.361,91
	1.763.820,35
	48.082.541,56
	3,5%

	12
	171.099.239,30
	11.845.200,34
	667.188,94
	11.178.011,40
	5,6%

72. Ou seja, a desconsideração de tais custos teoricamente representa impacto significante, em especial nos lotes com investimentos menores. Nesses casos, a transferência aos investidores dos custos associados à realização do leilão/gestão da garantia (previsto no Apêndice G do Edital; peça 17, p. 67) torna-se mais relevante. Tradicionalmente os leilões da Aneel não consideram tais custos, diferentemente do que ocorre nas licitações usuais, nas quais parcela do BDI se destina ao custeio de garantias e despesas indiretas. Nesse contexto, usualmente os investidores vêm absorvendo essa parcela de custos desconsiderados, provavelmente adotando custos de capital próprio menores que os estimados pela Aneel e/ou otimizando a construção das Linhas de Transmissão para compensá-los.
73. Nada obstante, houve épocas em que diversos lotes dos leilões da Aneel deixaram de ser contratados em razão do desinteresse dos investidores (Figura 2) . Logo, é essencial que a estimativa de custos efetuada pela Aneel seja a mais próxima possível da realidade, haja vista o risco de eventualmente lotes deixarem de ser atrativos e de tal situação inviabilizar a formalização dos contratos de concessão de linhas de transmissão conforme a programação dos órgãos e entidades responsáveis pela gestão do SIN.
Figura 2. Histórico de % de deságios e % de lotes contratados nos Leilões de Linhas de Transmissão da Aneel.
Nota: o lado esquerdo do gráfico informa o % de deságio e o lado direito o % de lotes contratados.
74. Há que se considerar que vários lotes são essenciais ao apropriado funcionamento do SIN, de forma que o fracasso na contratação potencialmente ocasiona uma fragilidade no sistema. Consubstancia esse entendimento o fato de as Cláusulas Sextas das minutas contratuais já autorizarem previamente, em oito dos doze lotes, a antecipação da data de entrada em operação comercial para o menor prazo possível (lotes 1, 3, 6, 7, 9, 10, 11 e 12) . Outrossim, mesmo quanto a três dos quatro lotes restantes (lotes 2, 4 e 5) , embora as datas contratadas para entrada em operação comercial sejam março/2023, setembro/2023 e março/2025, as minutas contratuais já autorizam a antecipação da entrada em operação dos empreendimentos para janeiro/2023 (antecipação de 2 meses) , janeiro/2023 (antecipação de 8 meses) e janeiro/2023 (antecipação de 26 meses) .
75. Ao ser questionada, Aneel informou que (peça 28, p. 6-7) :
'A quase totalidade das garantias de fiel cumprimento apresentadas pelos concessionários para os contratos de concessão de transmissão são na modalidade seguro garantia. Ou seja, o prêmio pago à seguradora corresponde a uma fração do valor garantido. O valor garantido pelo edital de leilão de transmissão representa 5% do valor do investimento estimado pela ANEEL.
O prêmio normalmente pago às seguradoras depende da avaliação de risco que a seguradora realiza do agente e por isso é variável. Dadas as características do segmento de transmissão, esses prêmios não são superiores, em valores médios, a 4% do valor garantido.
Assim, o valor final do prêmio correspondente não é superior a 0,2% do valor do investimento e, por isso, em nosso entendimento em relação apenas à monta de investimento estimado, sem adentrar também em demais parâmetros que compõem a Receita Anual Permitida - RAP máxima, como parâmetros financeiros e de O&M, torna-se dispensável na modelagem da receita teto que será submetida ao processo licitatório com contratação dada pela menor RAP ofertada. Na RAP máxima, haveria efeito de 0,033%.
A gestão financeira das garantias de fiel cumprimento dos contratos de concessão de transmissão atualmente é realizada pela B3 S.A. - Brasil, Bolsa, Balcão. A administração de garantia atualmente tem custo médio anual de 0,00060% do valor do investimento estimado para cada contrato. Ou seja, com valor pouco representativo para composição na modelagem da RAP máxima, onde terá efeito aproximado de 0,0004 % na RAP considerando período médio de administração das garantias de 4 anos.'
 (grifos acrescidos) 
76. O entendimento da Aneel diverge da visão da equipe de fiscalização. Em que pese a suscitada baixa representatividade dos valores em relação aos montantes de investimento, considerando o modelo teórico adotado para o cálculo da receita máxima permitida (examinando-se a questão sob o prisma do investidor) , são custos relevantes que necessitam ser, de alguma forma, absorvidos.
77. Como já suscitado, situação mais crítica é a que se observa nos lotes cujos valores de investimento são menores. No caso em exame, por exemplo, nota-se que tais custos variam entre 0,25% e 1,31% dos montantes de investimento estimados (Tabelas 5 e 6, retro) , mas que também representam entre 3,5% e 19% da rentabilidade prevista para o investidor. Nos lotes com investimentos menores que 100 milhões, a representatividade desses custos é percebida mais facilmente: lote 2 - investimento de R$ 76 milhões - redução de 9,2% na rentabilidade prevista para o investidor; lote 4 - investimento de R$ 29 milhões - redução de 19,1% na rentabilidade prevista para o investidor; lote 6 - investimento de R$ 99 milhões - redução de 7,6% na rentabilidade prevista para o investidor; e lote 8 - investimento de R$ 101 milhões - redução de 7,4% na rentabilidade prevista para o investidor.
78. Enfim, tais lotes acabam se tornando menos atrativos em face de consciente desconsideração de custos existentes. Eventualmente, tal situação pode resultar no desinteresse de alguns desses lotes e, consequentemente, prejudicar a continuidade do fornecimento de energia elétrica em determinadas regiões e (ou) tornar mais oneroso tal fornecimento até que os empreendimentos sejam novamente leiloados e colocados em operação. Logo, em que pese não se vislumbre nenhum óbice à continuidade do presente leilão (em especial porque até o presente momento a Aneel sempre adotou a postura de desconsiderar tais custos) , é conveniente que tal questão seja aprofundada pela autarquia (princípios da eficiência, do interesse público e da razoabilidade - art. 2º, caput, Lei 9.784/1999) .
IV.2.3. Avaliação da compatibilidade dos cronogramas
79. A avaliação quanto à compatibilidade dos cronogramas foi realizada em conjunto com o exame do tratamento conferido pela Aneel aos relevantes riscos socioambientais e fundiários (item IV.1, retro) e indica a necessidade de acompanhamento da execução dos lotes 1 e 10 (por apresentarem riscos maiores) , bem como a concessão, a priori, de prazos em excesso para os lotes 6, 9 e 12. No entanto, conforme exposto nos itens 50-54, retro, as justificativas apresentadas pela Aneel devem ser acatadas, apesar de tal questão indicar a necessidade de a Aneel impulsionar estudos para a criação de um modelo mais objetivo para a determinação dos prazos para a execução dos lotes.
80. Com relação ao cálculo da RAP Máxima, é oportuno destacar que nas planilhas de cálculo das RAP Máximas de todos os lotes a Aneel não considerou a possibilidade de antecipação da entrada em operação dos empreendimentos e, consequentemente, não computou o adiantamento de seu pagamento. Ou seja, a princípio não se considera a prerrogativa de antecipação da entrada em operação conforme as condições previstas nas Cláusulas Sextas das minutas contratuais. Como já exposto (item 55, retro) , tal possibilidade é vista pela equipe de fiscalização como um fator positivo, mas é essencial que o modelo de determinação dos prazos concedidos seja aperfeiçoado, de forma a não resultar em um incremento desarrazoado na RAP contratada.
81. Não se pode, entretanto, sem critérios técnicos, censurar a extensão do prazo originalmente concedido pela Aneel e tampouco a desconsideração, no cálculo da RAP Máxima, da possibilidade de antecipação da entrada em operação dos empreendimentos.
82. Isso porque os prazos passaram a ser mais extensos em face dos consecutivos atrasos das concessionárias. Nesse sentido, é oportuno destacar trechos de alguns processos que trataram da questão nesta Corte de Contas:
'RA, peça 260, TC Processo 029.387/2013-2, de relatoria do Ministro Vital do Rêgo:
268. Durante o período estudado, o tempo médio de licenciamento foi de 716 dias (cerca de 24 meses) , enquanto o tempo médio de duração total da obra foi de 946 dias (cerca de 32 meses) . O estudo também apresentou o cálculo em percentis, que demonstrou que 75% das obras analisadas tiveram tempo de licenciamento de até 833 dias (cerca de 28 meses) , enquanto o mesmo percentual de obras apresentou tempo total de duração de 1.170 dias (cerca de 39 meses) .
269. Esse estudo também demonstrou que a etapa de licenciamento ambiental consome grande parte do tempo de duração total para a entrada em operação dos empreendimentos de transmissão, correspondendo a aproximadamente 76%, ao se comparar os 716 dias do tempo de licenciamento com os 946 dias do tempo de implantação total da obra.
RA, peça 31, TC Processo 033.940/2015-0, de relatoria do Ministro Raimundo Carreiro:
32. No que diz respeito especificamente a construção de linhas de transmissão, esse Tribunal evidenciou, por meio do Acórdão 2376/2014-TCU-Plenário, que existem atrasos sistemáticos na entrada em operação dos empreendimentos de linhas de transmissão em relação aos prazos contratados nos leilões. O relatório de Acompanhamento Diferenciado de Empreendimentos de Expansão da Rede Básica de 18/12/2015 expedido pela Aneel revelou que 62,32% dos empreendimentos de transmissão em construção no país estão com atraso médio de 502 dias (peça 22, pp. 5-6) . Tal fato evidencia dificuldades por parte dos concessionários em gerenciar os riscos relativos à implantação dos empreendimentos, sejam eles de ordem ambiental, fundiária, de projetos, de execução física de obras ou financeira. Os atrasos implicam em grandes prejuízos ao sistema elétrico e ao próprio empreendedor.
RA, peça 35, TC Processo 024.048/2018-6, de relatoria do Ministro Weder de Oliveira:
43. Com relação aos tempos totais para emissão da licença prévia, considerando não só as etapas sob responsabilidade do Ibama, mas também dos empreendedores, os processos de sistemas de transmissão de energia elétrica levaram 632 dias (21 meses ou 1,7 anos) em média para a decisão (Figura 5) . Já os processos de rodovias demoraram 1.414 dias (47 meses ou 3,9 anos) em média (Figura 6) . É interessante notar que boa parte desses períodos correu sob responsabilidade dos empreendedores, agrupando as etapas de elaboração do EIA/RIMA, de adequação do seu conteúdo após o checklist até o aceite do EIA, e de complementação dos estudos ambientais. Nas Figuras 5 e 6, essas etapas correspondem às barras na cor cinza.
44. Para os sistemas de transmissão de energia elétrica, o tempo médio dos procedimentos sob responsabilidade dos empreendedores foi de 265 dias, ou 42% do tempo médio total para emissão da licença prévia.'
 (grifos acrescidos) 

Figura 3. Esquema com indicação de prazos para a obtenção da licença de instalação de linhas de transmissão - RA, peça 35, TC Processo 024.048/2018-6, de relatoria do Ministro Weder de Oliveira (Figura 5 citada) .
83. Quanto à desconsideração, no cálculo da RAP Máxima, da possibilidade de antecipação da entrada em operação dos empreendimentos, convém ressaltar a rotineira necessidade de que a maior parte dos empreendimentos estejam em operação no menor prazo possível (item 74, retro) . Ou seja, esse desenho de contratação é um estímulo à eficiência dos investidores: se de um lado as dificuldades de liberação fundiária e ambiental inviabilizam a antecipação, por outro lado a sistemática que permite a antecipação da entrada em operação dos empreendimentos tem o condão de estimular os investidores a correrem maiores riscos com o objetivo de antecipar o recebimento da RAP e tornar viável uma oferta mais competitiva (com uma RAP menor, o que também se adere ao interesse público) .
84. Outrossim, quanto ao ritmo de investimento durante as obras, é oportuno destacar que a metodologia de cálculo da RAP Máxima adota como referência a distribuição equitativa dos investimentos nos anos em que estes são previstos (mantendo inclusive a proporção mensal, quando o prazo do último período não coincide com um ano completo) . Ou seja, para a determinação da RAP Máxima não se faz nenhuma segregação entre o ritmo de investimento considerado na etapa de licenciamento ambiental e o ritmo de investimento considerado na etapa de efetiva construção dos empreendimentos. É possível que seja questão que deva ser aperfeiçoada, embora isso não seja um ponto pacífico.
85. Com efeito, há questões que justificam a premissa adotada pela Aneel: em especial o fato de se buscar determinar um valor de referência máximo (ou seja, conservador) ; e o fato de a estratégia de cada participante do leilão ser decisiva para a realização dessa inferência (alguns podem preferir antecipar custos com a aquisição de materiais e equipamentos ainda durante a fase de licenciamento ambiental) . Enfim, ao adotar a premissa mais conservadora, a Aneel efetivamente estabelece o patamar máximo aceitável, ao passo que os participantes, conforme o apetite ao risco e a capacidade técnica/comercial de cada um, apresentam suas melhores ofertas.
86. No que diz respeito à relação entre a RAP Máxima e o investimento estimado dos lotes (Tabela 7) , constata-se que a mediana dessa relação nos lotes ofertados é de 17,1%. A variação máxima deste indicador entre os lotes é de 0,8%, com exceção do lote 4, que apresenta uma variação de 2,6%. A referida diferença na variação do indicador, embora significativa, decorre de o valor do investimento no lote 4 ser muito inferior ao valor do investimento dos demais lotes. Ou seja, a princípio tal indicador não expressa nenhuma situação que sugira a necessidade de aprofundamento na análise.
Tabela 7. Relação entre a RAP Máxima e o Investimento estimado por lote.
	Lote
	Valor do Investimento Previsto
	RAP Máxima (Edital; peça 17, p. 26) 
	Relação RAP/ Investimento
	Variação em relação à mediana

	1
	681.550.491,10
	113.876.320,00
	16,7%
	-0,4%

	2
	76.539.678,54
	12.535.810,00
	16,4%
	-0,8%

	3
	375.804.168,04
	64.672.540,00
	17,2%
	0,1%

	4
	29.674.696,81
	5.868.630,00
	19,8%
	2,6%

	5
	590.873.588,90
	101.360.370,00
	17,2%
	0,0%

	6
	98.792.055,01
	16.610.740,00
	16,8%
	-0,3%

	7
	553.567.254,19
	95.043.480,00
	17,2%
	0,0%

	8
	101.650.766,50
	17.021.520,00
	16,7%
	-0,4%

	9
	261.246.610,85
	43.303.290,00
	16,6%
	-0,6%

	10
	517.325.513,02
	88.895.350,00
	17,2%
	0,0%

	11
	720.011.005,43
	123.232.940,00
	17,1%
	0,0%

	12
	171.099.239,30
	30.214.620,00
	17,7%
	0,5%

			Mediana
	17,1%
	
IV.2.4. Avaliação do cálculo das RAP Máximas em relação a questões sensíveis e correspondentes ajustes necessários
87. No que concerne aos lotes que compõem o Leilão Aneel 2/2019, o exame realizado envolveu a identificação dos 80% itens de investimento financeiramente mais relevantes. Outrossim, nos casos em que tais itens não decorrem diretamente do Banco de Preços da Aneel e são calculados por meio de vários outros subitens (como por exemplo, os orçamentos dos trechos de Linha de Transmissão) , procedeu-se um segundo apontamento, com a identificação de 80% dos subitens financeiramente mais relevantes. Nesse contexto, o exame acerca do tratamento conferido a equipamentos específicos (com poucos fornecedores) , a itens sem cotação no Banco de Preços da Aneel e a indenizações fundiárias teve como foco a lista desses 80% de itens e subitens materialmente mais relevantes (peça 35) .
Equipamentos específicos
88. Quanto a equipamentos específicos (com poucos fornecedores) , a equipe não identificou elementos que pudessem caracterizar a existência desses equipamentos em nenhum dos lotes examinados. Convém ressaltar, entretanto, que não consta na documentação nenhum apontamento ou ponderação quanto a esse tipo de equipamento.
Itens sem cotação no Banco de Preços da Aneel
89. Com relação a itens sem cotação no Banco de Preços da Aneel, apenas duas situações foram identificadas: no lote 6, o uso do módulo de Entrada de Linha com arranjo BDBT (caso justificado pela Aneel e tratado no item 4.4 do Apêndice 3) ; e no lote 10, referente a um trecho de linha de transmissão subterrânea e à subestação a ela conectada. No que diz respeito a esse segundo caso, trata-se da Subestação Pirajá 230/69kV, com proposta da Siemens Ltda. de R$ 76,9 milhões; e do trecho de 4,7km de Linha de Transmissão 230kV subterrâneo, circuito duplo, interligado à subestação, com proposta da Prysmian Cabos e Sistemas do Brasil S.A. de R$ 78 milhões. O investimento total previsto para o lote 10 é de R$ 517,3 milhões, de forma que tais itens correspondem a aproximadamente 30% do investimento.
90. O preço cotado para o trecho de linha de transmissão subterrânea (considerando o Reidi - Regime Especial de Incentivos para o Desenvolvimento da Infraestrutura) é na ordem R$ 16,5 milhões por quilômetro, enquanto os trechos aéreos autoportantes convencionais e alteados da mesma linha apresentam custos estimados de R$ 2,9 e R$ 2,95 milhões por quilômetro respectivamente. O preço cotado para a Subestação Pirajá 230/69kV corresponde a R$ 76,9 milhões, sem os dois transformadores trifásicos de 230/69kV. Entretanto, em razão do preço cotado não ter sido apresentado de forma detalhada, a Aneel estratificou os custos a partir de uma composição de módulos elaborada com base no Banco de Preços Aneel, simulando uma subestação equivalente. A referida estratificação desconsiderou ainda o custo de um transformador de aterramento que estava sendo considerado na proposta da Siemens.
91. Ao final, para a determinação do custo da subestação, a Aneel acresceu os custos com terreno/terraplanagem (estimados com base no Relatório R5) , bem como os custos relativos a dois transformadores trifásicos de 230/69kV e a um transformador de aterramento de 10MVA (tomando como referência o Banco de Preços da Aneel) . Resultou em um custo total estimado para a subestação de R$ 100,1 milhões (26,5% superior ou R$ 26,5 milhões a mais do que o custo de uma subestação equivalente sem as adequações necessárias à interligação de uma linha de transmissão subterrânea de 230kV) , conforme registros constantes na planilha do referido lote. Com efeito, a princípio, não se vislumbra nenhuma incoerência nos cálculos e no procedimento adotado para a estimativa de custos do trecho de linha de transmissão subterrânea e da subestação a ela conectada.
Indenização Fundiária
92. No que diz respeito à indenização fundiária das faixas de servidão, todos os lotes têm como referência os custos fundiários destacados nas avaliações apresentadas nos Relatórios R5 (peça 34) . Convém destacar que há uma grande variação nos critérios adotados para a estimativa da indenização em razão dessa servidão. Conforme dispõe a NBR 14.653-2 (Item 11.2.2.1) , essa indenização deve equivaler aos danos e prejuízos causados ao imóvel, obtida pela diferença entre o valor da gleba antes e depois da implantação das linhas de transmissão (percentual também denominado de coeficiente de servidão) .
93. A escolha de qual método adotar depende de cada avaliador, segundo a Associação Brasileira de Normas Técnicas - ABNT (2001; NBR 14653 - 1) , mas o método escolhido deve ser compatível com a natureza do bem avaliado, a finalidade da avaliação e os dados de mercado disponíveis. Esta Corte de Contas abordou o assunto quando do exame dos preços constantes no Banco de Preços da Aneel, ocasião em que demonstrou disparidades na modelagem adotada pela autarquia para o cálculo do custo fundiário (no Relatório do Acórdão 1163/2014-TCU-Plenário, itens 249-250, de relatoria do Exmo. Ministro José Jorge, por exemplo, se constata apontamento de variação de estimativa de custo para um mesmo trecho de faixa de servidão na ordem de mil por cento) .
94. A avaliação de custos fundiários é, portanto, objeto de divergência, mas a indenização pela servidão decorrente da instalação de linhas de transmissão de energia elétrica é usualmente fixada entre 20% a 30% do valor da área atingida na maioria dos julgamentos proferidos nos tribunais. O Relatório R5 do lote 1 (item 3 do R5 do lote 1; peça 34, p. 10-11) destaca, inclusive, como exemplo, a Apelação Cível 233.207-2/7 - Santos/SP, cujo relatório do acórdão sinaliza:
'A servidão implica desvalorização da área, na proporção aproximada de 20%, conforme entendimento majoritário da jurisprudência. A propriedade do solo continua intacta, sobre ela pesando, apenas, a limitação de uso decorrente da instituição desse direito real.'
 (grifos acrescidos) 
95. Esse referencial não foi, entretanto, observado em vários dos Relatórios R5 que acompanham a documentação dos lotes: enquanto no lote 1, região urbana/rural altamente adensada adotou-se coeficiente de servidão rural de 25% e urbano de 32%; no lote 6 adotou-se coeficientes de servidão rural de 54% e 70%; no lote 7 adotou-se coeficientes de servidão rural de 40%, 50% e 52%; no lote 10 adotou-se coeficientes de servidão urbana de 36% e 37%; e no lote 12 adotou-se coeficientes de servidão rural de 50% e 100%. Essa grande amplitude resultou em contradições facilmente observáveis nos casos concretos: enquanto no lote 1 (região de vinicultura da Serra Gaúcha, com terras altamente valorizadas) o custo estimado da servidão é de R$ 2,78 por m², no lote 6 (na divisa entre o Mato Grosso do Sul e São Paulo, com terras de boa qualidade, mas menos valorizadas que as do lote 1) o custo é de R$ 5,32 por m²; no lote 7 (região do triângulo mineiro, com terras também valorizadas, mas menos valorizadas que as dos lote 1 e mais valorizadas que as do lote 6) é de R$ 2,16 por m²; e no lote 12 (interior da Bahia, próximo a Vitória da Conquista, com terras afetadas pelo semiárido, com valorização média inferior às dos lotes 1, 6 e 7) é de R$ 2,34 por m².
96. Ou seja, em que pese possa se ter alguma flexibilidade na determinação do coeficiente de servidão, uma amplitude tão extensa quanto a observada indica fragilidade nos controles da Aneel quanto a qualidade dos estudos relacionados aos custos fundiários, o que reduz a confiabilidade desses estudos.
97. Ao ser questionada, a Aneel informou que (peça 28, p. 13) :
'Diante da grande variabilidade de custos associados a aspectos fundiários, mais recentemente foi estabelecida a necessidade de estudos específicos para essa valoração em detrimento dos valores estabelecidos no Banco de Preços ANEEL, médios para cada estado.
Os critérios de avaliação de valoração fundiária seguem as normas técnicas, inclusive atendendo às condições de métodos e eventuais orientações do planejamento (MME e EPE) .
Neste aspecto, cabe à ANEEL, mediante orientação do planejamento, aplicar os valores estabelecidos nos relatórios fornecidos.'
 (grifos acrescidos) 
98. O entendimento da Aneel não se coaduna com o entendimento da equipe de fiscalização. Em que pese os Relatórios R5 sigam metodologia estabelecida pelo 'Planejamento' do MME e da EPE, a autarquia, assim como o MME, quando da aprovação dos referidos estudos, deve avaliar se foram seguidos os padrões usuais de indenização das faixas de servidão de forma a limitar essa grande variabilidade e assegurar que os percentuais estejam próximos aos usualmente arbitrados em julgamentos proferidos nos tribunais (princípios da eficiência, do interesse público e da razoabilidade - art. 2º, caput da Lei 9.784/1999) .
99. Tal constatação denota fragilidade nos controles da Aneel quanto à qualidade dos relatórios R5, o que, consequentemente, resulta em redução da confiabilidade desses documentos.
100. Dessa forma, assim como destacado na análise de conveniência quanto ao tratamento dessa questão no presente feito (itens 61-65, retro) , com o objetivo de subsidiar os entes governamentais nos estudos de melhoria dos relatórios técnicos que integram os leilões de sistemas de transmissão, é oportuno dar ciência à EPE e ao MME dos apontamentos relativos à deficiência na qualidade dos relatórios R5 do Leilão 2/2019 (item IV.2.4 - indenização fundiária) , bem como juntar cópia da presente instrução e da deliberação que vier a ser adotada nestes autos no TC Processo 028.601/2016-5, de modo a auxiliar o monitoramento que está sendo efetuado no referido feito. Do mesmo modo, verifica-se a necessidade de a Aneel impulsionar estudos para criação de um modelo de verificação da qualidade mínima aceitável para os Relatórios R5, em consonância com as diretrizes estabelecidas pelo MME em conjunto com a EPE.
IV.3. Lotes procedentes de concessões caducadas
101. Durante a análise do primeiro estágio do Leilão 4/2018 (TC Processo 031.836/2018-6) , verificou-se a existência de lotes com empreendimentos em relação aos quais ainda não havia sido declarada a caducidade dos contratos de concessão correspondentes. Diante desse cenário, ante o risco de judicialização das concessões que estavam sendo novamente leiloadas, este Tribunal determinou, por meio do Acórdão 2543/2018-TCU-Plenário, de relatoria do Ministro Aroldo Cedraz, que a Aneel condicionasse a inclusão desses lotes no edital definitivo do Leilão 4/2018 à publicação da portaria que declarasse a caducidade do contrato de concessão correlato, o que efetivamente ocorreu, de acordo com a análise dos estágios seguintes da referida licitação.
102. Conforme apontado nos itens 23 a 25 da Nota Técnica 18/2019-SEL-SCT/ANEEL (peça 15, p. 6-7) , apenas os lotes 10 (parcialmente) e 11 do Leilão de Transmissão 2/2019 advêm de concessões extintas.
103. No caso do lote 10, foi editada a Portaria MME 176/2019, por meio da qual foi declarada a caducidade dos Contratos de Concessão 19/2011 e 15/2012, celebrados entre a Aneel e a Chesf (peça 31, p. 2) .
104. Em relação ao lote 11, foi editada a Portaria MME 500/2018, por intermédio da qual foi declarada a caducidade e a consequente extinção do Contrato de Concessão 9/2014, celebrado entre a Aneel e a Eletronorte (peça 31, p. 86) .
105. Dessa forma, considerando que as referidas portarias foram devidamente publicadas no D.O.U (peça 31, p. 1 e 85) por meio das quais foram declaradas as caducidades dos supracitados contratos de concessão, conclui-se que o MME e a Aneel adotaram as medidas necessárias para licitação de lotes procedentes de concessões caducadas.
IV.4. Adequação das garantias exigidas
106. O objetivo de um sistema de garantias exigido em uma licitação é basicamente assegurar a execução da obra e o cumprimento das obrigações assumidas pelo contratado nos prazos estabelecidos no edital e no contrato. Há, portanto, a imposição de custos (as garantias) ao contratado para compensar o prejuízo do contratante em razão de atrasos e rescisões contratuais por culpa do contratado. Essas garantias se destinam, portanto, a assegurar o pagamento dessas multas e/ou reparações. A legislação vigente estabelece que essa garantia pode variar entre 5% e 10%.
107. Há de se considerar, no entanto, que um acréscimo no valor da Garantia do Fiel Cumprimento do Contrato - GFC gerará, por certo, um aumento nos custos e dificultará a emissão do seguro-garantia, o que deve se refletir nos cálculos da RAP, aumentando-a. Isso deve ser sopesado com os benefícios decorrentes do referido acréscimo. Em que pese a Aneel tenha optado por exigir a garantia mínima estabelecida na legislação, não há um estudo objetivo acerca do assunto, até mesmo em razão do quase absoluto insucesso na execução dessas garantias pela agência. No entanto, considerando a recente alteração do modelo de execução de garantias (item V.1, a seguir) , tal questão tende a se tornar mais relevante.
108. Essa questão é detalhada no Apêndice 4 desta instrução e sugere a necessidade de a Aneel impulsionar estudos sobre a possibilidade de se exigir percentuais de Garantia de Fiel Cumprimento do Contrato acima de 5% do valor do investimento em lotes que indiquem a necessidade do estabelecimento de garantias excepcionais, sopesando o benefício desse acréscimo (maior garantia de execução em caso de aplicação de penalidade) com o possível aumento da RAP (em razão do aumento dos custos das transmissoras com a emissão do seguro-garantia) e estabelecendo critérios objetivos para a exploração desta discricionariedade.
109. Não se vislumbra, entretanto, óbice à continuidade do presente leilão (em especial porque, de 2016 até o presente momento, a Aneel vem adotando a postura de exigir garantias correspondentes a 5% do valor do investimento) .
V. Inovações/alterações relevantes (detalhamento) 
V.1. Alterações no modelo de execução da Garantia de Fiel Cumprimento-GFC
110. As novas condições para execução de garantias de fiel cumprimento e aplicação de penalidades foram especificadas na Nota Técnica 18/2019-SEL-SCT/Aneel (peça 15, p. 14-19) e são detalhadas no Apêndice 5 desta instrução. Os aprimoramentos decorrem da necessidade de enfrentar dificuldades encontradas pela Aneel em relação a processos de aplicação de penalidades e obtenção dos valores garantidos pela GFC relativos a outorgas anteriores e possuem como fundamento, em especial, os argumentos apontados na Nota Técnica 08/2019-SEL-SCT-SFE/ANEEL (peça 19) e no Parecer SUSEP/DICON/CGCOM/COSET 7/2018 (peça 32) , elaborado em atendimento à consulta formulada pela Aneel à Susep (Órgão Regulador do Setor de Seguros Privados) por meio do Ofício 05/2018-SEL/ANEEL (peça 33) .
111. Conforme justificativa apresentada na Nota Técnica 08/2019-SEL-SCT-SFE/ANEEL, as alterações decorrem, em suma, de balanço realizado referente ao período de 2012 a 2017, que denota o tamanho do mercado de garantias financeiras no setor elétrico (R$ 20,5 bilhões em valores segurados) , o market share de suas modalidades (94% dos seus valores correspondem a Seguro-Garantia) e o baixo nível de êxito dos processos de execução por inadimplemento de obrigações dos tomadores (zero por cento de 115 processos sob a modalidade Seguro-Garantia, contra 88% das execuções nas demais modalidades - Caução, Fiança Bancária e Títulos Públicos) .
112. A alteração no modelo de GFC (peça 19, p. 10-11; e peça 15, p.14-19) :
112.1. acarreta na redução do número de marcos intermediários de 3 (obras civis, montagem eletromecânica e comissionamento) para 1 (obras civis) ou nenhum (nos casos de empreendimentos com RAP Teto abaixo de R$ 100 milhões e sem maior relevância técnica/ambiental) , proporcionando sensível redução na carga de trabalho relativa às atividades de gestão de prazos do cronograma, para fins de execução e/ou de devolução de garantia por alcance de marco intermediário, sem prejudicar o controle quanto ao marco final do início da operação comercial;
112.2. permite, em caso de descumprimento do marco intermediário de 'início das obras civis', se examinar, em processo específico, de maneira definitiva, a presença ou não de excludente (s) de responsabilidade do agente, a justificar eventual alteração de cronograma, considerando que a invocação de atraso na emissão da outorga ou de caso fortuito ou força maior só pode ser feita em até 10 dias da sua ocorrência, sob pena de caracterizar renúncia de direito do empreendedor;
112.3. possibilita, não havendo a abertura de processo específico para execução de GFC por atraso no marco intermediário, a expedição de comunicação ao empreendedor para informá-lo de que, devido ao atraso superior à tolerância admitida em etapa do cronograma, ele estará sujeito à multa/desconto da GFC no valor de 1,25% do investimento (por atraso no início das obras civis) , somada à multa referente ao período de mora no início da operação comercial (2,5% a 5% do investimento) , assim apurado em processo ulterior;
112.4. manteve o prazo de tolerância de 90 dias para atraso em marcos do cronograma de implantação de empreendimento (tanto o intermediário quanto o final) , sem a execução da GFC (mediante desconto do valor da multa correspondente) ;
112.5. estabeleceu que a multa por atraso (além da tolerância) no 'início das obras civis' é fixada em 1,25% do valor do investimento (correspondente a 25% do valor da GFC) , ficando a sua exigibilidade suspensa e condicionada à ocorrência de atraso no início da operação comercial do empreendimento, e dispensada, nesta hipótese, a reconstituição da GFC;
112.6. definiu que, havendo recuperação do atraso verificado no marco intermediário, a multa então aplicada não seria exigível e o correspondente processo seria arquivado;
112.7. estabeleceu que, no caso de atraso no marco final de 'início da operação comercial' do empreendimento superior à tolerância de 90 dias, em vez de multa no valor único de 5% do investimento (correspondente a 100% da GFC, como atualmente previsto nas apólices de seguro-garantia) , há um intervalo da multa entre 2,5 e. 5% do investimento (proporcionalmente ao tempo do atraso injustificado, verificado no período de 91 dias a 12 ou mais meses em relação ao marco estabelecido no cronograma de obras) , podendo haver redução do valor variável que exceder 2,5% em face da existência de circunstâncias reconhecidas pela Aneel como comprobatórias da diligência da transmissora na execução das instalações de transmissão (item 13.9, c.3 do edital; peça 17, p. 44) ;
112.8. reduziu substancialmente a quantidade potencial de processos de execução de GFC, que caem de 5 para, no máximo, 2, reduzindo o seu impacto (acumulado, por execuções sucessivas) dos atuais 295% da GFC (14,75% do investimento) para 100% da GFC (6,25% do investimento, mas com possibilidade de multa máxima cumulada de 5%) , de forma a assegurar importante racionalização administrativa, sem qualquer prejuízo das ações à cargo da Aneel no sentido de se fazer cumprir a sua regulação do mercado; e
112.9. fixou, para não criar novos marcos passíveis de execução da GFC, multas (não descontáveis da GFC, para não implicar reconstituição) nos valores correspondentes a: (i) 0,1% do investimento, caso a transmissora deixe de apresentar o projeto básico no prazo de 180 dias contados da assinatura do contrato de concessão, ou entregue o referido projeto incompleto ou em desacordo com as instruções constantes do referido contrato; e (ii) 0,05% do investimento, caso a transmissora deixe de enviar informações mensais para acompanhamento do empreendimento (item 13.9, 'd' e 'e' do edital; peça 17, p. 44) .
113. A suspensão da exigibilidade da multa aplicada, em caso de recuperação de atraso apurado em marco intermediário do cronograma de implantação do empreendimento, vem se somar ao conjunto de incentive regulation previsto nos editais dos leilões de expansão da transmissão, tais como a liberação parcial de garantia e a antecipação do recebimento de RAP durante o período de antecipação do início de operação.
114. Essas alterações são o resultado de discussões realizadas pela Aneel com o órgão regulador do mercado de seguros privados (Susep) e com entidades representativas desse mercado (Fenseg, Fenaber, e Fenacor) , somadas às contribuições recebidas por meio da AP 23/2019 (peça 15, p. 17) , de modo que, no entendimento da agência, atende aos interesses tanto das seguradoras e dos segurados, quanto da própria agência, no sentido de se obter um instrumento que seja efetivo quando de eventual ocorrência de sinistro (peça 22, p. 20) .
115. Nesse contexto, é possível concluir que o novo modelo adotado deve trazer benefícios para os processos de concessão de prestação de serviço público de transmissão de energia elétrica, haja vista que:
115.1. a nova sistemática foi discutida e, em tese, aceita pelas possíveis transmissoras e pelas seguradoras/corretoras, o que possibilita a realização da licitação com vários participantes, aumentando a concorrência;
115.2. facilitará a cobrança de multas/penalidades por meio do desconto da GFC em um único processo; e
115.3. racionaliza o processo de cobrança e execução de multas ao focar no marco final do empreendimento (início da operação comercial) , que é o momento em que efetivamente se observam os benefícios para o sistema elétrico como um todo e, consequentemente, para a sociedade.
VI. CONCLUSÃO
116. O presente processo tratou do acompanhamento do Leilão Aneel 2/2019, para a concessão da prestação de serviço público de transmissão de energia elétrica, por um período de 30 anos, referente à construção, operação e manutenção de empreendimentos que comporão a Rede Básica do Sistema Interligado Nacional (SIN) , incluindo a gestão socioambiental e fundiária associada, com obras nos estados do Acre, Alagoas, Bahia, Ceará, Goiás, Mato Grosso, Mato Grosso do Sul, Minas Gerais, Pará, Rio de Janeiro, Rio Grande do Sul e São Paulo, compreendendo 12 lotes, totalizando 2.470 km de linhas de transmissão, bem como 7.800 MVA de transformações, com investimentos estimados da ordem de 4,2 bilhões de reais, com expectativa de geração de aproximadamente 8,8 mil empregos diretos.
117. Após etapa destinada à avaliação dos riscos inerentes ao processo de desestatização em referência, identificou-se a oportunidade de adotar um novo modelo de acompanhamento dos processos de desestatização de Linhas de Transmissão, segregando as ações de controle pontuais (específicas, realizadas a partir da documentação apresentada em razão dos leilões) das ações de controle transversais (gerais, atinentes aos processos e à base de dados que subsidiam a elaboração da documentação que compõe os editais dos leilões) . Nesse novo modelo de acompanhamento, propõe-se que as questões estruturais identificadas deixem de ser tratadas no âmbito dos processos dos leilões e, mesmo que sejam objeto de encaminhamentos pontuais nesses processos, passem a ser tratadas em processos específicos: estruturados e planejados, com o objetivo de capturar o potencial máximo de aperfeiçoamento desses temas. Nesse sentido, em síntese, os seguintes temas foram objeto de análise:
117.1. tratamento dado pela Aneel aos riscos socioambientais e fundiários relevantes;
117.2. confiabilidade das RAPs máximas adotadas, bem como os parâmetros utilizados para suas estimativas e correspondentes cronogramas;
117.3. existência de lotes a serem licitados com empreendimentos relacionados a outorgas anteriores sem que haja publicação da respectiva declaração de caducidade;
117.4. adequação do sistema de garantia adotado; e
117.5. tratamento dado pela Aneel às contribuições efetuadas por meio da Audiência Pública 23/2019.
118. Após análise da documentação inicial entregue pela Aneel e da resposta aos questionamentos dos auditores realizados durante a fiscalização, concluiu-se que:
118.1. os documentos apresentados pela autarquia atendiam, de modo geral, à determinação constante do art. 3º da IN-TCU 81/2018 (item 5) ;
118.2. a realização da Audiência Pública 23/2019 mostrou-se eficiente e, a princípio, não é possível vislumbrar falha relativa à atuação da Aneel nessa etapa do processo de desestatização, haja vista que a agência ajustou a documentação do leilão naquilo que lhe era pertinente com base nas sugestões apresentadas, não sendo constatada a existência de contribuição relevante que a Aneel não tenha acatado (item 49) ;
118.3. os relatórios R3 estão atualizados, conforme determinação constante no item 9.1.3 do Acórdão 523/2018-TCU-Plenário, de relatoria do Ministro José Mucio, em que pese a equipe de fiscalização tenha se limitado a verificar as datas dos referidos documentos, não empreendendo esforços com vistas a avaliar se os seus conteúdos também estavam atualizados (item 50) ;
118.4. com relação ao tratamento dos relevantes riscos socioambientais e fundiários, o exame realizado indicou que há riscos relacionados ao prazo de execução dos lotes 1 e 10 (prazos potencialmente inferiores aos necessários) os quais devem ser administrados pela Aneel concomitantemente à execução dos empreendimentos; e que, quanto aos prazos estabelecidos para a execução dos lotes 6, 9 e 12, apesar de o exame realizado indicar a concessão de prazos maiores que os necessários, as justificativas apresentadas pela Aneel deveriam ser acatadas; (itens 51-54) ;
118.5. de um modo geral, foi constatado um grau de fragilidade no modelo de estabelecimento do prazo de entrada em operação dos empreendimentos, sugerindo a necessidade de a Aneel impulsionar estudos para o aperfeiçoamento, de forma normatizada, sobre o tema, uma vez que a adoção de prazo acima do necessário, combinado com a autorização prévia para a antecipação da entrada em operação dos empreendimentos, pode resultar em um incremento desarrazoado na RAP contratada, indicando a necessidade aperfeiçoamento (item 55) ;
118.6. há fragilidade nos controles da Aneel quanto à qualidade dos relatórios R3, o que, consequentemente, resulta em redução da confiabilidade desses documentos e sugere a necessidade de a Aneel impulsionar estudos para criação de um modelo de verificação da qualidade mínima aceitável para estes relatórios, com indicação dos elementos essenciais à caracterização dos empreendimentos e preenchimento de tabela com tais informações, permitindo o desenvolvimento de indicadores para o aperfeiçoamento dos processos de desestatização de linhas de transmissão, em consonância com as diretrizes estabelecidas pelo MME em conjunto com a EPE (itens 61 e 65) ;
118.7. a grande amplitude e flexibilidade detectada para a determinação dos coeficientes de servidão (tomados como base para cálculo do custo da indenização fundiária) denota fragilidade nos controles da Aneel quanto à qualidade dos Relatórios R5, o que, consequentemente, resulta em redução da confiabilidade desses documentos e sugere a necessidade de impulsionar estudos para criação de um modelo de verificação da qualidade mínima aceitável dos referidos relatórios, em consonância com as diretrizes estabelecidas pelo MME em conjunto com a EPE (itens 92-100) ;
118.8. considerando que o MME e a EPE estão realizando estudos para revisão dos métodos, diretrizes e critérios para avaliação da qualidade dos relatórios técnicos R1, R2, R3, R4 e R5, bem como que a análise sobre esse assunto está sendo acompanhada por meio do TC Processo 028.601/2016-5, com o objetivo de subsidiar os entes governamentais nos estudos de melhoria dos relatórios técnicos que integram os leilões de sistemas de transmissão, é oportuno dar ciência à EPE e ao MME dos apontamentos relativos a deficiência na qualidade dos relatórios R3 e R5 do Leilão 2/2019 (itens IV.1 e IV.2.4 - indenização fundiária) , bem como juntar cópia da presente instrução e da deliberação que vier a ser adotada nestes autos no TC Processo 028.601/2016-5, de modo a auxiliar o monitoramento que está sendo efetuado no referido processo (itens 64 e 100) ;
118.9. a Aneel corrigiu os principais erros e omissões apontados pela equipe de fiscalização, bem como apresentou justificativas razoáveis para os apontamentos com os quais não concordou, o que deve ser acatado (item 68-69) ;
118.10. os apontamentos relacionados a erros e omissões que não obtiveram concordância da Aneel são majoritariamente relacionados a questões fundiárias (em especial em face da ausência de padronização quanto à forma de abordagem dos custos fundiários) , assunto que exige melhoria, mas também sob o viés dos critérios para a definição do coeficiente de servidão, questão mais relevante que abarca o tema (item 68) ;
118.11. os custos relativos à apresentação da Garantia de Fiel Cumprimento do Contrato e o custo correspondente à realização do leilão/gestão da referida garantia, previsto no Apêndice G do Edital, são desconsiderados nos cálculos da RAP máxima, prejudicando a regular caracterização dos lotes, de forma que, em que pese não se vislumbre nenhum óbice à continuidade do presente leilão (em especial porque até o presente momento a Aneel sempre adotou a postura de desconsiderar tais custos) , é conveniente que tal questão seja aprofundada pela autarquia (itens 70-78) ;
118.12. considerando as justificativas apresentadas pela Aneel, há compatibilidade dos cronogramas estabelecidos e das RAP Máximas calculadas com os objetos dos lotes do leilão (itens 79-86) ;
118.13. não há impacto considerável no cálculo da RAP Máxima em razão de equipamentos específicos (não identificados) e itens sem cotação no Banco de Preços da Aneel, cuja metodologia de cálculo e procedimentos adotados foram considerados razoáveis (itens 87-91) ;
118.14. a Aneel e o MME adotaram as medidas necessárias para licitação de lotes procedentes de concessões caducadas, haja vista que as portarias declarando a caducidade dos contratos de concessão anteriores foram devidamente publicadas no D.O.U. (item 105) ;
118.15. embora não se vislumbre óbice à continuidade do leilão, há necessidade de a Aneel impulsionar estudos sobre a possibilidade de se exigir percentuais de Garantia de Fiel Cumprimento do Contrato acima de 5% do valor do investimento em lotes que indiquem a necessidade de garantias excepcionais, sopesando o benefício desse acréscimo (maior garantia de execução em caso de aplicação de penalidade) com o possível aumento da RAP (em razão do aumento dos custos das transmissoras com a emissão do seguro-garantia) e estabelecendo critérios objetivos para a exploração desta discricionariedade (itens 108-109) ; e
118.16. o novo modelo adotado de execução da garantia de fiel cumprimento do contrato deve trazer benefícios para os processos de concessão de prestação de serviço público de transmissão de energia elétrica, tendo em vista que foi aceito pelo mercado e racionaliza o processo de execução e cobrança de penalidades aplicadas pela autarquia aos concessionários (item 115) .
119. Dessa forma, apesar das falhas detectadas e da necessidade de se fazer os encaminhamentos a seguir detalhados, com os objetivos de aprimorar a atuação da Aneel na condução dos processos de leilão para a concessão da prestação de serviço público de transmissão de energia elétrica e de subsidiar o MME e a EPE nos estudos de melhoria dos relatórios técnicos que integram os leilões de sistemas de transmissão, entende-se que, sob o ponto de vista formal, a autarquia atendeu aos requisitos previstos nos arts. 3º e 8º da IN-TCU 81/2018, podendo-se concluir pela legalidade, legitimidade e economicidade dos atos por ela praticados.
VII. PROPOSTA DE ENCAMINHAMENTO
120. Diante do exposto, submetem-se os autos à consideração superior, para posterior encaminhamento ao gabinete do Ministro-Relator Bruno Dantas, com as seguintes propostas:
120.1. considerar que, sob o ponto de vista formal, a Agência Nacional de Energia Elétrica (Aneel) atendeu aos requisitos previstos nos arts. 3º e 8º da IN-TCU 81/2018 para a desestatização de que trata o Leilão Aneel 2/2019;
120.2. recomendar à Aneel, com fulcro no inciso III, art. 250 do RITCU, que, em atendimento aos princípios da eficiência, do interesse público e da razoabilidade (art. 2º, caput da Lei 9.784/1999) :
120.2.1. aperfeiçoe, de forma normatizada, o modelo de determinação dos prazos estabelecidos para a execução dos lotes, com critérios objetivos e condições pré-estabelecidas (tamanho e características do empreendimento, complexidade técnica e socioambiental, planejamento setorial, mitigação de riscos, dentre outros) ;
120.2.2. crie um modelo de verificação da qualidade mínima aceitável para os Relatórios R3, com indicação dos elementos essenciais à caracterização dos empreendimentos e preenchimento de tabela com tais informações, permitindo o desenvolvimento de indicadores para o aperfeiçoamento dos processos de desestatização de linhas de transmissão, em consonância com as diretrizes estabelecidas pelo MME em conjunto com a EPE;
120.2.3. crie um modelo de verificação da qualidade mínima aceitável para os Relatórios R5, em consonância com as diretrizes estabelecidas pelo MME em conjunto com a EPE;
120.2.4. avalie a viabilidade e a razoabilidade de inclusão dos custos relativos à apresentação da Garantia de Fiel Cumprimento do Contrato e à realização do leilão/gestão da referida garantia nos cálculos da máxima RAP permitida; e
120.2.5. avalie a viabilidade e a razoabilidade de se exigir percentuais de Garantia de Fiel Cumprimento do Contrato acima de 5% do valor do investimento em lotes que indiquem a necessidade garantias excepcionais (maiores riscos financeiros, técnicos e de atendimento ao prazo contratual fixado) , sopesando o benefício desse acréscimo (maior garantia de execução em caso de aplicação de penalidade) com o possível aumento da RAP (em razão do aumento dos custos das transmissoras com a emissão do seguro-garantia) e estabelecendo critérios objetivos para a exploração desta discricionariedade.
120.3. determinar à Aneel que, no prazo de 180 dias, encaminhe a este Tribunal informações sobre as medidas adotadas e/ou sobre os correspondentes cronogramas para atendimento às recomendações acima efetuadas, apresentando justificativas técnicas nos casos de não adoção de alguma recomendação ou de ausência de programação relativa à recomendação;
120.4. dar conhecimento ao Ministério de Minas e Energia e à Empresa de Pesquisa Energética dos apontamentos relativos à deficiência na qualidade dos relatórios R3 e R5 do Leilão 2/2019, encaminhando cópia da instrução da unidade técnica, com o objetivo de subsidiá-los nos estudos de melhoria dos relatórios técnicos que integram os leilões de sistemas de transmissão;
120.5. juntar cópia da instrução da unidade técnica e da deliberação que vier a adotada ao TC Processo 028.601/2016-5; e
120.6. encaminhar cópia da deliberação que vier a ser adotada à Aneel ao Ministério de Minas e Energia, à Empresa de Pesquisa Energética e ao Operador Nacional do Sistema, esclarecendo que o inteiro teor dos Acórdãos, incluindo os relatórios e os votos, pode ser obtido no endereço www.tcu.gov.br/acordaos, no dia seguinte ao de sua oficialização.
Apêndice 1 - Audiência Pública (contribuições e/ou falhas) 
1. O resumo das análises das 199 contribuições, recebidas de 27 entidades durante a Audiência Pública 23/2019, encontra-se no item III.3 da NT-18-2019-SEL-SCT/ANEEL, que trata justamente da aprovação do Edital do Leilão de Transmissão 02/2019-Aneel após a análise das contribuições da referida audiência (peça 15, p. 12-13) .
2. Apesar de a Aneel informar que houve um total de 199 contribuições, na prática 201 sugestões de melhoria foram efetivamente elencadas, uma vez que a Neoenergia fez três sugestões de melhoria por meio da contribuição 33 do Relatório da Aneel, abordando temas diferentes, os quais foram tratados separadamente pela agência. Por sua vez, no caso da contribuição 88, da Arteon Z, há apenas a concordância com o texto da Aneel, não tendo a empresa sugerido qualquer alteração.
3. Conforme apontado na referida Nota Técnica, as contribuições e as considerações da Aneel sobre a pertinência das sugestões encontram-se no documento Relatório de Análise das Contribuições - RAC (peça 22) . De acordo com a Aneel, as sugestões de aprimoramento aproveitadas, ainda que parcialmente, tratam basicamente dos seguintes assuntos:
a) adequações textuais;
b) esclarecimentos ou complementações de informações técnicas específicas de cada lote;
c) aprimoramento das condições de antecipação da entrada em operação comercial que constam na Cláusula Sexta das minutas de contrato de concessão;
d) alteração do prazo para celebração do Contrato de Compartilhamento de Instalações - CCI;
e) disponibilização dos modelos de Contrato de Compartilhamento de Instalações - CCI e Contrato de Conexão às Instalações de Transmissão - CCT, bem como suas atualizações no site da Aneel, com indicação do caminho no Edital do Leilão (os modelos deixarão de ser disponibilizados dentro do Edital do Leilão) ;
f) alteração do texto do Anexo 6, quanto ao seccionamento de linhas de transmissão que não possuam OPGW instalado (Optical Ground Wire - OPGW - cabo para-raios com um núcleo de fibra óptica que possui duas funções em um único cabo, de proteção contra descargas atmosféricas e de transmissão de dados e voz) , para que, em caso de inviabilidade de instalação, a Transmissora demonstre-a, apresentando justificativa técnica quanto à restrição técnica insuperável (apresentando solução alternativa e a anuência da proprietária da Linha de Transmissão com relação à restrição) ;
g) flexibilização em critérios voltados para reatores, de modo a aceitar bancos monofásicos alternativamente a equipamentos trifásicos;
h) alterações em quantitativos de equipamentos ou módulos de conexão;
i) alterações em limites de capacidade de corrente de linhas e equipamentos de subestação;
j) exclusão do subitem 2.14.1, referente a não aplicação do disposto no art. 1º da Resolução Normativa Aneel 709/2016 à Sociedade de Propósito Específico - SPE Transmissora e controladora de outra (s) SPE (s) , em face da suspensão da eficácia do referido dispositivo por meio da decisão nos autos do processo da Audiência Pública 14/2019;
k) melhorias nas descrições associadas a sobressalentes que devem ser transferidos;
l) aplicação do critério de dedução do Patrimônio Líquido dos valores correspondentes aos investimentos de sociedades que se sagraram vencedoras de lotes no último leilão, a exemplo do que foi feito no Leilão 4/2018; e
m) alterações nas condições de execução e de devolução da garantia de fiel cumprimento.
4. Tanto a Nota Técnica 18/2019-SEL-SCT/Aneel como o RAC foram publicados na página da Audiência Pública 23/2019, disponível no endereço: <http://www.aneel.gov.br/audiencias-publicas?p_auth=cm1Rh8lH&p_p_id=audienciaspublicasvisualizacao_WAR_AudienciasConsultasPortletportlet&p_p_lifecycle=1&p_p_state=normal&p_p_mode=view&p_p_col_id=column-2&p_p_col_count=1&_audienciaspublicasvisualizacao_WAR_AudienciasConsultasPortletportlet_audienciaId=2323&_audienciaspublicasvisualizacao_WAR_AudienciasConsultasPortletportlet_javax.portlet.action=visualizarAudiencia> .
5. É possível observar que, além de sugestões, as contribuições serviram também para sanar algumas dúvidas apresentadas pelos entes participantes da audiência pública. As orientações em relação a esses pontos também constam do RAC, devidamente publicado no supracitado endereço eletrônico.
6. As tabelas e o gráfico sobre as contribuições das entidades participantes da audiência pública e análises realizadas pela Aneel constam à peça 23. Ao examinar os pontos tratados, observa-se que a maior parte das contribuições foi relativa a questões técnicas (especificações) - 39%. No entanto, também tiveram destaque as contribuições atreladas aos CCI e CCT (14%) ; à garantia contratual (8,5%) ; às prerrogativas, obrigações e riscos da transmissora (7,5%) ; à antecipação da data de entrada em operação comercial (7%) ; à correção/ adequação/complementação textual (4,5%) ; e aos cronogramas (4%) .
7. Dentre as sociedades empresárias/instituições que mais contribuíram, destacam-se: a ISA CTEEP (23 contribuições) ; a Engie (20 contribuições) ; a Neoenergia (20 contribuições) ; o ONS (19 contribuições) ; a Chesf (16 contribuições) ; a Cymi Construções e Participações S.A. (12 contribuições) ; a Enel Brasil (10 contribuições) ; a Fenacor (9 contribuições) ; a Siemens Ltda. (9 contribuições) ; a Arteon Z Energia Ltda. (7 contribuições) ; e a Copel (6 contribuições) .
8. No total, 114 contribuições não foram aproveitadas (56%) , sendo que destas apenas duas não foram aproveitadas em face de entendimento equivocado do participante da audiência (sobre prerrogativas e penalidades) . Paralelamente, 72 contribuições foram plenamente aproveitadas (36%) e 16 contribuições foram parcialmente aproveitadas (8%) .
9. Com relação aos assuntos que tiveram maior aproveitamento pela Aneel, destacam-se:
9.1. Foram plenamente aproveitadas 89% das contribuições relacionadas à correção/ adequação/complementação textual, sendo 11% das citadas contribuições parcialmente aproveitadas;
9.2. 56% das contribuições relativas a questões técnicas (especificações) foram plenamente aproveitadas, sendo 44% das referidas contribuições parcialmente aproveitadas; e
9.3. 43% das contribuições relativas à antecipação da data de entrada em operação comercial também foram plenamente aproveitadas, sendo que 57% destas não foram aproveitadas em face de entendimentos internos da Aneel ou de sua inaplicabilidade.
10. Quanto aos assuntos que tiveram menor aproveitamento, destacam-se:
10.1. 75% das contribuições relacionadas aos CCI e CCT, além de 75% das contribuições relacionadas aos cronogramas, não foram aproveitadas em face de entendimentos internos da Aneel ou de sua inaplicabilidade; e
10.2. 73% das contribuições relativas às prerrogativas, obrigações e riscos da transmissora também não foram aproveitadas em face de entendimentos internos da Aneel ou de sua inaplicabilidade.
11. É possível observar ainda que:
11.1. Dentre as contribuições de outros entes governamentais (EPE e ONS) , apenas quatro não foram acatadas, o que demonstra uma efetiva contribuição por parte desses entes (contribuições 57 a 87) ;
11.2. Em relação aos modelos dos Contratos de Compartilhamento de Instalações (CCI) e de Conexão às Instalações de Transmissão (CCT) , a Aneel não aproveitou as sugestões sob a justificativa de que tais modelos seriam meramente orientativos, não representando minuta do documento a ser firmado entre as partes. Todavia, foi informado que se encontrava aberta, naquele momento, a Consulta Pública 19/2019, que tratava justamente das condições de acesso e conexão ao sistema de transmissão, de modo que as contribuições poderiam ser apresentadas para apreciação no âmbito da referida Consulta Pública. Por meio da Nota Técnica 18/2019-SEL-SCT/ANEEL, a agência destacou, por fim, que os modelos não serão mais disponibilizados na documentação do Leilão, o qual passará apenas a informar o endereço eletrônico onde as versões de CCT e CCI e suas atualizações estarão disponíveis; e
11.3. Acerca das sugestões relacionadas à garantia de fiel cumprimento do contrato, elaboradas principalmente pela Fenacor (contribuições 15 a 23) , a Aneel informou que estabeleceu um novo padrão de texto ao final da audiência, de modo a compatibilizar os interesses 'tanto das seguradoras e dos segurados, quanto da agência, no sentido de se obter um instrumento que seja efetivo quando de eventual ocorrência de sinistro'. As alterações no modelo de execução da Garantia de Fiel Cumprimento (GFC) são objeto de tópico específico de análise nesta instrução.
12. Ao fim e ao cabo, a realização da audiência pública mostrou-se eficiente e, a princípio, não é possível vislumbrar falha relativa à atuação da Aneel. Nesta etapa do processo de desestatização, a agência ajustou a documentação do Leilão naquilo que lhe era pertinente, com base nas sugestões apresentadas, não sendo constatada a existência de contribuição relevante que a Aneel não tenha acatado.
Apêndice 2 - Tratamento dos relevantes riscos socioambientais e fundiários
1. A Nota Técnica DEA 25/14 indica um conjunto de aspectos que obrigatoriamente devem constar nos relatórios R3, apresentando tabelas específicas com a indicação, inclusive, da extensão de travessias e de distâncias a pontos de interesse, dentre outros aspectos (Termo de Referência para Elaboração do R3 - peça 24, p. 18-23) . Ou seja, o exame dos riscos socioambientais e fundiários é mais facilmente realizado a partir dos apontamentos constantes nos relatórios R5 (que trata do levantamento dos custos fundiários) e R3 (que trata da análise socioambiental, incluindo os mapas de uso e ocupação do solo, de geomorfologia, de cobertura vegetal, de áreas protegidas, de interesse socioambiental, de restrições socioambientais, e de municípios e infraestrutura regional) . Nesse contexto, depreende-se que a determinação dos riscos deve ser basicamente efetuada avaliando os seguintes aspectos:
1.1. Existência de territórios indígenas e de territórios quilombolas a uma distância de até 20 km da diretriz da Linha de Transmissão (item 7.b.vi do Termo de Referência para a elaboração do R3) , considerando, para não configurar interferência em tais territórios, que a Linha de Transmissão deve estar situada a uma distância superior a 8 km, na Amazônia Legal, e superior a 5 km, nas demais regiões (item 5.4.5 do Termo de Referência para a elaboração do R3; critério constante na Portaria Interministerial 419/2011, revogada pela Portaria Interministerial 60/2015 - adotado, mesmo assim, nos relatórios R3) ;
1.2. Extensão dos cruzamentos da Linha de Transmissão com assentamentos rurais, com áreas de silviculturas/cana-de-açúcar, com corpos d´água, com vegetação nativa, com áreas alagáveis, e com áreas prioritárias de conservação, para estimar eventuais dificuldades;
1.3. Existência de sítios arqueológicos e áreas tombadas a uma distância de até 1 km da Linha de Transmissão (item 7.b.ix do Termo de Referência para a elaboração do R3) ;
1.4. Existência de unidades de conservação ambiental a uma distância de até 3 km da Linha de Transmissão (item 5.3.3 do Termo de Referência para a elaboração do R3; Resolução Conama 428/2010) ;
1.5. Existência de zonas de proteção de aeródromos a uma distância de até 5 km da Linha de Transmissão (item 7.c.vi do Termo de Referência para a elaboração do R3) ;
1.6. Quantidade de planos diretores de municípios envolvidos no traçado da Linha de Transmissão, bem como de gasodutos/oleodutos e rodovias/ferrovias interceptados pela Linha de Transmissão (considerando a quantidade de vezes que tais vias cruzam a linha de transmissão, mesmo que uma mesma via cruze o traçado mais de uma vez) ;
1.7. Características da maioria das propriedades (urbanas e/ou rurais) que deverão compor a faixa de servidão; e
1.8. Órgãos de licenciamento ambiental competentes.
2. Desta feita, com o objetivo de subsidiar a avaliação dos riscos de cada um dos lotes do Leilão Aneel 2/2019, foram pontuados os aspectos socioambientais e fundiários sensíveis por lote (Tabela 8) .
Tabela 8. Aspectos socioambientais sensíveis por lote do Leilão Aneel 2/2019
	Aspectos analisados
	1
	2
	3
	4
	5
	6
	7
	8
	9
	10
	11
	12

	Interferência em Territórios Indígenas (un) 
	0
	0
	0
	0
	0
	0
	0
	0
	0
	0
	0
	0

	Interferência em Comunidades Quilombolas (un) 
	0
	0
	0
	0
	0
	0
	0
	0
	0
	2
	0
	0

	Travessia de Assentamentos Rurais (km) 
	0
	0
	0
	0
	50,07
	0
	0
	0
	0
	3,81
	100,03
	0

	Travessia de Áreas de Silvicultura / Cana-de-açúcar (km) 
	0
	0
	4,95
	13,96
	0
	20,48
	39,75
	0
	0,86
	8,27
	0
	Não indica

	Influência em Sítios Arqueológicos e Áreas Tombadas (un) 
	8
	0
	2
	0
	5
	0
	0
	0
	Não indica
	12
	8
	0

	Influência em Unidades de Conservação Ambiental (un) 
	11
	0
	6
	0
	2
	0
	1
	1
	4
	8
	5
	5

	Travessia de Corpos d´água (km) 
	0,37
	0
	1,42
	0,14
	0
	0,61
	Não indica
	0,37
	Não indica
	5,81
	7,98
	Não indica

	Travessia de Vegetação nativa (km) 
	75,93
	0
	11,49
	2,63
	163,52
	1,76
	19,61
	21,14
	55,16
	13,62
	330,08
	Não indica

	Travessia de Áreas Alagáveis (km) 
	0
	0
	10,67
	0,15
	0,21
	2,28
	0,97
	0
	0,32
	Não indica
	274,70
	0,652

	Travessia de Áreas Prioritárias de Conservação (km) 
	35,01
	0
	79,0
	7,78
	71,8
	3
	124,76
	19,85
	65,87
	11,08
	226,77
	Não indica

	Travessia de Gasodutos / Oleodutos (un) 
	0
	0
	4
	1
	0
	0
	0
	0
	0
	9
	0
	0

	Interferência em Zonas de Proteção de Aeródromos (un) 
	1
	0
	4
	1
	5
	1
	1
	0
	1
	0
	1
	2

	Travessia de Rodovias / Ferrovias (un) 
	11
	3
	24
	8
	64
	3
	9
	2
	1
	20
	11
	6

	Travessia de Planos Diretores de Municípios (un) 
	4
	1
	7
	2
	7
	0
	2
	0
	0
	4
	4
	0

	Estados da federação afetados pela Linha de Transmissão
	1
	1
	2
	1
	2
	2
	1
	1
	2
	1
	1
	1

	Órgão Licenciador (1) 
	D
	C
	B
	C
	B
	A
	C
	C
	B
	D
	D
	C

	Característica dos terrenos (urbanos e rurais) que serão compor a área de servidão (2) 
	A
	C
	B
	C
	C
	C
	C
	B
	C
	A
	C
	C

	Comprimento da Linha de Transmissão (km) 
	125
	0,8
	238
	15
	505
	37
	172
	34
	105
	145
	672
	193

Nota 1: (A) apenas Ibama; (B) Ibama / Iphan / outros; (C) Órgãos Licenciadores Ambientais Estaduais e/ou Municipais; (D) Órgãos Licenciadores Ambientais Estaduais e/ou Municipais /Iphan / outros.
Nota 2: (A) Urbano/Rural adensado; (B) Rural adensado; (C) Rural não adensado.
3. Em que pese alguns Relatórios R3 não apresentem todas as informações necessárias, as quais tampouco podem ser obtidas a partir do cotejamento das informações contidas nos relatórios com os respectivos mapas, a coleta de informações sobre os aspectos socioambientais e fundiários relevantes dos lotes permite uma avaliação dos riscos inerentes a cada um dos lotes. Tal avaliação se baseia em uma ponderação de indicadores, adotando, para os casos em que houve omissão de informações, a média dos indicadores dos demais lotes. Apesar de esse critério não ser o ideal, uma vez que tem como consequência a imputação de riscos potencialmente inexistentes e/ou sub ou superdimensionados, esse procedimento se assemelha ao adotado pelos participantes dos leilões de Linhas de Transmissão, haja vista que possibilita mensurar o impacto das questões socioambientais e fundiárias relevantes, classificando os lotes por risco (Tabela 9) .
Tabela 9. Indicadores socioambientais por lote do Leilão Aneel 2/2019
	Aspectos analisados
	1
	2
	3
	4
	5
	6
	7
	8
	9
	10
	11
	12

	Interferência em Territórios Indígenas (/100km) 
	0
	0
	0
	0
	0
	0
	0
	0
	0
	0
	0
	0

	Interferência em Comunidades Quilombolas (/100km) 
	0
	0
	0
	0
	0
	0
	0
	0
	0
	1,38
	0
	0

	Travessia de Assentamentos Rurais (%) 
	0
	0
	0
	0
	9,91
	0
	0
	0
	0
	2,63
	14,89
	0

	Travessia de Áreas de Silvicultura / Cana-de-açúcar (%) 
	0
	0
	2,08
	93,07
	0
	55,35
	23,11
	0
	0,82
	5,70
	0
	Não indica

	Influência em Sítios Arqueológicos e Áreas Tombadas (/100km) 
	6,40
	0
	0,84
	0
	0,99
	0
	0
	0
	Não indica
	8,28
	1,19
	0

	Influência em Unidades de Conservação Ambiental (/100km) 
	8,80
	0
	2,52
	0
	0,40
	0
	0,58
	2,94
	3,81
	5,52
	0,74
	2,59

	Travessia de Corpos d´água (%) 
	0,30
	0
	0,60
	0,93
	0
	1,65
	Não indica
	1,09
	Não indica
	4,01
	1,19
	Não indica

	Travessia de Vegetação nativa (%) 
	60,74
	0
	4,83
	17,53
	32,38
	4,76
	11,40
	62,18
	52,53
	9,39
	49,12
	Não indica

	Travessia de Áreas Alagáveis (%) 
	0
	0
	4,48
	1,00
	0,04
	6,16
	0,56
	0,00
	0,30
	Não indica
	40,88
	0,34

	Travessia de Áreas Prioritárias de Conservação (%) 
	28,01
	0
	33,19
	51,87
	14,22
	8,11
	72,53
	58,38
	62,73
	7,64
	33,75
	Não indica

	Travessia de Gasodutos / Oleodutos (/100km) 
	0
	0
	1,68
	1,00
/1km*
	0
	0
	0
	0
	0
	6,21
	0
	0

	Interferência em Zonas de Proteção de Aeródromos (/100km) 
	0,80
	0
	1,68
	1,00
/1km*
	0,99
	2,70
/1km*
	0,58
	0
	0,95
	0
	0,15
	1,04

	Travessia de Rodovias / Ferrovias (/100km) 
	8,80
	3,75
/1km*
	10,08
	8,00
/1km*
	12,67
	3,00
/1km*
	5,23
	2,00
/1km*
	0,95
	13,79
	1,64
	3,11

	Travessia de Planos Diretores de Municípios (/100km) 
	3,20/
	1,25
/1km*
	2,94
	2,00
/1km*
	1,39
	0
	1,16
	0
	0
	2,76
	0,60
	0

	Comprimento da Linha de Transmissão (km) 
	125
	0,8
	238
	15
	505
	37
	172
	34
	105
	145
	672
	193

* Nota: em face de as extensões das linhas de transmissão dos lotes 2, 4, 6 e 8 serem menores que 100km, em vez de os apontamentos dos eventos serem para cada 100km, foram efetuados apontamentos dos eventos para cada 1km, de forma a se ter uma estimativa que permita a comparação sem a distorção dos parâmetros de análise.
4. Com base nesses indicadores, adotando metodologia similar à já utilizada pela EPE para a avaliação socioambiental integrada (citada no item 3.1.9 do Relatório R3 da LT 230kV SE Pirajá - Camaçari IV, lote 10 [peça 36, p. 17-19]; e no item 7.1 do Relatório R3 da LT 230 kV SE Poções III - Itapebi - C1, lote 12 [peça 37, p. 102-104]) foram utilizados pesos, bem como níveis de intensidade do impacto (ou grau) para cada aspecto considerado (Tabela 10) .
Tabela 10. Pesos e níveis de intensidade (grau) do impacto para cada aspecto socioambiental considerado
	Aspectos analisados
	Peso
	Grau
	Grupo

	Interferência em Territórios Indígenas
	30%
	4
	Comunidades sensíveis, pontos notáveis e resistências políticas locais à implantação do empreendimento

	Interferência em Comunidades Quilombolas
	30%
	4
	
	Travessia de Assentamentos Rurais
	30%
	4
	
	Interferência em Zonas de Proteção de Aeródromos
	30%
	3
	
	Travessia de Planos Diretores de Municípios
	30%
	2
	
	Influência em Unidades de Conservação Ambiental
	20%
	4
	Unidades de conservação e resistências locais à implantação do empreendimento em razão da utilização intensiva da propriedade

	Influência em Sítios Arqueológicos e Áreas Tombadas
	20%
	3
	
	Travessia de Vegetação nativa
	20%
	3
	
	Travessia de Áreas Prioritárias de Conservação
	20%
	2
	
	Travessia de Áreas Alagáveis
	20%
	2
	
	Travessia de Corpos d´água
	20%
	2
	
	Travessia de Áreas de Silvicultura / Cana-de-açúcar
	20%
	2
	
	Travessia de Gasodutos / Oleodutos
	10%
	3
	Vias que exigem cuidados maiores

	Travessia de Rodovias / Ferrovias
	10%
	1
	
5. Ao final, obteve-se a classificação integrada dos riscos socioambientais, bem como uma estimativa do grau de dificuldade de licenciamento e do grau de dificuldade de liberação da faixa de servidão (Tabela 11) .
Tabela 11. Classificação integrada dos riscos socioambientais, estimativa do grau de dificuldade de licenciamento e do grau de dificuldade de liberação da faixa de servidão (peça 25) 
	Lote
	Classificação integrada dos riscos socioambientais
	Grau de dificuldade de licenciamento ambiental (1) 
	Grau de dificuldade de liberação da faixa de servidão (2) 

	1
	Médio
	Alto
	Alto

	2
	Baixo
	Médio-Alto
	Baixo

	3
	Médio
	Médio-Baixo
	Médio

	4
	Médio
	Médio-Alto
	Baixo

	5
	Médio
	Médio-Baixo
	Baixo

	6
	Baixo
	Baixo
	Baixo

	7
	Baixo
	Médio-Alto
	Baixo

	8
	Baixo
	Médio-Alto
	Médio

	9
	Médio
	Médio-Baixo
	Baixo

	10
	Alto
	Alto
	Alto

	11
	Médio
	Alto
	Baixo

	12
	Médio
	Médio-Alto
	Baixo

Nota 1: (Baixo) apenas Ibama; (Médio-Baixo) Ibama / Iphan / outros; (Médio-Alto) Órgãos Licenciadores Ambientais Estaduais e/ou Municipais; (Alto) Órgãos Licenciadores Ambientais Estaduais e/ou Municipais /Iphan / outros.
Nota 2: (Alto) Urbano/Rural adensado; (Médio) Rural adensado; (Baixo) Rural não adensado.
6. Dessa classificação extraem-se duas informações (Figura 4) : o enquadramento dos lotes em razão dos riscos de atraso de terceiros (licenciamento ambiental e liberação da faixa de servidão) ; e o enquadramento em face dos riscos gerenciáveis (riscos socioambientais integrados) e dos riscos não gerenciáveis (atrasos em razão de terceiros) .
		
Figura 4. Enquadramento dos lotes conforme análise de riscos
7. Outrossim, tais informações permitem estimar os prazos para licenciamento e execução das obras com base nos parâmetros usualmente adotados pela Aneel, para, em seguida, cotejá-los com os prazos dos cronogramas constantes na documentação apresentada. Convém destacar que a Aneel esclareceu (TC Processo 033.940/2015-0, peça 31, itens 91-92) os parâmetros adotados para a determinação dos prazos de entrada em operação, conforme classificação dos empreendimentos.
8. A autarquia considera (peça 26, p. 4) , para lotes com prazos de 60 meses para entrada em operação comercial, o prazo legal máximo (Resolução Conama 237/1997) : de 24 meses, para o licenciamento, destinado à obtenção da Licença de Instalação (LI) , além do prazo médio, de 12 meses, para emissão de termo de referência e elaboração de EIA/RIMA. Quanto aos lotes com prazos de 42 e 48 meses para entrada em operação comercial, considera o prazo de 18 meses para a obtenção da Licença de Instalação (LI) e de 12 meses para a emissão de termo de referência e elaboração de EIA/RIMA. No que diz respeito a esses empreendimentos, a Aneel considera o prazo de execução das obras de 24 meses para os empreendimentos de grande porte, ou com grande dificuldade de liberação fundiária/ambiental, e de 12 a 18 meses para os empreendimentos de médio porte, ou de moderada dificuldade de liberação fundiária/ambiental.
9. Com relação aos lotes com prazo de 36 meses para entrada em operação comercial, a Aneel os considera com elevada possibilidade de obtenção da Licença de Instalação (LI) por meio de Relatório Ambiental Simplificado (RAS) , ou com baixo impacto socioambiental, demandando nesse processo um prazo de aproximadamente 22 meses (linhas de transmissão curtas, ampliação de subestações ou novas subestações isoladas em lote) . Para esses empreendimentos a autarquia estima em até 14 meses o prazo de execução das obras (considerados como de pequeno porte e com pouca dificuldade fundiária) .
Tabela 12. Parâmetros estabelecidos pela Aneel para a definição dos prazos totais adotados nos cronogramas
	Classificação dos Empreendimentos
	Prazo para Licenciamento Ambiental
	Prazo para Construção
	Prazo Total Adotado no Cronograma

	Grande porte ou com grande dificuldade de liberação fundiária/ambiental
	24 meses +
12 meses
	24 meses
	60 meses

	Médio porte ou de moderada dificuldade de liberação fundiária/ambiental
	18 meses +
12 meses
	12 a 18 meses
	42 meses ou 48 meses

	Pequeno porte e com pouca dificuldade fundiária
	22 meses
	14 meses
	36 meses

10. Nesse sentido, considerando os aspectos socioambientais e fundiários analisados, tais prazos foram considerados como sendo prazos médios. Ou seja, admitiram-se variações de 3 meses nos prazos médios usualmente adotados, para mais ou para menos, conforme o enquadramento de cada lote nos riscos de atrasos em razão de terceiros e nos riscos socioambientais integrados. Ato contínuo, em relação a cada lote, foram calculados os prazos estimados, bem como suas relações com os prazos considerados na documentação apresentada pela Aneel (Tabela 13) .
Tabela 13. Prazos estimados a partir da classificação de riscos e considerados nos cronogramas da documentação apresentada - Leilão Aneel 2/2019 (peça 25) .
	Aspectos analisados
	1
	2
	3
	4
	5
	6
	7
	8
	9
	10
	11
	12

	Prazo médio para licenciamento
	39
	25
	27
	25
	33
	19
	39
	25
	27
	39
	39
	33

	Investimento (R$ milhão) 
	681
	76
	375
	29
	590
	99
	553
	101
	261
	517
	719
	170

	Classificação do porte do empreendimento (1) 
	G
	P
	G
	P
	G
	P
	G
	P
	M
	G
	G
	M

	Prazo para construção
	27
	12
	21
	12
	21
	12
	21
	16
	12
	27
	21
	12

	Prazo total estimado (meses) 
	66
	37
	54
	37
	54
	31
	60
	41
	39
	66
	60
	45

	Prazo total no edital (meses) 
	60
	36
	60
	42
	60
	42
	60
	48
	48
	60
	60
	60

	Excesso ou Escassez de prazo (meses) 
	-6
	-1
	6
	5
	6
	11
	0
	7
	9
	-6
	0
	15

	Excesso ou Escassez de prazo
	-9%
	-3%
	11%
	14%
	11%
	35%
	0%
	17%
	23%
	-9%
	0%
	33%

	Comprimento da Linha de Transmissão
	125
	0,8
	238
	15
	505
	37
	172
	34
	105
	145
	672
	193

Nota (1) : Classificação do porte do empreendimento - até R$ 167 milhões (P - pequeno) ; entre R$ 167 e R$ 348 milhões (M - médio) ; acima de R$ 348 milhões (G - grande) .
11. O exame realizado indica:
11.1. Lote 1 - prazo concedido 9% inferior ao estimado (6 meses) . Trata-se de empreendimento de grande porte com elevado grau de dificuldade no licenciamento ambiental. O prazo estabelecido no edital é o prazo máximo que a Aneel usualmente estabelece, o que é compatível com as características do lote. Há autorização prévia, conforme Cláusula Sexta, Subcláusula Quinta, da minuta contratual, de antecipação da data prevista para entrada em operação para o menor prazo possível, enquanto o prazo previsto no item 4.12 do edital é 20/2/2025, o que indica vantagem para o SIN de o empreendimento entrar em operação em prazo menor ao concedido. Além das questões socioambientais, o fato de o empreendimento ser implantado em uma região urbana e rural adensada (região de vinícolas do Rio Grande do Sul) indica potenciais dificuldades na liberação das faixas de servidão. Adicionalmente, o relevo acidentado da região naturalmente condiciona a realização de algumas atividades no período de estiagem. Portanto, em que pese o prazo concedido seja o máximo previsto, é provável que haja alguma intercorrência, caso a concessionária que venha a se sagrar vencedora no leilão não adote as cautelas necessárias durante a implantação do empreendimento.
11.2. Lote 2 - prazo concedido 3% inferior ao estimado (1 mês) . Trata-se de empreendimento de pequeno porte, com moderado/elevado grau de dificuldade de licenciamento ambiental. O prazo estabelecido no edital é o prazo mínimo que a Aneel usualmente estabelece, o que é compatível com as características do lote. Há autorização prévia, conforme Cláusula Sexta, Subcláusula Quinta, da minuta contratual, de antecipação da data prevista para entrada em operação para janeiro de 2023, enquanto o termo final do prazo previsto, conforme o item 4.12 do edital, é 20/3/2023, o que indica que não há vantagem para o SIN de o empreendimento entrar em operação em prazo menor ao concedido. O empreendimento será implantado em uma região rural pouco adensada, sendo pouco prováveis dificuldades na liberação da área. Logo, a concessionária que venha a se sagrar vencedora do lote provavelmente não terá intercorrências que impeçam a conclusão do empreendimento no prazo concedido.
11.3. Lote 3 - prazo 11% superior ao estimado (6 meses) . Trata-se de empreendimento de grande porte com moderado/reduzido grau de dificuldade no licenciamento ambiental. Há autorização prévia, conforme Cláusula Sexta, Subcláusula Quinta, da minuta contratual, de antecipação da data prevista para entrada em operação das linhas de transmissão para o menor prazo possível e de antecipação da entrada em operação da subestação para janeiro/2022, enquanto o termo final do prazo previsto, conforme o item 4.12 do edital, é 20/3/2025, o que indica vantagem para o SIN de o empreendimento entrar em operação em prazo menor ao concedido. O prazo estabelecido no edital é o prazo máximo que a Aneel usualmente estabelece, o que, a princípio, seria excessivo. Entretanto, o relevo acidentado (região serrana do Rio de Janeiro e de Minas Gerais) naturalmente condiciona a realização de algumas atividades no período de estiagem. Portanto, em que pese o prazo concedido seja superior ao estimado, é provável que a concessionária que venha a se sagrar vencedora no leilão possa efetivamente utilizar o prazo extra concedido para a implantação do empreendimento.
11.4. Lote 4 - prazo 14% superior ao estimado (5 meses) . Trata-se de empreendimento de pequeno porte, mas de moderado/elevado grau de dificuldade no licenciamento ambiental. Há autorização prévia, conforme Cláusula Sexta, Subcláusula Quinta, da minuta contratual, de antecipação da data prevista para entrada em operação da linha de transmissão para janeiro/2022, enquanto o termo final do prazo previsto, conforme o item 4.12 do edital, é 20/9/2023, o que indica vantagem para o SIN de o empreendimento entrar em operação em prazo menor ao concedido. O prazo considerado no edital é o prazo mínimo que a Aneel usualmente estabelece para empreendimentos de médio porte ou de moderada dificuldade de liberação fundiária/ambiental, o que, a princípio, seria excessivo. Entretanto, considerando a proximidade da faixa de servidão com a região metropolitana de Maceió/AL, é razoável o prazo extra concedido à concessionária que venha a se sagrar vencedora no leilão.
11.5. Lote 5 - prazo 11% superior ao estimado (6 meses) . Trata-se de empreendimento de grande porte com moderado/reduzido grau de dificuldade no licenciamento ambiental. Há autorização prévia, conforme Cláusula Sexta, Subcláusula Quinta, da minuta contratual, de antecipação da data prevista para entrada em operação da linha de transmissão/subestações para janeiro/2023, enquanto o termo final do prazo previsto, conforme o item 4.12 do edital, é 20/3/2025, o que indica vantagem para o SIN de o empreendimento entrar em operação em prazo menor ao concedido. O prazo considerado no edital é o prazo máximo que a Aneel estabelece para empreendimentos de grande porte, o que, a princípio, poderia ser considerado excessivo. Entretanto, o percentual representativo de travessias de vegetação nativa (163 km) e de assentamentos rurais (50 km) legitima o prazo extra concedido à concessionária que venha a se sagrar vencedora no leilão.
11.6. Lote 6 - prazo 35% superior ao estimado (11 meses) . Trata-se de empreendimento de pequeno porte com baixo grau de dificuldade no licenciamento ambiental. Há autorização prévia, conforme Cláusula Sexta, Subcláusula Quinta, da minuta contratual, de antecipação da data prevista para entrada em operação da linha de transmissão no menor prazo possível, enquanto o termo final do prazo previsto, conforme o item 4.12 do edital, é 20/9/2023, o que indica vantagem para o SIN de o empreendimento entrar em operação em prazo menor ao concedido. O prazo considerado no edital é o prazo mínimo que a Aneel usualmente estabelece para empreendimentos de médio porte ou de moderada dificuldade de liberação fundiária/ambiental, o que, a princípio, seria excessivo e incoerente com o prazo extra concedido. Tal situação suscitou questionamentos à Aneel quanto à adequação do prazo estabelecido.
11.7. Lote 7 - prazo idêntico ao estimado. Trata-se de empreendimento de grande porte com moderado/elevado grau de dificuldade no licenciamento ambiental. Há autorização prévia, conforme Cláusula Sexta, Subcláusula Quinta, da minuta contratual, de antecipação da data prevista para entrada em operação das linhas de transmissão / subestações no menor prazo possível, enquanto o termo final do prazo previsto, conforme o item 4.12 do edital, é 20/3/2025, o que indica vantagem para o SIN de o empreendimento entrar em operação em prazo menor ao concedido. O prazo considerado no edital é o prazo máximo que a Aneel estabelece para empreendimentos de grande porte, o que se coaduna com as características do empreendimento.
11.8. Lote 8 - prazo 17% superior ao estimado (7 meses) . Trata-se de empreendimento de pequeno porte, mas de moderado/elevado grau de dificuldade no licenciamento ambiental. Há autorização prévia, conforme Cláusula Sexta, Subcláusula Quinta, da minuta contratual, de antecipação da data prevista para entrada em operação da linha de transmissão para janeiro/2024, enquanto o termo final do prazo previsto, conforme o item 4.12 do edital, é 20/9/2023, o que indica que não há vantagem para o SIN de o empreendimento entrar em operação em prazo menor ao concedido. O prazo considerado no edital é o prazo máximo que a Aneel usualmente estabelece para empreendimentos de médio porte ou de moderada dificuldade de liberação fundiária/ambiental, o que, a princípio, seria excessivo. Desta feita, depreende-se que o prazo extra concedido à concessionária decorra da data de necessidade do empreendimento.
11.9. Lote 9 - prazo 23% superior ao estimado (9 meses) . Trata-se de empreendimento de médio porte, mas de moderado/reduzido grau de dificuldade no licenciamento ambiental. Há autorização prévia, conforme Cláusula Sexta, Subcláusula Quinta, da minuta contratual, de antecipação da data prevista para entrada em operação da linha de transmissão / subestações no menor prazo possível, enquanto o termo final do prazo previsto, conforme o item 4.12 do edital, é 20/3/2024, o que indica vantagem para o SIN de o empreendimento entrar em operação em prazo menor ao concedido. O prazo considerado no edital é o prazo máximo que a Aneel usualmente estabelece para empreendimentos de médio porte ou de moderada dificuldade de liberação fundiária/ambiental, o que, a princípio, indica prazo excessivo tendo em vista as características do empreendimento, que pode ser construído em prazo menor que o estimado pela autarquia. Tal situação suscitou questionamentos à Aneel quanto à adequação do prazo estabelecido.
11.10. Lote 10 - prazo concedido 9% inferior ao estimado (6 meses) . Trata-se de empreendimento de grande porte com elevado grau de dificuldade no licenciamento ambiental. O prazo estabelecido no edital é o prazo máximo que a Aneel usualmente estabelece, o que, a princípio, seria compatível com as características do lote. Há autorização prévia, conforme Cláusula Sexta, Subcláusula Quinta, da minuta contratual, de antecipação da data prevista para entrada em operação para o menor prazo possível, enquanto o prazo previsto no item 4.12 do edital é 20/3/2025, o que indica vantagem para o SIN de o empreendimento entrar em operação em prazo menor ao concedido. Além das questões socioambientais, é relevante o fato de o empreendimento ser implantado na região metropolitana de Salvador/BA, com parte da linha de transmissão subterrânea, executada na faixa central da BR-324. Portanto, em que pese o prazo concedido seja o máximo previsto, é provável que haja alguma intercorrência, caso a concessionária que venha a se sagrar vencedora no leilão não adote as cautelas necessárias durante a implantação do empreendimento.
11.11. Lote 11 - prazo idêntico ao estimado. Trata-se de empreendimento de grande porte (o maior do leilão) com moderado/elevado grau de dificuldade no licenciamento ambiental, embora para um dos dois trechos já tenha sido emitida a licença de instalação. O lote, situado na região amazônica (no Acre) , já foi objeto de caducidade de concessão e está sendo novamente leiloado. Há autorização prévia, conforme Cláusula Sexta, Subcláusula Quinta, da minuta contratual, de antecipação da data prevista para entrada em operação das linhas de transmissão / subestações no menor prazo possível, enquanto o termo final do prazo previsto, conforme o item 4.12 do edital, é 20/3/2025, o que indica vantagem para o SIN de o empreendimento entrar em operação em prazo menor ao concedido. Consta no R3 que o trecho se destina a integrar os principais centros urbanos do Acre ao SIN, resultando em economia na geração térmica a diesel, de custo elevado para a sociedade como um todo (estimativa de economia, no período de cinco anos, na ordem de R$ 2,5 bilhões, enquanto o custo de investimento no mesmo período é na ordem de R$ 0,7 bilhão) . O prazo considerado no edital é o prazo máximo que a Aneel estabelece para empreendimentos de grande porte, o que se coaduna com as características do empreendimento.
11.12. Lote 12 - prazo 33% superior ao estimado (15 meses) . Trata-se de empreendimento de médio porte com moderado/elevado grau de dificuldade no licenciamento ambiental. Há autorização prévia, conforme Cláusula Sexta, Subcláusula Quinta, da minuta contratual, de antecipação da data prevista para entrada em operação da linha de transmissão no menor prazo possível, enquanto o termo final do prazo previsto, conforme o item 4.12 do edital, é 20/3/2025, o que indica vantagem para o SIN de o empreendimento entrar em operação em prazo menor ao concedido. O prazo considerado no edital é o prazo máximo que a Aneel estabelece para empreendimentos de grande porte ou com grande dificuldade de liberação fundiária/ambiental, o que, a princípio, seria excessivo e incoerente com o prazo extra concedido. Tal situação suscitou questionamentos à Aneel quanto à adequação do prazo estabelecido.
12. Desta feita, com relação ao tratamento dos relevantes riscos socioambientais e fundiários, o exame realizado (item 11, retro) indica que há riscos relacionados ao prazo de execução dos lotes 1 e 10 (prazos potencialmente inferiores aos necessários) que devem ser administrados pela Aneel concomitantemente à execução dos empreendimentos. Quanto aos prazos estabelecidos para a execução dos lotes 6, 9 e 12, cujo exame indicou a concessão de prazos maiores que os necessários, por meio do Ofício de Requisição 02-182/2019-TCU/SeinfraElétrica, de 2/10/2019 (peça 27) , foram formalizados os questionamentos à Aneel, a qual respondeu à solicitação de esclarecimentos deste Tribunal informando (peça 28, p. 9) :
'Para definição dos prazos, além do licenciamento e questões fundiárias, consideramos itens como:
1. Tamanho do empreendimento (quantidade e complexidade dos empreendimentos do lote na região) ;
2. Obras especiais (linhas subterrâneas, elevadas movimentações de terra, grandes travessias de linhas de transmissão, implantação em áreas urbanas, fundações de torres dentro do leito de rios, terrenos alagadiços em parte do ano principalmente na região Norte) ;
3. Empreendimentos advindos de contratos caducados (por dificuldade na implantação anterior à caducidade - com efeito de aumento do prazo, possibilidade de se utilizar licenças existentes - com efeito de redução no prazo) ;
4. Datas de necessidade estabelecidas pelo planejamento setorial (quando possível atendê-las caso os estudos sejam disponibilizados em tempo hábil) .
Para definição do prazo do lote 6 considerou-se questões de licenciamento ambiental (licenciamento federal) e obras especiais (torres no leito do rio na chegada da subestação UHE Ilha Solteira) .
Para definição do prazo do lote 9 considerou-se questões de licenciamento ambiental (licenciamento federal) , tamanho do empreendimento (setor novo 230 kV, extensão de linha de transmissão e subestação nova) e uso da terra na região (forte presença de agronegócios e culturas mecanizadas com pivôs centrais) .
Para definição do prazo do lote 12 considerou-se questões de licenciamento ambiental (licenciamento na região sudeste do estado da Bahia) , extensão da linha de transmissão e por ser empreendimento alternativo e com parte do corredor próximo da extinta LT 230 kV Funil - Itapebi (a mencionada LT era objeto de contrato caducado, por dificuldades socioambientais e de licenciamento) .'
 (grifos acrescidos) 
13. Ou seja, em síntese, a autarquia informa que os prazos considerados para os lotes 6, 9 e 12 foram alongados em face da existência de obras especiais no lote 6, do uso da terra na região do lote 9 e de dificuldades socioambientais e de licenciamento do trecho correspondente ao lote 12, observadas em contrato anterior já caducado.
14. Enfim, dos esclarecimentos apresentados pela Aneel, depreende-se que a autarquia entendeu que seria razoável conceder: para o lote 6, 11 meses de prazo a mais, em face de torres a serem construídas no leito do rio, na chegada da subestação UHE Ilha Solteira; para o lote 9, 9 meses de prazo a mais, em razão da forte presença de agronegócios e culturas mecanizadas com pivôs centrais, o que, a princípio, atrasaria a liberação da faixa de servidão; e para o lote 12, 15 meses de prazo a mais, em face de ser empreendimento alternativo, com parte do corredor próximo da extinta LT 230 kV Funil - Itapebi, cujo contrato fora caducado em razão de dificuldades socioambientais e de licenciamento.
15. As justificativas apresentadas pela Aneel devem ser consideradas, em que pese a situação encontrada indique um grau de fragilidade no modelo de determinação do prazo para a entrada em operação dos empreendimentos. Ou seja, embora o exame realizado pela equipe de fiscalização (Figura 4, item 6, retro) indique que os lotes 6 e 9 sejam classificados como empreendimentos de baixo risco e que o lote 12 seja classificado como empreendimento de médio risco, em especial em função do maior risco de atraso no licenciamento ambiental, a Aneel optou por conceder prazo para entrada em operação superior ao estimado pela equipe de fiscalização, cujos cálculos tomaram como base parâmetros apresentados pela própria Aneel em fiscalizações anteriores. Reconhece-se, no entanto, que há uma subjetividade nesses parâmetros, haja vista que a autarquia ainda não estabeleceu parâmetros objetivos para esses cálculos.
16. Não fossem as autorizações prévias para a antecipação da entrada em operação dos empreendimentos, o que é visto pela equipe de fiscalização como um fator positivo no processo de contratação (uma vez que estimula os participantes dos leilões a serem mais eficientes e, paralelamente, atende ao interesse público de reduzir o prazo em que os empreendimentos entram em operação, quando necessários ao equilíbrio do SIN) , não seria demasiado relevante aprofundar nessa questão em uma ação de controle pontual. Entretanto, tal fato potencialmente resulta em uma redução da RAP ofertada no leilão, haja vista que a redução do prazo de investimento (com o adiantamento da data de entrada em operação) , antecipa o início das receitas e, consequentemente, reduz custos atrelados ao capital investido. Ou seja, caso essa redução da RAP não seja efetivamente capturada pelos ofertantes, pode-se ter um incremento desarrazoado na RAP contratada. Essa questão sugere, portanto, a necessidade de a Aneel impulsionar estudos para o aperfeiçoamento, de forma normatizada, do modelo de determinação dos prazos para a execução dos lotes, com critérios objetivos e condições pré-estabelecidas de se sopesar questões subjetivas (princípios da eficiência, do interesse público e da razoabilidade - art. 2º, caput, Lei 9.784/1999) .
17. Quanto à falta de uniformidade dos relatórios R3, algumas questões não foram abordadas nos relatórios de alguns lotes (em especial no relatório do lote 12, mas em menor grau nos relatórios dos lotes 7, 9 e 10) , os quais deixaram de indicar informações importantes, bem como tais informações não puderam ser obtidas pelo cotejamento de dados existentes nos documentos anexos. Ao ser questionada, a Aneel informou que (peça 28, p. 11-12) :
'A gestão dos Relatórios R3 segue metodologia estabelecida pelo Planejamento (MME e EPE) , não cabendo à ANEEL contestações quanto a metodologia adotada para emissão dos mesmos, nem quanto a uniformização do procedimento.
Em nossa análise, as informações que por ventura não estejam presentes de forma explícita no texto do relatório podem ser obtidas nos documentos anexos tais como: mapas, desenhos, cadernos, coordenadas georreferenciadas do corredor de estudo em arquivo 'kmz', estudo preliminar socioambiental do Relatório R1, etc; e são suficientes para instrução dos lotes.'
 (grifos acrescidos) 
18. O entendimento da Aneel não se coaduna com o entendimento da equipe de fiscalização. Em que pese os Relatórios R3 sigam metodologia estabelecida pelo Planejamento do MME e da EPE, a autarquia, assim como o MME, quando da aprovação dos referidos estudos, deve verificar se tais documentos apresentam efetivamente, de forma clara e objetiva, todas as informações previstas na Nota Técnica DEA 25/14, de novembro/2014 - Termo de Referência para Elaboração de 'Relatório de Definição da Diretriz e Análise Socioambiental - Relatório R3' para Linhas de Transmissão (peça 24, p. 17-23) .
19. Há que se considerar que os participantes dos leilões não detêm o mesmo prazo que a Aneel, o MME e a EPE para a análise da documentação pertinente aos lotes ofertados, devendo os órgãos e entidades responsáveis pela etapa de instrução do leilão garantir que a documentação que acompanha o edital do leilão seja completa e forneça as informações necessárias à rápida compreensão dos elementos atinentes aos lotes leiloados. Convém ressaltar que, nos lotes cujos elementos de caracterização não sejam objetivamente esclarecidos e/ou apresentados, naturalmente há a precificação desses elementos na forma de risco e, consequentemente, isso resulta na oferta de uma RAP maior do que deveria ser ou, até mesmo, no desinteresse quanto ao lote.
20. No caso concreto em exame, convém destacar trechos do item 7, do Relatório R3 do lote 12, que denotam claramente essa impropriedade (peça 37, p. 107-115) :
'Travessia de corpos d´água, indicando o nome dos rios e a extensão da travessia
A diretriz cruza diversos cursos d´água. Uma indicação da extensão das travessias só será possível após a topografia e elaboração da planta perfil. Porém, os cursos d'água mais relevantes estão listados abaixo.
Travessia de rodovias e ferrovias, indicando as respectivas denominações.
As rodovias identificadas na área de estudo estão indicadas abaixo. Uma indicação dos nomes das rodovias e extensão das travessias só será possível após a topografia e elaboração da planta perfil.
Extensão de vegetação nativa atravessada pela diretriz
 (...) A extensão exata de vegetação nativa atingida só poderá ser mensurada na próxima etapa de planejamento, durante a topografia e elaboração da planta/perfil da LT.
Extensão de travessia da LT em áreas de silvicultura e cana-de-açúcar
Há agricultura em praticamente todo o corredor, sendo criação de gado predominante. A extensão exata de vegetação nativa atingida só poderá ser mensurada na próxima etapa de planejamento, durante a topografia e elaboração da planta/perfil da LT.'
 (grifos acrescidos) 
21. O referido conteúdo não atende à completude de informações previstas no tópico 7 da Nota Técnica DEA 25/14 (peça 24, p. 17-23) , dedicado à Caracterização da Diretriz Preferencial, o que além de constituir-se evidência da falta de uniformidade mencionada, representa riscos não mensurados com o condão de prejudicar a atratividade do leilão.
22. A constatação denota fragilidade nos controles da Aneel quanto à qualidade dos relatórios R3, o que, consequentemente, resulta em redução da confiabilidade desses documentos (afronta aos princípios da eficiência, do interesse público e da razoabilidade - art. 2º, caput, Lei 9.784/1999; e ao art. 5º da Lei 8.987/1995) .
23. Nessa esteira, convém ressaltar que por meio do TC Processo 028.601/2016-5, o qual se encontra em fase de monitoramento do Acórdão 523/2018-TCU-Plenário, de relatoria do Ministro José Mucio Monteiro, vem sendo monitorada a revisão que está sendo efetuada, a cargo do MME em conjunto com a EPE, dos métodos e diretrizes para a elaboração dos relatórios técnicos R1, R2, R3, R4 e R5, bem como a revisão dos procedimentos, instrumentos, métodos e critérios utilizados para avaliar a qualidade desses relatórios.
24. Sobre o assunto, o MME realizou, no período de 12/9/2018 a 26/10/2018, Consulta Pública (peça 39) sobre a 'minuta do normativo que estabelece diretrizes para o planejamento da transmissão de energia elétrica', a qual prevê que a EPE deve elaborar documento sobre as diretrizes para elaboração dos relatórios técnicos, submetendo-o à aprovação do MME (peça 40, p. 8) . Contudo, não se tem notícia da aprovação da referida minuta até o momento.
25. Desse modo, considerando que o MME e a EPE já estão tratando do assunto e que a questão está sendo acompanhada por meio do TC Processo 028.601/2016-5, cabe, com o objetivo de subsidiar os entes governamentais nos estudos de melhoria dos relatórios técnicos que integram os leilões de sistemas de transmissão, dar ciência à EPE e ao MME dos apontamentos relativos à deficiência na qualidade dos relatórios R3 do Leilão 2/2019 (item IV.1) , bem como juntar cópia da presente instrução e da deliberação que vier a ser adotada nestes autos no TC Processo 028.601/2016-5, de modo a auxiliar o monitoramento que está sendo efetuado no referido processo.
26. Por fim, considerando a previsão constante do art. 5º, caput, inciso I, da Resolução Normativa Aneel 594/2013 (peça 38, p. 4) , verifica-se a necessidade de a Aneel impulsionar estudos para criação de um modelo de verificação da qualidade mínima aceitável para os Relatórios R3, com indicação dos elementos essenciais à caracterização dos empreendimentos e preenchimento de tabela com tais informações, permitindo o desenvolvimento de indicadores para o aperfeiçoamento dos processos de desestatização de linhas de transmissão, em consonância com as diretrizes estabelecidas pelo MME em conjunto com a EPE.
Apêndice 3 - Avaliação da documentação apresentada quanto a existência de eventuais erros / omissões.
1. No que diz respeito a erros/omissões relevantes nos documentos/planilhas (peça 10, itens não digitalizáveis) apresentados, uma análise preliminar da documentação encaminhada pela Aneel indicou: erros nas planilhas de cálculo da RAP Máxima dos lotes 3 e 6.
2. No lote 3, houve inserção de dado equivocado na célula H43 da aba 'RAP' (50% em vez de 100%) , referente ao percentual de geração de receita no Ano 6, resultando em repetição do erro em todos os anos consecutivos. Tal erro resultou em uma subestimativa de R$ 300 mil da RAP Máxima do lote. A Aneel foi informada do erro e esclareceu que procedeu os ajustes necessários, o que resultou em uma correção a maior da RAP Máxima de 0,47%.
3. Erro envolvendo o prazo de implantação do empreendimento também foi observado no lote 6. No entanto, a causa do erro foi a adoção equivocada da quantidade de meses prevista para sua implantação: 48 meses, em vez de 42 meses, conforme consta no item 4.12 do Edital, p. 16, e à p. 6 da Nota Técnica 529/2019-SCT/ANEEL (em que pese na Nota Técnica 18/2019-SEL-SCT/ANEEL, p. 5, conste também o prazo de 42 meses) . Alterando a célula B37 da aba 'RAP', observa-se que tal erro resultaria em uma superestimativa de 460 mil na RAP Máxima. Além disso, o erro constatado no lote 3 também fora identificado no lote 6: ao inserir dados na célula H43 (50% em vez de 100%) . Tais erros resultaram em uma subestimativa de R$ 64 mil da RAP Máxima do lote 6. A Aneel, ao ser informada do erro, esclareceu que procedeu os ajustes necessários, o que resultou em uma correção a maior da RAP Máxima de 0,38%.
4. Quanto aos preços adotados para a estimativa dos investimentos, observou-se:
4.1. No lote 2, que o Módulo de Infraestrutura Geral - MIG e os cinco Módulos de Infraestrutura de Manobra - MIM (SE Olindina - 230 kV) foram lançados com valores diferentes dos constantes nos valores de referência, resultando em investimentos superestimados no montante de R$ 620 mil (ao ser informada do erro, a Aneel esclareceu que procedeu os ajustes necessários, o que resultou em uma redução da RAP Máxima de 0,49% e ainda de mais 0,05% em face de ajustes similares nos valores do MIG da SE de 69kV) ;
4.2. No lote 2, que para o Módulo de Infraestrutura de Manobra - MIM da SE Olindina de 230kV teria sido considerado um custo unitário de R$ 747.407,91, em vez de R$ 709.181,73 (ao ser informada do erro, a Aneel esclareceu que procedeu os ajustes necessários, o que resultou em uma redução da RAP Máxima de 0,23% e ainda de mais 0,04% em face de ajustes similares nos valores do MIG da SE de 69kV; e que todas as alterações realizadas no lote 2 resultaram em uma redução de 0,81% na RAP Máxima do lote) ;
4.3. No lote 5, que nos três Módulos de Infraestrutura Geral - MIG (SE Cláudia 500/230kV; SE Novo Progresso; e SE Cachimbo) foram considerados custos fundiários diferentes dos constantes nos Relatórios R5, resultando em investimentos superestimados no montante de R$ 142 mil (ao ser informada do erro, a Aneel informou que não identificou erros, que o valor do terreno foi calculado com base no valor do m² constante no Relatório R5, cuja memória de cálculo encaminhou juntamente com os esclarecimentos apresentados) ;
4.4. No lote 6, que o valor adotado para o módulo 'Entrada de Linha - EL, arranjo BDBT, SE UHE Ilha Solteira é R$ 1,1 milhão inferior ao valor de referência da Aneel (ao ser informada do erro, a Aneel informou que o valor está correto, pois não possui valor padrão para o arranjo BDBT e optou por utilizar como referência o arranjo BDDD por ser o mais próximo disponível no Banco de Preços da Aneel, retirando-se ainda um disjuntor e os demais itens associados) ;
4.5. No lote 7, que os custos fundiários do Módulo de Infraestrutura Geral - MIG (SE Monte Alegre de Minas 2 345/138 kV) foram lançados com uma pequena diferença em relação ao valor constante no Relatório R5, resultando em investimentos subestimados no montante de R$ 10 mil (ao ser informada do erro, a Aneel informou que não identificou erros, indicando os cálculos efetuados) ;
4.6. No lote 7, que havia uma pequena diferença no custo fundiário considerado para as LT de 345kV Uberlândia 10 - Nova Ponte, trechos de LT autoportante e estaiada (ao ser informada do erro, a Aneel informou que não identificou erros, indicando os cálculos efetuados) ;
4.7. No lote 9, que o valor adotado para os sete autotransformadores monofásicos 500/230-13,8 kV - 100 MVA (SE Rio das Éguas) é R$ 1,3 milhão superior ao valor de referência da Aneel e ainda que o valor adotado para os dois autotransformadores trifásicos 230/138-13,8 kV - 200 MVA (SE Rio Formoso II) é também R$ 0,6 milhão superior (ao ser informada do erro, a Aneel esclareceu que procedeu os ajustes necessários, o que resultou em reduções da RAP Máxima de 0,40% e de 0,19%, respectivamente) ;
4.8. No lote 9, quanto ao erro identificado pela própria Aneel e informado à equipe de fiscalização, que havia sido alterado o montante de investimento em razão da alteração de circuito simples para circuito duplo nas Abas 'LT AEC CD' e 'LT AAC CD', com reflexo nas células 'F27' e 'F28' da Aba Investimento, aumentando a RAP máxima em 15,58%;
4.9. No lote 10, quanto à LT 230kV Camaçari IV - Pirajá (trechos com LT autoportante e estaiada) , que o custo fundiário adotado apresentava pequena diferença (ao ser informada do erro, a Aneel informou que não identificou erros, indicando os cálculos efetuados) ; e
4.10. No lote 10, quanto à LT 500kV Sapeaçu - Camaçari IV (trechos com LT Grosbeak - Estaiada, Grosbeak - Autoportante e Grosbeak - Autoportante - Alteada) , que o custo fundiário adotado apresentava pequena diferença (ao ser informada do erro, a Aneel informou que procedeu os ajustes necessários, o que resultou, respectivamente, em acréscimos na RAP Máxima de 0,03%, 0,02% e 0,01%) .
5. Com relação aos itens cujos apontamentos não obtiveram concordância da Aneel, a equipe de fiscalização entende que as justificativas apresentadas são razoáveis, devendo ser acatadas:
5.1. No lote 5, quanto à diferença de R$ 142 mil relativa aos custos considerados para os terrenos dos três Módulos de Infraestrutura Geral - MIG (SE Cláudia 500/230kV; SE Novo Progresso; e SE Cachimbo) , a Aneel apresentou memória de cálculo, na qual é possível observar que a autarquia fez um rateio das despesas legais e das indenizações decorrentes de benfeitorias produtivas, o que resultou em aumento no custo por metro quadrado dos terrenos;
5.2. No lote 6, quanto à diferença do valor adotado para o módulo 'Entrada de Linha - EL - arranjo BDBT, SE UHE Ilha Solteira, a Aneel esclareceu que adotou o valor padrão para o arranjo BDDD em face de não ter no banco de preços o arranjo BDBT, tendo optado por utilizar como base o arranjo disponível no Banco de Preços com características mais próximas ao arranjo BDBT;
5.3. No lote 7, quanto às pequenas diferenças nos custos fundiários do Módulo de Infraestrutura Geral - MIG (SE Monte Alegre de Minas 2 345/138 kV) e da LT de 345kV Uberlândia 10 - Nova Ponte, trechos de LT autoportante e estaiada, a Aneel apresentou suas memórias de cálculo, por meio das quais foi possível confirmar o alinhamento dos valores originalmente adotados pela Aneel com os Relatórios R5; e
5.4. No lote 10, quanto à pequena diferença nos custos fundiários da LT 230kV Camaçari IV - Pirajá (trechos com LT autoportante e estaiada) , a Aneel informou que estão inclusos no custo fundiário da linha (R$ 39.346.525,82) os montantes associados à subestação e à área de transição aéreo/subterrâneo (R$ 3.250.000,00 e R$ 520.000,00, respectivamente) e que, para o cálculo do custo fundiário por metro quadrado da linha, tais custos foram excluídos, resultando no valor originalmente adotado, de R$ 25,94/m².
6. Com efeito, observa-se que os apontamentos que não obtiveram concordância da Aneel são majoritariamente relacionados a questões fundiárias, em especial em face da ausência de padronização quanto à forma de abordagem dos custos fundiários. Trata-se de questão que exige melhoria, que é também destacada no item IV.2.4 (Indenização Fundiária) da instrução, sob o viés dos critérios para a definição dos coeficientes de servidão (questão materialmente mais relevante e que abarca esse tema) .
7. Com relação aos Valores das Garantias de Fiel Cumprimento do Contrato (p. 38 do Edital) , constata-se erro em relação a todos os lotes. O item 11.1 do Edital estabelece que a garantia corresponderia a 5% do valor do investimento previsto pela Aneel, no entanto os valores constantes na tabela inserida no referido item (peça 17, p. 37-38) são bem superiores (Tabela 14) .
Tabela 14. Conferência dos percentuais dos valores relativos às Garantias do Fiel Cumprimento dos Contratos.
	Lote
	Valor do Investimento Originalmente Previsto (1) 
	Valor Previsto para as Garantias dos Contratos (Edital, p. 38) 
	% do Investimento Previsto

	1
	681.550.491,10
	113.876.320,00
	16,7%

	2
	76.539.678,54
	12.535.810,00
	16,4%

	3
	375.804.168,04
	64.672.540,00
	17,2%

	4
	29.674.696,81
	5.868.630,00
	19,8%

	5
	590.873.588,90
	101.360.370,00
	17,2%

	6
	98.792.055,01
	16.610.740,00
	16,8%

	7
	553.567.254,19
	95.043.480,00
	17,2%

	8
	101.650.766,50
	17.021.520,00
	16,7%

	9
	261.246.610,85
	43.303.290,00
	16,6%

	10
	517.325.513,02
	88.895.350,00
	17,2%

	11
	720.011.005,43
	123.232.940,00
	17,1%

	12
	171.099.239,30
	30.214.620,00
	17,7%

Nota (1) : Os valores dos investimentos originalmente previstos foram extraídos das planilhas de cálculo da RAP Máxima originalmente encaminhadas pela Aneel.
8. Tal questão também foi objeto de questionamento à Aneel, a qual informou (peça 28) que uma nova versão do edital havia sido disponibilizada no dia 19 de agosto de 2019, corrigindo dentre outros o item 11.1, conforme informado no Comunicado Relevante 01. A autarquia encaminhou ainda cópia do Edital do Leilão republicado e do Comunicado Relevante 01 (peças 19 e 20) . Outrossim, a Aneel registrou que tais informações estavam disponíveis na página do leilão, no endereço eletrônico www.aneel.gov.br/transmissao4, bem como que os lotes com ajustes já identificados na estimativa de investimento terão as suas respectivas garantias ajustadas para os novos valores em nova versão do Edital a ser publicada após prazo de manifestação do TCU.
Apêndice 4 - Adequação das garantias exigidas.
1. O objetivo de um sistema de garantias exigido em uma licitação é assegurar a execução da obra e o cumprimento das obrigações assumidas pelo contratado nos prazos estabelecidos no edital e no contrato. Há, portanto, a imposição de custos (as garantias) ao contratado para compensar o prejuízo do contratante em razão de atrasos e rescisões contratuais por culpa do contratado. Essas garantias se destinam, portanto, a assegurar o pagamento dessas multas e/ou reparações.
2. Nos editais de leilões de transmissão de energia elétrica realizados pela Aneel são solicitados dois tipos de garantia:
2.1. A garantia da proposta, no valor correspondente a 1% do investimento previsto (item 8 do edital do Leilão 2/2019; peça 17, p. 22-25) ; e
2.2. A garantia de fiel cumprimento do contrato (GFC) , no valor correspondente a 5% do investimento previsto (item 11 do edital do Leilão 2/2019; peça 17, p. 37-40) .
3. A garantia da proposta tem como objetivos: i) aferir a qualificação econômico-financeira dos licitantes; ii) afastar eventuais licitantes que não possuam condições factíveis de executar o objeto do futuro contrato; iii) induzir o vencedor da licitação a celebrar o contrato com a Administração Pública, tendo em vista que perderá o valor da garantia caso se recuse a assinar o contrato sem justificativa aceitável; e iv) reparar os custos extras relacionados à convocação de licitantes classificados e/ou à realização de nova licitação, no caso de recusa de celebração do contrato pelo participante que se sagrou vencedor.
4. Essa garantia está limitada a 1% do valor estimado do objeto da licitação, conforme art. 31, inciso III, da Lei 8.666/1993; e as regras para esse tipo de garantia foram devidamente explicitadas no item 8 do edital do Leilão 2/2019 da Aneel, inclusive com os valores nominais desse instrumento por lote (item 8.2 do edital) , sendo aceitas todas as modalidades de garantia previstas no art. 56 da Lei 8.666/1993 (caução em dinheiro, títulos da dívida pública, seguro-garantia ou fiança bancária) . Não foram, portanto, detectadas falhas que mereçam destaque nesta instrução.
5. Por sua vez, a garantia de fiel cumprimento do contrato (GFC) visa, como o próprio nome denota, assegurar que o contratado cumpra com as obrigações assumidas no instrumento contratual, como, no caso dos leilões de Linhas de Transmissão, com os prazos pactuados para o início das obras e para o início da entrada em operação comercial dos empreendimentos. A penalidade imposta é o pagamento das multas em razão do descumprimento das condições contratuais e a garantia se destina a assegurar que, pelo menos, parte das multas sejam recebidas.
6. O art. 18, inciso XV, da Lei 8.987/1995 prevê que os editais de licitação para concessão de serviços públicos precedida da execução de obra pública deverão conter a descrição das garantias exigidas, adequadas a cada caso e limitadas ao valor da obra. Em complemento, o art. 23, parágrafo único, inciso II, dessa mesma lei, prescreve que os contratos celebrados deverão exigir garantia do fiel cumprimento, pela concessionária, das obrigações relativas às obras vinculadas à concessão.
7. Por sua vez, a Lei 8.666/1993 prescreve que:
'Art. 56. A critério da autoridade competente, em cada caso, e desde que prevista no instrumento convocatório, poderá ser exigida prestação de garantia nas contratações de obras, serviços e compras.
 (...) 
§ 2º A garantia a que se refere o caput deste artigo não excederá a cinco por cento do valor do contrato e terá seu valor atualizado nas mesmas condições daquele, ressalvado o previsto no parágrafo 3º deste artigo.
§ 3º Para obras, serviços e fornecimentos de grande vulto envolvendo alta complexidade técnica e riscos financeiros consideráveis, demonstrados através de parecer tecnicamente aprovado pela autoridade competente, o limite de garantia previsto no parágrafo anterior poderá ser elevado para até dez por cento do valor do contrato.'
 (grifos acrescidos) .
8. Enfim, é obrigatória a exigência de garantia do fiel cumprimento do contrato nos leilões para concessão do serviço público de transmissão de energia, não devendo a referida garantia, nos casos comuns, exceder a 5% do valor das obras previstas em contrato (Lei 8.666/1993 c/c Lei 8.987/1995) . A Aneel usualmente adota exatamente o valor correspondente a 5% dos investimentos previstos a título de GFC (item 11 do Edital do Leilão 2/2019; peça 17, p. 37-40) .
9. No caso concreto, dos 12 lotes previstos para serem licitados por meio do Leilão 2/2019, caso fosse considerado o critério estabelecido no art. 6º, inciso V, da Lei 8.666/1993 (considerando de grande vulto os empreendimentos acima de R$ 37,5 milhões) , todos os lotes deveriam ser assim qualificados e, desde que classificados como de elevada complexidade técnica e com riscos financeiros consideráveis, autorizariam a Aneel a elevar o valor da garantia para até 10% do valor dos investimentos.
10. No entanto, apesar dos elevados riscos socioambientais e fundiários envolvidos na execução de todos os lotes, a Aneel dá atenção especial aos lotes 1, 5, 7, 10 e 11 (por possuírem RAP teto acima de R$ 100 milhões e por considerá-los como de relevância sistêmica) , tratando-os de forma diferenciada dos demais ao prever a pactuação e fiscalização do início das obras civis, e não apenas do início da operação comercial, como é comentado no tópico adiante (peça 17, p. 43-44) . Além disso, os exames realizados pela equipe de fiscalização (item IV.1 da instrução) já indicaram a possibilidade de problemas no atendimento dos prazos para entrada em operação dos lotes 1 e 10. Ou seja, há naturalmente lotes que apresentam maiores complexidades técnicas e riscos financeiros, o que autorizaria a adoção de valores diferenciados a título de GFC, variando entre 5% e 10% dos montantes dos investimentos previstos.
11. Acrescente-se que, no caso de inexecução total ou parcial da implantação das instalações de transmissão, poderá ser cominada multa de até 10% do investimento estimado (peça 17, p. 43) , de modo que, nesse extremo, a GFC garantiria apenas 5% da penalidade aplicada, tendo a agência que buscar outros meios para cobrar o restante da dívida da transmissora.
12. Diante desses apontamentos e na ausência de análise apresentada pela Aneel sobre o tema, por meio do item b.6 do Ofício de Requisição 02-182/2019-TCU/SeinfraElétrica (peça 27) , questionou-se a agência sobre as justificativas que a levaram a adotar exclusivamente 5% do investimento previsto à título de GFC. Em resposta, a Aneel informou que (peça 28, p. 12-13) :
'b.6) garantia de fiel cumprimento no valor correspondente a 5% do investimento previsto para cada lote, quando poderia ser de até 10% (Lei 8.666/1993, art. 56, §3º) , considerando o grande vulto dos empreendimentos, com elevada complexidade técnica e riscos financeiros consideráveis, além dos riscos socioambientais e fundiários envolvidos;
Resposta: Os empreendimentos que compõem os lotes de 1 ao 12 desse leilão não foram considerados de elevada complexidade, tendo em vista que o desenvolvimento técnico das obras está dentro do padrão para instalações de transmissão de energia elétrica, e os aspectos financeiros, de prazos e econômicos são compatíveis com a remuneração e os riscos do contrato.
Acrescente-se que a ANEEL já utilizou o percentual de 10% dos investimentos, para cálculo das garantias de fiel cumprimento dos leilões de transmissão de 2015, tendo observado apenas maior dificuldade para os proponentes na obtenção desses instrumentos com os bancos e seguradoras, sem que isso retratasse, necessariamente, em maior segurança para o Poder Concedente da entrega do objeto contratado no prazo e nas condições pactuadas.
À exceção dos leilões de 2015, em todos os demais leilões de transmissão o percentual adotado foi de 5% do valor do investimento. Não obstante, a aplicação do parágrafo 3º, do art. 56, da Lei 8.666/1993 é discricionário e não uma imposição.'
13. Com relação à alegação de que os lotes do leilão não teriam sido considerados de alta complexidade pela agência e que não comportariam riscos financeiros consideráveis, cabe destacar que há certa margem de subjetividade na definição do que seria alta complexidade e riscos financeiros consideráveis. Deve, portanto, o gestor público enquadrar tais termos ao caso concreto com base em princípios e considerando o interesse público.
14. No caso do lote 11, por exemplo, é difícil não o enquadrar no art. 56, § 3º, da Lei 8.666/1993, dado o grande vulto do investimento (mais de R$ 700 milhões) ; a complexidade técnica de se implantar 672 km de linhas de transmissão na Amazônia (com todas as suas inerentes restrições socioambientais: diretriz preferencial com 41% de sua extensão avançando sobre áreas alagáveis e 49% de sua extensão atravessando vegetação nativa) ; e o fato do lote já ter sido objeto de caducidade. Obviamente que seria necessário considerar os custos relativos a essa garantia (questão já abordada no item IV.2.2 da instrução) . A própria Aneel, ao analisar a contribuição 188 da AP 23/2019, informa que (peça 22, p. 256) :
'Embora os empreendimentos de transmissão possam ser enquadrados como de grande vulto e complexidade, podendo, dessa forma, ser exigida garantia de até 10%, conforme estabelece o § 3º do art. 56 da Lei 8.666/1993, as licitações promovidas pela ANEEL estabelecem o percentual de 5% do investimento para a GFC.'
15. Quanto ao argumento de que, quando utilizou o percentual de 10% do investimento para cálculo da GFC (leilões de 2015) , a agência apenas observou 'maior dificuldade para os proponentes na obtenção desses instrumentos com os bancos e seguradoras, sem que isso retratasse, necessariamente, em maior segurança para o Poder Concedente da entrega do objeto contratado no prazo e nas condições pactuadas', observa-se, conforme apontado na Nota Técnica 08/2019-SEL-SCT-SFE/ANEEL (peça 19, p. 2) , que a quantidade de êxitos nos processos de execução das GFC instrumentalizadas por seguro-garantia foi de zero nos 115 processos que possuíam essa modalidade de seguro.
16. Ou seja, independentemente de qual fosse o percentual da GFC sobre o investimento previsto, não haveria maior segurança para o Poder Público de que os contratados entregassem o objeto nos prazos e condições pactuadas ou que, pelo menos, fosse aplicada a penalidade e recebida a multa monetária da transmissora ou da seguradora. Enfim, essa visão decorre não do valor/percentual coberto pela garantia, mas da efetividade do modelo de execução da GFC até então adotado (conforme analisado no tópico a seguir) .
17. Por um lado, assiste razão à autarquia no sentido de que a elevação da garantia em percentual acima de 5% é discricionária. Por outro lado, nos casos em que haja indicação para o estabelecimento de garantias excepcionais, é dever do administrador público agir de forma diligente, exigindo as garantias necessárias a cada caso, fundamentando sua decisão de forma técnica.
18. Conforme anotado pela agência, há de se considerar que um acréscimo no valor da GFC gerará, por certo, um aumento nos custos e na dificuldade da transmissora com a emissão do seguro-garantia, o que deve se refletir nos cálculos da RAP, aumentando-a. Isso deve ser sopesado com os benefícios de se garantir, por exemplo, a execução da penalidade em sua completude nos casos em que a transmissora não execute o objeto pactuado.
19. Essa questão sugere, portanto, a necessidade de a Aneel impulsionar estudos sobre a possibilidade de se exigir percentuais de Garantia de Fiel Cumprimento do Contrato acima de 5% do valor do investimento em lotes que indiquem a necessidade do estabelecimento de garantias excepcionais, sopesando o benefício desse acréscimo (maior garantia de execução em caso de aplicação de penalidade) com o possível aumento da RAP (em razão do aumento dos custos das transmissoras com a emissão do seguro-garantia) e estabelecendo critérios objetivos para a exploração desta discricionariedade.
20. Em que pese o posicionamento da Aneel não se coadune com o da equipe de fiscalização, não se vislumbra óbice à continuidade do presente leilão (em especial porque, de 2016 até o presente momento, a Aneel vem adotando a postura de exigir garantias correspondentes a 5% do valor do investimento) .
Apêndice 5 - Alterações no modelo de execução da Garantia de Fiel Cumprimento-GFC.
1. As novas condições para execução de garantias de fiel cumprimento e aplicação de penalidades foram especificadas na Nota Técnica 18/2019-SEL-SCT/Aneel (peça 15, p. 14-19) . Os aprimoramentos decorrem da necessidade de enfrentar dificuldades encontradas pela Aneel em relação a processos de aplicação de penalidades e obtenção dos valores garantidos pela GFC relativos a outorgas anteriores e possuem como fundamento, em especial, os argumentos apontados na Nota Técnica 08/2019-SEL-SCT-SFE/ANEEL (peça 19) e no Parecer SUSEP/DICON/CGCOM/COSET 7/2018 (peça 32) , elaborado em atendimento à consulta formulada pela Aneel à Susep (Órgão Regulador do Setor de Seguros Privados) por meio do Ofício 05/2018-SEL/ANEEL (peça 33) .
2. Conforme justificativa apresentada na Nota Técnica 08/2019-SEL-SCT-SFE/ANEEL, as alterações decorrem, em suma, de balanço realizado referente ao período de 2012 a 2017, que denota o tamanho do mercado de garantias financeiras no setor elétrico (R$ 20,5 bilhões em valores segurados) , o market share de suas modalidades (94% dos seus valores correspondem a Seguro-Garantia) e o baixo nível de êxito dos processos de execução por inadimplemento de obrigações dos tomadores (zero por cento de 115 processos sob a modalidade Seguro-Garantia, contra 88% das execuções nas demais modalidades - Caução, Fiança Bancária e Títulos Públicos) .
3. As alterações visam positivar, nos editais dos leilões, os entendimentos adotados pela Diretoria da Aneel desde 2018 em relação a outorgas anteriormente concedidas, ainda que não estivessem expressamente escritas nos instrumentos de convocação anteriores, dando maior clareza e publicidade às regras aplicadas pela agência nos contratos de concessão para prestação de serviço público de transmissão de energia elétrica.
4. Essas mudanças buscaram basicamente simplificar os procedimentos, evitar intermináveis discussões judiciais acerca de quantificações de prejuízos e ajustar a modalidade de seguro adotada, com base na consulta realizada à Susep (Órgão Regulador do Setor de Seguros Privados) . Tal consulta indicou que o Seguro-Garantia do tipo Perfomance Bond era o mais adequado, visto que seria necessário tão somente a conclusão de processo administrativo decidindo pela aplicação da multa coberta pelo seguro, associado ao inadimplemento do tomador quanto ao pagamento da multa.
5. A fim de demonstrar as diferenças entre as antigas e as novas hipóteses de execução da GFC e aplicação de multas, convém reproduzir os quadros relacionados às duas situações, extraídos da Nota Técnica 18/2019-SEL-SCT/ANEEL (peça 15, p. 16) :
Tabela 15. Quadro Comparativo das Condições/Procedimentos de Execução de GFC (Seguro-Garantia) 
	Editais/Outorgas Anteriores
	Novos Editais/outorgas

	Processo específico de execução da GFC
	Processo específico de aplicação de multa/desconto da GFC

	Necessidade de prévia quantificação do prejuízo
	Indenização por desconto de multa dispensa a comprovação de prejuízo (Pareceres Susep e PF/Aneel) 

	Hipóteses e percentuais de execução constantes do edital/outorga/apólice
	Hipóteses de execução e valores ou critérios de multas constantes do edital/outorga/apólice

	Execução progressiva por atraso em 3 marcos intermediários e no marco final do cronograma perfazendo até 295% da GFC (14,75% do investimento)  (detalhado nas tabelas seguintes) 
	Multa progressiva por atraso em 1 marco intermediário e no final do cronograma (Lotes com RAP Teto > R$ 100 milhões) , limitada a 100% da GFC (5% do investimento)  (detalhado nas tabelas seguintes) 

	Execução da GFC por atraso em marco intermediário implica perda parcial da garantia (40 a 85%) e reconstituição de seu valor.
	Multa por atraso no início das obras civis (25% da GFC) terá exigibilidade suspensa até 90 dias da data prevista para o início da operação comercial. Havendo recuperação do atraso, a multa será cancelada.

	Inexistência de hipótese expressa de não entrega do objeto da outorga (inexecução total) 
	Multa de 5% a 10% do investimento por inexecução total da outorga (desconto integral da GFC + diferença a ser paga pelo agente) : Pareceres 88/2019 e 319/2019/PF-Aneel

	Até 5 processos sucessivos de execução da GFC por atraso no cronograma
	Máximo de 2 processos sucessivos de imposição de multa/desconto da GFC por atraso no cronograma (lote com RAP Teto > R$ 100 milhões e/ou relevância sistêmica) 

	Até 4 reconstituições do valor de GFC
	Nenhuma reconstituição da GFC

	Até 3 liberações parciais da GFC por atingimento de marcos intermediários (a qualquer tempo) 
	1 liberação parcial da GFC após o início das obras civis no prazo do cronograma (lote com RAP Teto > R$ 100 milhões) 

Tabela 16. Hipóteses e condições anteriores de execução de GFC (no valor de 5% do investimento) 
	Marco do Cronograma
	Período de Atraso
	Execução da GFC
	Correspondência ao Investimento
	Multa correspondente

	Início das Obras Civis
	> 90 dias
	40%
	2,00% (40x0,05) 
	2,00% Invest.

	Início da Montagem Eletromecânica
	> 90 dias
	70%
	3,50% (70x0,05) 
	3,50% Invest.

	Início do Comissionamento
	> 90 dias
	85%
	4,25% (85x0,05) 
	4,25% Invest.

	Início da Operação Comercial
	> 90 dias
	100%
	5% (100x0,05) 
	5,00% Invest.

	Total Máximo de Execução Acumulado (1) 
	-
	295%
	14,75%
	14,75%

Nota (1) : A cumulatividade da execução da GFC (de até 295% do seu valor) decorre da possibilidade (teórica) de sucessivas execuções, com obrigação de reconstituição de seu valor, não ultrapassando, porém, em qualquer fase do empreendimento, o limite estipulado pelo art. 56 da Lei 8.666/1993 (5% do valor do investimento) .
Tabela 17. Novas hipóteses e condições de execução de GFC (no valor de 5% do investimento) 
	Marco do Cronograma
	Período de Atraso
	MULTA/Desconto da GFC

		Transmissão
	% do Valor
	%do Invest.

	Início das Obras Civis (1) 
	> 90 dias
	25%
	1,25%

	Início da Operação Comercial
	> 90 dias
	50 a 100%
	2,5% a 5%

	Total Máximo de Execução Acumulado
	-
	100%
	5%

Nota (1) : Válido apenas para empreendimentos com RAP Teto acima de R$ 100 milhões (lotes 1, 5 e 11) ou com relevância sistêmica/técnica/ambiental (lotes 7 e 10) .
6. Essa alteração no modelo de GFC (peça 19, p. 10-11; e peça 15, p.14-19) :
6.1. acarreta na redução do número de marcos intermediários de 3 (obras civis, montagem eletromecânica e comissionamento) para 1 (obras civis) ou nenhum (nos casos de empreendimentos com RAP Teto abaixo de R$ 100 milhões e sem maior relevância técnica/ambiental) , proporcionando sensível redução na carga de trabalho relativa às atividades de gestão de prazos do cronograma, para fins de execução e/ou de devolução de garantia por alcance de marco intermediário, sem prejudicar o controle quanto ao marco final do início da operação comercial;
6.2. permite, em caso de descumprimento do marco intermediário de 'início das obras civis', se examinar, em processo específico, de maneira definitiva, a presença ou não de excludente (s) de responsabilidade do agente, a justificar eventual alteração de cronograma, considerando que a invocação de atraso na emissão da outorga ou de caso fortuito ou força maior só pode ser feita em até 10 dias da sua ocorrência, sob pena de caracterizar renúncia de direito do empreendedor;
6.3. possibilita, não havendo a abertura de processo específico para execução de GFC por atraso no marco intermediário, a expedição de comunicação ao empreendedor para informá-lo de que, devido ao atraso superior à tolerância admitida em etapa do cronograma, ele estará sujeito à multa/desconto da GFC no valor de 1,25% do investimento (por atraso no início das obras civis) , somada à multa referente ao período de mora no início da operação comercial (2,5% a 5% do investimento) , assim apurado em processo ulterior;
6.4. manteve o prazo de tolerância de 90 dias para atraso em marcos do cronograma de implantação de empreendimento (tanto o intermediário quanto o final) , sem a execução da GFC (mediante desconto do valor da multa correspondente) ;
6.5. estabeleceu que a multa por atraso (além da tolerância) no 'início das obras civis' é fixada em 1,25% do valor do investimento (correspondente a 25% do valor da GFC) , ficando a sua exigibilidade suspensa e condicionada à ocorrência de atraso no início da operação comercial do empreendimento, e dispensada, nesta hipótese, a reconstituição da GFC;
6.6. definiu que, havendo recuperação do atraso verificado no marco intermediário, a multa então aplicada não seria exigível e o correspondente processo seria arquivado;
6.7. estabeleceu que, no caso de atraso no marco final de 'início da operação comercial' do empreendimento superior à tolerância de 90 dias, em vez de multa no valor único de 5% do investimento (correspondente a 100% da GFC, como atualmente previsto nas apólices de seguro-garantia) , há um intervalo da multa entre 2,5 e 5% do investimento (proporcionalmente ao tempo do atraso injustificado, verificado no período de 91 dias a 12 ou mais meses em relação ao marco estabelecido no cronograma de obras) , podendo haver redução do valor variável que exceder 2,5% em face da existência de circunstâncias reconhecidas pela Aneel como comprobatórias da diligência da transmissora na execução das instalações de transmissão (item 13.9, c.3 do edital; peça 17, p. 44) ;
6.8. reduziu substancialmente a quantidade potencial de processos de execução de GFC, que caem de 5 para, no máximo, 2, reduzindo o seu impacto (acumulado, por execuções sucessivas) dos atuais 295% da GFC (14,75% do investimento) para 100% da GFC (6,25% do investimento, mas com possibilidade de multa máxima cumulada de 5%) , de forma a assegurar importante racionalização administrativa, sem qualquer prejuízo das ações à cargo da Aneel no sentido de se fazer cumprir a sua regulação do mercado; e
6.9. fixou, para não criar novos marcos passíveis de execução da GFC, multas (não descontáveis da GFC, para não implicar reconstituição) nos valores correspondentes a: (i) 0,1% do investimento, caso a transmissora deixe de apresentar o projeto básico no prazo de 180 dias contados da assinatura do contrato de concessão, ou entregue o referido projeto incompleto ou em desacordo com as instruções constantes do referido contrato; e (ii) 0,05% do investimento, caso a transmissora deixe de enviar informações mensais para acompanhamento do empreendimento (item 13.9, 'd' e 'e' do edital; peça 17, p. 44) .
7. A suspensão da exigibilidade da multa aplicada, em caso de recuperação de atraso apurado em marco intermediário do cronograma de implantação do empreendimento, vem se somar ao conjunto de incentive regulation previsto nos editais dos leilões de expansão da transmissão, tais como a liberação parcial de garantia e a antecipação do recebimento de RAP durante o período de antecipação do início de operação.
8. Essas alterações são o resultado de discussões realizadas pela Aneel com o órgão regulador do mercado de seguros privados (Susep) e com entidades representativas desse mercado (Fenseg, Fenaber, e Fenacor) , somadas às contribuições recebidas por meio da AP 23/2019 (peça 15, p. 17) , de modo que, no entendimento da agência, atende aos interesses tanto das seguradoras e dos segurados, quanto da própria agência, no sentido de se obter um instrumento que seja efetivo quando de eventual ocorrência de sinistro (peça 22, p. 20) .
9. Nesse contexto, é possível concluir que o novo modelo adotado deve trazer benefícios para os processos de concessão de prestação de serviço público de transmissão de energia elétrica, haja vista que:
9.1. a nova sistemática foi discutida e, em tese, aceita pelas possíveis transmissoras e pelas seguradoras/corretoras, o que possibilita a realização da licitação com vários participantes, aumentando a concorrência;
9.2. facilitará a cobrança de multas/penalidades por meio do desconto da GFC em um único processo; e
9.3. racionaliza o processo de cobrança e execução de multas ao focar no marco final do empreendimento (início da operação comercial) , que é o momento em que efetivamente se observam os benefícios para o sistema elétrico como um todo e, consequentemente, para a sociedade."
É o relatório.

não há.

Não atuou.

LEILÃO ANEEL 2/2019. CONCESSÃO DE PRESTAÇÃO DE SERVIÇO PÚBLICO DE TRANSMISSÃO DE ENERGIA ELÉTRICA, POR 30 ANOS, REFERENTE À CONSTRUÇÃO, OPERAÇÃO E MANUTENÇÃO DE EMPREENDIMENTOS QUE COMPORÃO A REDE BÁSICA DO SISTEMA INTERLIGADO NACIONAL, INCLUINDO A GESTÃO SOCIOAMBIENTAL E FUNDIÁRIA ASSOCIADA. ATENDIMENTO DOS REQUISITOS PREVISTOS NA INSTRUÇÃO NORMATIVA-TCU 81/2018. NÃO CONSTATAÇÃO DE IRREGULARIDADES OU IMPROPRIEDADES QUE DESACONSELHEM O REGULAR PROSSEGUIMENTO DO LEILÃO. RECOMENDAÇÕES.

DESESTATIZAÇÃO (DES)

Secretaria de Fiscalização de Infraestrutura de Energia Elétrica (SeinfraElétrica).

Trago à apreciação deste Plenário acompanhamento referente ao Leilão de Transmissão Aneel 2/2019, realizado com o objetivo de analisar a documentação do processo de desestatização quanto aos aspectos de legalidade, legitimidade e economicidade, nos termos da Instrução Normativa-TCU 81/2018.
A licitação tem como objeto a concessão da prestação de serviço público de transmissão de energia elétrica, por um período de 30 anos, incluindo a construção, a operação e a manutenção de linhas de transmissão, subestações e demais instalações integrantes da Rede Básica do Sistema Interligado Nacional (SIN) .
Estima-se que os investimentos alcancem cerca de R$ 4,2 bilhões, com obras que abrangem os estados do Acre, Alagoas, Bahia, Ceará, Goiás, Mato Grosso, Mato Grosso do Sul, Minas Gerais, Pará, Rio de Janeiro, Rio Grande do Sul e São Paulo, divididas em 12 lotes, totalizando 2.470 km de linhas de transmissão e com expectativa de geração de aproximadamente 8,8 mil empregos diretos.
O cronograma previsto pela Aneel para a realização do leilão estipulou a data de 19/11/2019 para a publicação do aviso de convocação do edital, sendo a sessão pública do leilão prevista para 19/12/2019. O critério de julgamento das propostas, para cada lote, será a menor Receita Anual Permitida (RAP) , que é a remuneração a que fará jus a futura concessionária, a partir da entrada em operação comercial das instalações de transmissão. Destaco que a RAP é integralmente repassada para a tarifa de energia, sendo, portanto, um elemento relevante a ser considerado na busca da modicidade tarifária.
Para a fiscalização dos atos relacionados ao Leilão 2/2019, a SeinfraElétrica adotou metodologia de análise dos riscos associados ao processo de desestatização de linhas de transmissão. O conjunto de riscos apontados indicou que há questões estruturantes e específicas de cada leilão que exigem a atenção desta Corte de Contas. Nesse sentido, a unidade instrutora identificou a oportunidade de adotar um novo modelo de acompanhamento dos processos de desestatização de linhas de transmissão, realizando, além das ações de controle relacionadas a um leilão específico, trabalhos transversais que avaliem questões gerais que subsidiam a elaboração da documentação que compõe os editais dos leilões. 
No que concerne à presente fiscalização, as questões e os procedimentos elaborados abordaram os seguintes temas:
2.1. tratamento dado pela Aneel aos riscos socioambientais e fundiários relevantes;
2.2. confiabilidade das RAPs máximas adotadas, bem como os parâmetros utilizados para suas estimativas e correspondentes cronogramas;
2.3. existência de lotes a serem licitados com empreendimentos relacionados a outorgas anteriores sem que haja publicação da respectiva declaração de caducidade;
2.4. adequação do sistema de garantia adotado; e
2.5. tratamento dado pela Aneel às contribuições efetuadas por meio de audiência pública.
Ao final das análises, a SeinfraElétrica considerou que, sob o ponto de vista formal, a Aneel atendeu aos requisitos previstos nos arts. 3º e 8º da IN-TCU 81/2018, podendo-se concluir pela legalidade, legitimidade e economicidade dos atos por ela praticados. Não obstante, foram detectadas falhas que, embora não constituam óbice para a continuidade do Leilão 2/2019, ensejaram propostas de recomendações com o objetivo de aprimorar a atuação da autarquia.
Passo a comentar acerca das principais constatações registradas pela unidade instrutora, ao tempo em que já adianto minha concordância com as análises contidas na instrução transcrita no relatório precedente, cujos fundamentos incorporo às minhas razões de decidir.
Antes, porém, devo elogiar a metodologia de fiscalização adotada no presente trabalho, consubstanciada na análise de riscos e na elaboração de questões e procedimentos de fiscalização que certamente contribuirão para futuros acompanhamentos de concessões de linhas de transmissão, bem como para a análise de temas transversais do setor elétrico.
Dito isso, no que tange aos riscos socioambientais e fundiários, os quais são parâmetros para a definição do prazo para a entrada em operação dos empreendimentos, a equipe de fiscalização identificou fragilidades no modelo adotado pela Aneel. A análise realizada pelos auditores, considerando os mesmos parâmetros adotados pela autarquia, resultou em prazos para entrada em operação diferentes daqueles definidos pela Aneel em alguns lotes. Para os lotes 1 e 10, os prazos definidos na documentação do leilão seriam potencialmente inferiores aos necessários, o que demandaria da Aneel maior atenção durante a execução dos empreendimentos. Já os lotes 6, 9 e 12 teriam prazos superiores aos necessários, situação que pode resultar numa estimativa majorada de RAP.
Embora a Aneel tenha apresentado justificativas para as divergências encontradas, a análise evidenciou a subjetividade do modelo adotado para a estimativa dos prazos. Dessa forma, corroboro a proposta de recomendação para que a Aneel aperfeiçoe esse modelo, adotando critérios mais objetivos.
Ainda na questão dos riscos socioambientais, outro ponto destacado foi a existência de lacunas e a falta de uniformidade nos Relatórios R3 - Estudo Socioambiental e Detalhamento da Solução Escolhida. Falhas dessa natureza podem dificultar a avaliação dos potenciais licitantes, prejudicando a atratividade dos leilões. Tal situação já foi tratada no Acórdão 523/2018-TCU-Plenário, de relatoria do Ministro José Múcio, por meio do qual esta Corte determinou ao MME o aperfeiçoamento das diretrizes de elaboração dos relatórios técnicos que subsidiam os leilões de linhas de transmissão. Não obstante, cabe também à Aneel avaliar a qualidade desses relatórios para a realização da licitação. Assim, concordo com a proposta da unidade instrutora de recomendar à Aneel a elaboração de um modelo de verificação da qualidade mínima aceitável para os relatórios R3.
É pertinente ainda dar ciência ao MME e à EPE acerca das falhas identificadas, tendo em vista o processo de revisão das diretrizes de elaboração dos relatórios técnicos, bem como juntar cópia da presente deliberação ao TC Processo 028.601/2016-5, para fins de monitoramento do Acórdão 523/2018-TCU-Plenário.
Trato agora de uma questão da maior relevância, que é a definição da Receita Anual Permitida (RAP) . Os processos anteriores desta Corte que analisaram leilões de linhas de transmissão já abordaram profundamente os modelos e os parâmetros adotados pela Aneel, induzindo aprimoramentos relevantes. Nesse sentido, destaco o Acórdão 288/2016-TCU-Plenário, que trouxe uma série de determinações e recomendações a respeito da modelagem econômico-financeira de precificação da RAP teto dos leilões. Em recente monitoramento, apreciado por meio do Acórdão 1231/2019-TCU-Plenário, avaliou-se a nova metodologia de precificação da RAP, constatando que as alterações empreendidas pela Aneel contribuíram para o êxito dos leilões subsequentes, elevando substancialmente o número de players, a competição e o deságio.
Destarte, na fiscalização ora analisada, a modelagem de precificação das RAPs máximas não foi uma questão a ser avaliada, optando-se por aferir seu nível de confiabilidade por meio de outros procedimentos. Inicialmente, buscou-se verificar a existência de erros ou omissões nos documentos e planilhas apresentados. As inconsistências encontradas pela equipe de fiscalização (detalhadas no Apêndice 3 da instrução) foram submetidas à Aneel, o que permitiu, em muitos casos, a correção das falhas, ou a apresentação de justificativas.
Os orçamentos e estudos técnicos utilizados para caracterizar as obras e os investimentos também foram avaliados. Uma falha encontrada pela equipe foi a desconsideração de dois custos: o custo decorrente da obtenção da Garantia de Fiel Cumprimento do Contrato e o custo de realização do leilão e de gestão das garantias. A Aneel justificou que tais custos seriam dispensáveis, devido à sua baixa significância. No entanto, a SeinfraElétrica propôs recomendar à Aneel a inclusão desses valores nos cálculos da RAP máxima, sem vislumbrar óbice à continuidade do presente leilão, tendo em vista que esses custos têm sido habitualmente desconsiderados sem que se tenha verificado prejuízo à atratividade dos leilões. Corroboro esse entendimento, no sentido de se buscar maior precisão no cálculo da RAP.
A análise dos orçamentos dos investimentos concentrou-se nos itens de maiores risco e materialidade, tais como equipamentos específicos (com poucos fornecedores) , itens sem cotação no Banco de Preços da Aneel e valores de indenização fundiária. Como resultado das análises, um ponto de fragilidade destacado pela equipe de fiscalização foi referente à avaliação dos custos fundiários, provenientes dos Relatórios R5, os quais apresentaram valores muito variáveis e potencialmente contraditórios. Tal situação merece encaminhamento idêntico ao adotado em relação às fragilidades dos Relatórios R3, com recomendação à Aneel para elaboração de modelo de verificação da qualidade dos relatórios, além da cientificação das falhas ao MME e à EPE.
Em relação ao sistema de garantia adotado no leilão, impende destacar que o presente edital trouxe inovações, em decorrência da necessidade de enfrentar dificuldades encontradas pela Aneel em relação a processos de aplicação de penalidades e obtenção dos valores garantidos. Com efeito, análise realizada pela autarquia demonstrou que o nível de êxito dos processos de execução por inadimplemento de obrigações dos tomadores foi nulo, na modalidade seguro-garantia, num universo de 115 processos. Dessa forma, as alterações visaram reduzir os potenciais processos de cobrança e execução de multas, focando no marco final do empreendimento.
A equipe de fiscalização considerou que o novo modelo deve trazer benefícios para os processos de concessão, tendo em vista que foi aceito pelo mercado e racionaliza o processo de execução e cobrança de penalidades aplicadas aos concessionários. Ressalto que as alterações foram resultado de um louvável e salutar processo de discussões realizadas pela Aneel com o órgão regulador do mercado de seguros privados (Susep) e com entidades representativas desse mercado (Fenseg, Fenaber e Fenacor) .
Ainda quanto às garantias, a SeinfraElétrica ponderou acerca da possibilidade de se exigir valores acima de 5% dos investimentos previstos, limitados a 10%, considerando o vulto das obras, conforme prevê o art. 56, § 3º, da Lei 8.666/1993. Por um lado, tal medida seria positiva no sentido de ampliar a cobertura do poder público frente a inadimplementos contratuais. Por outro, teria a desvantagem de aumentar os custos, majorando a RAP.
Relembro que essa discussão foi trazida também no âmbito do processo de concessão das rodovias BR-364/365/GO/MG, por mim relatado, e julgado por meio do Acórdão 1096/2019-TCU-Plenário. Naquela ocasião, a unidade instrutora aduziu que outros reguladores, como a Agência Nacional de Aviação Civil (Anac) e a Agência de Transporte do Estado de São Paulo (Artesp) , adotam valores superiores a 5% para as garantias contratuais. Ao avaliar o ponto, ressaltei a complexidade do tema, que mereceria estudos mais aprofundados, de modo que a proposta de majoração da garantia foi incorporada na forma de recomendação à ANTT. Portanto, da mesma forma, julgo pertinente recomendar à Aneel que avalie a viabilidade de se exigir percentuais de garantia acima de 5%.
Finalmente, registro que a equipe de fiscalização considerou eficiente a realização da Audiência Pública 23/2019 e não vislumbrou falha relativa à atuação da Aneel nessa etapa do processo de desestatização. Outrossim, não se verificou impropriedade em relação à licitação de lotes procedentes de concessões caducadas.
Ante o exposto, reafirmo minha concordância com as análises da unidade instrutora e voto por que o Tribunal adote o Acórdão que ora submeto à deliberação deste Colegiado.
TCU, Sala das Sessões Ministro Luciano Brandão Alves de Souza, em 30 de outubro de 2019.
Ministro BRUNO DANTAS 
Relator